ACORDAO-COMPLETO-2441672

ACÓRDÃO 13291/2020 ATA 42/2020 - SEGUNDA CÂMARA

VISTOS, relatados e discutidos estes autos de tomada de contas especial instaurada pela Secretaria-Executiva do Ministério da Ciência, Tecnologia, Inovações e Comunicações, em desfavor dos Srs. José Luiz Martins Durço, Cesar de Souza Ribeiro e Regivaldo da Silva Portela (falecido) , em razão de irregularidades no processo de aquisição de solução de Rede Social viabilizada por meio do Pregão Eletrônico 28/2010-MC,
ACORDAM os Ministros do Tribunal de Contas da União, reunidos em Sessão da Segunda Câmara, diante das razões expostas pelo Relator, em:	
9.1. excluir os responsáveis César de Souza Ribeiro, CPF: XXX.838.601-XX, e Regivaldo da Silva Portela (falecido, CPF: XXX.401.011-XX) , do presente processo;
9.2. realizar a audiência, com fundamento nos arts. 10, § 1º, e 12, inciso I, da Lei 8.443/1992 c/c o art. 202, inciso I, do RI/TCU, para que, no prazo de 15 (quinze) dias, o responsável José Luiz Martins Durço (CPF: XXX.702.061-XX) apresente razões de justificativas a respeito dos seguintes pontos:
9.2.1. Irregularidade 1: aquisição de solução de Redes Sociais sem a avaliação e respaldo das áreas clientes/finalísticas/usuárias da necessidade e importância da ferramenta em seus trabalhos rotineiros
	Evidências da irregularidade: documentos técnicos presentes nas peças  11, 12, 31, 35, 40 e 51.
	Normas infringidas: IN-SLTI 4/2008, art. 10, § único, que indica a necessidade de a Análise de Viabilidade da Contratação ser aprovada e assinada pelo Requisitante do Serviço e pela Área de Tecnologia da Informação, e art. 14, § 5º, que estabelece a exigência de a Estratégia de Contratação ser aprovada e assinada pelo Requisitante do Serviço e pela Área de Tecnologia da Informação foram respeitadas tanto do ponto de vista formal, por ausência de registro da assinatura dos demandantes dos serviços nos documentos Análise de Viabilidade da Contratação e Estratégia de Contratação.
	Conduta: homologar licitação para aquisição de solução de Redes Sociais sem a avaliação e respaldo das áreas clientes/finalísticas/usuárias da necessidade e importância da ferramenta em seus trabalhos rotineiros
	Nexo de causalidade: A ausência da correta verificação do atendimento das condições para homologar do Pregão 028/2010-MC para aquisição de solução de Redes Sociais permitiu a realização de contrato sem comprovação do atendimento do interesse público e boa aplicação dos recursos alocados.
	Culpabilidade: não há excludentes de ilicitude, de culpabilidade e de punibilidade; é razoável supor que a responsável tinha consciência da ilicitude de sua conduta; era exigível conduta diversa da praticada, qual seja, promover a devida verificação do atendimento das condições para a homologação em apreço, com base na documentação constante do processo licitatório.
9.2.2. Irregularidade 2: ausência de avaliação da capacidade e alternativas do mercado (item 36 e ss.) 
	Evidências da irregularidade: documentos técnicos presentes nas peças  11, 12, 33, 35, 37, 40, 45, 46, 47, 48, 49, 51.
	Normas infringidas: IN-SLTI 4/2008 que orientam, na fase de planejamento, quando da análise de viabilidade da contratação, a exigência de providenciar-se a especificação dos requisitos da aquisição, a partir de levantamento de soluções disponíveis no mercado e da análise de projetos similares realizados por outras instituições, nos termos do art. 10, inciso III, alíneas "b" e "c", e art. 6°, inciso IX, da Lei 8.666, de 21/7/1993, que observa que os elemento necessários e suficientes para elaboração do projeto básico devem ter, por base, as indicações dos estudos técnicos preliminares.
	Conduta: homologar licitação para aquisição de solução de Redes Sociais sem avaliação da capacidade e alternativas do mercado.
	Nexo de causalidade: A ausência da correta verificação do atendimento das condições para homologar do Pregão 028/2010-MC para aquisição de solução de Redes Sociais permitiu a realização de contrato sem comprovação do atendimento do interesse público e boa aplicação dos recursos alocados.
	Culpabilidade: não há excludentes de ilicitude, de culpabilidade e de punibilidade; é razoável supor que a responsável tinha consciência da ilicitude de sua conduta; era exigível conduta diversa da praticada, qual seja, promover a devida verificação do atendimento das condições para a homologação em apreço, com base na documentação constante do processo licitatório.
9.2.3 Irregularidade 3: realização da etapa de planejamento em momento posterior a¿ elaboração do Termo de Referência para a contratação de solução de rede social (item 51 e ss.) 
	Evidências da irregularidade: documentos técnicos presentes nas peças  4, 11, 12, 16, 19, 35, 40, 45, 46, 48, 50.
	Normas infringidas: Lei 8.666/93, art. 6º, inciso IX, que exige que os elementos necessários e suficientes para elaboração do projeto básico baseiem-se em indicações dos estudos técnicos preliminares (v. item 53.1) e IN-SLTI 4/2008, art. 3º, quanto à necessária antecedência do planejamento às contratações, e art. 9º, inciso I, que estabelece a Análise de Viabilidade da Contratação como primeiro passo para o planejamento da contratação, colocando em risco o atendimento da necessidade do serviço público e a boa aplicação dos recursos alocados para essa contratação.
	Conduta: homologar licitação para aquisição de solução de Redes Sociais cuja etapa de planejamento se deu em momento posterior a¿ elaboração do Termo de Referência.
	Nexo de causalidade: A ausência da correta verificação do atendimento das condições para homologar do Pregão 028/2010-MC para aquisição de solução de Redes Sociais permitiu a realização de contrato sem comprovação do atendimento do interesse público e boa aplicação dos recursos alocados.
	Culpabilidade: não há excludentes de ilicitude, de culpabilidade e de punibilidade; é razoável supor que a responsável tinha consciência da ilicitude de sua conduta; era exigível conduta diversa da praticada, qual seja, promover a devida verificação do atendimento das condições para a homologação em apreço, com base na documentação constante do processo licitatório.
9.3. esclarecer à responsável, em obediência ao art. 12, § 3º, da Lei 8.443/1992, e ao art. 12, inciso VII, da Resolução TCU 170/2004, que o não atendimento à audiência implicará revelia, para todos os efeitos, dando-se prosseguimento ao processo;
9.4. determinar ao Ministério das Comunicações que apure, no prazo de 90 (noventa) dias, o número de licenças utilizadas no âmbito da execução dos contratos-MC 034/2010 e 014/2011, confrontando o seu custo com aquele realizado para aquisição de um número ilimitado de licenças, no sentido de verificar se houve ou não prejuízo com a contratação, assim como realize o levantamento da execução orçamentária e financeira desses contratos no sentido de esclarecer as eventuais divergências entre os valores autorizados por contrato e aqueles efetivamente pagos e, ao final, se couber, instaurar o respectivo processo de tomada de contas especial;
9.5. dar ciência ao Ministério das Comunicações de que o retardamento injustificado na instauração da TCE que ensejou o processo MC-53900.050057/2015-67, correspondente à TCE dos recursos desembolsados em decorrência do Pregão Eletrônico 28/2010-MC, implicou em inobservância ao art. 1º, § 1º, da então vigente Instrução Normativa-TCU 13, de 4 de dezembro de 1996, e do art. 1º, § 1º, da Instrução Normativa-TCU 56, de 5 de dezembro de 2007, assim como do art. 4º e 11 da Instrução Normativa-TCU 71, de 28 de novembro de 2012;
9.6. assinar o prazo de 90 dias para que a unidade técnica finalize e encaminhe ao relator, via Ministério Público, a instrução de mérito do presente processo;
9.7. enviar cópia deste Acórdão ao Ministério das Comunicações e aos responsáveis, para ciência, informando que a presente deliberação, acompanhada do Relatório e do Voto que a fundamenta, está disponível para a consulta no endereço www.tcu.gov.br/acordaos, além de esclarecer que, caso requerido, o TCU poderá fornecer sem custos as correspondentes cópias, de forma impressa.

Tomada de contas especial em razão de prejuízos decorrentes do processo de aquisição de solução de redes sociais, sem os devidos estudos técnicos preliminares.

Segunda Câmara

Secretaria-Executiva do Ministério da Ciência, Tecnologia e Inovações

3. Responsáveis: César de Souza Ribeiro (CPF XXX.838.601-XX), José Luiz Martins Durço[Durso] (CPF XXX.702.061-XX) e Regivaldo da Silva Portela (falecido, CPF XXX.401.011-XX).

13.1. Ministros presentes: Ana Arraes (Presidente), Augusto Nardes, Aroldo Cedraz e Raimundo Carreiro (Relator).
13.2. Ministros-Substitutos presentes: Marcos Bemquerer Costa e André Luís de Carvalho.

ACORDAO-COMPLETO-2513638

Acórdão 17974/2021 - Segunda Câmara

RAIMUNDO CARREIRO

Trata-se de Tomada de Contas Especial instaurada pela Secretaria-Executiva do então Ministe¿rio da Ciência, Tecnologia, Inovações e Comunicações, em desfavor de César de Souza Ribeiro (CPF: XXX.838.601-XX) , ex-coordenador-geral de Tecnologia da Informação; José Luiz Martins Durço, CPF: XXX.702.061-XX, ex-subsecretário de Planejamento, Orçamento e Administração Substituto; e Regivaldo da Silva Portela, CPF: XXX.401.011-XX, falecido,  ex-coordenador-geral de Tecnologia da Informação - Substituto do então Ministério das Comunicações, em razão de irregularidades no processo de aquisição de solução de Rede Social viabilizada por meio do Pregão Eletrônico 28/2010-MC.
FASE INTERNA
O Tomador de Contas, cujo relatório conclusivo se encontra à peça 72, constatou as irregularidades e o valor de dano ao Erário no montante histórico de R$ 4.151.172,47, além da responsabilidade dos Srs. Cesar de Souza Ribeiro (CPF XXX.838.601-XX) , Jose Luiz Martins Durço (CPF XXX.702.061-XX) e Regivaldo da Silva Portela (CPF XXX.401.011-XX) . 
A Controladoria Geral da União (CGU) , em relatório de auditoria (peça 73) , acompanhou o parecer do Tomador de Contas. Deste modo, certificou a irregularidade das contas em apreciação (peça 74) , tendo a autoridade ministerial competente atestado haver tomado conhecimento de suas conclusões (peça 76) .
EXAME PRELIMINAR
O disposto no art. 10 da IN n.º 71, de 2012 foi observado, uma vez que constam dos autos os documentos elencados no referido dispositivo normativo que se enquadram ao caso e que possibilitam a análise do mérito da questão em debate e o amplo exercício do contraditório e do direito de defesa.
ANÁLISE DE MÉRITO 
A seguir, com fundamento no art. 1º, § 3º, inciso I, da Lei nº 8.443, de 1992, transcrevo excerto do exame da matéria tratada nos autos levado a efeito pela Secretaria de Controle Externo de Tomada de Contas Especial (SecexTCE) à peça 81, ratificado pelos dirigentes da unidade técnica às peças 82 e 83.
HISTÓRICO 	
Em 31/7/2018, com fundamento na IN/TCU 71/2012, alterada pela IN/TCU 76/2016 e DN/TCU 155/2016, o dirigente da instituição Ministério da Ciência, Tecnologia, Inovações e Comunicações autorizou a instauração da tomada de contas especial (peça 64) . O processo foi registrado no sistema e-TCE com o número 1503/2018.
As irregularidades apontadas decorreram de apurações instadas pela Controladoria-Geral da União (CGU) , em virtude de auditoria de acompanhamento por ela conduzida referente à condução dos procedimentos referentes ao Pregão Eletrônico 028/2010-MC, que veio a ser realizado em 24/11/2010. Como resultado de seu trabalho, foi produzido o Relatório de Auditoria de Acompanhamento da Gestão-CGU-PR 201001133, de 12/1/2012, no qual registrou cinco constatações de indícios de irregularidades e fez recomendações que foram objeto de acompanhamento. 
As irregularidades teriam chegado ao conhecimento do Subsecretário de Planejamento, Orçamento e Administração do então Ministério das Comunicações por meio do Relatório de Auditoria 201001133, de 12/1/2012 (v. item 2 do Relatório do PAD 53900.050057/2015-67, de 30/5/2017) .
	O fundamento para a instauração da Tomada de Contas Especial, conforme consignado na matriz de responsabilização elaborada pelo tomador de contas, foi a constatação de que os agentes responsáveis pela aquisição da contratação de solução de rede não observaram os princípios inerentes à Administração Pública, causando danos de grande monta ao erário, tampouco efetuaram o pagamento do débito ou apresentaram justificativas capazes de afastar responsabilidade solidária em questão.
Os responsáveis arrolados na fase interna foram devidamente comunicados e, diante da ausência de justificativas suficientes para elidir a irregularidade e da não devolução dos recursos, instaurou-se a tomada de contas especial.
	No relatório (peça 72) , o tomador de contas concluiu que o prejuízo importaria no valor original de R$ 2.178.500,00, imputando-se a responsabilidade a César de Souza Ribeiro, José Luiz Martins Durço e Regivaldo da Silva Portela, na condição de gestores dos recursos. 
		Em 12/9/2019, a Controladoria-Geral da União emitiu o relatório de auditoria 1089/2019 (peça 73) , em concordância com o relatório do tomador de contas. O certificado de auditoria 1089/2019 e o parecer do dirigente do órgão de controle interno concluíram pela irregularidade das presentes contas (peças 74 e 75) .
	Em 1º/11/2019, o ministro responsável pela área atestou haver tomado conhecimento das conclusões contidas no relatório e certificado de auditoria, bem como do parecer conclusivo do dirigente do órgão de controle interno, manifestando-se pela irregularidade das contas, e determinou o encaminhamento do processo ao Tribunal de Contas da União (peça 76) .
ANÁLISE DOS PRESSUPOSTOS DE PROCEDIBILIDADE DA IN/TCU 71/2012
Apreciação do Prejuízo ao Contraditório e Ampla Defesa
	Verifica-se que houve o transcurso de mais de dez anos desde o fato gerador sem que tenha havido a notificação dos responsáveis pela autoridade administrativa federal competente (art. 6º, inciso II, c/c art. 19 da IN-TCU 71/2012, modificada pela IN/TCU 76/2016) , uma vez que o fato gerador da irregularidade sancionada ocorreu em 24/11/2010 (data do pregão eletrônico 28/2010-MC) , e os responsáveis não foram notificados, pela autoridade administrativa, sobre as irregularidades caracterizadas com a instauração da tomada de contas especial; todas as comunicações realizadas junto aos responsáveis se deram em momento anterior à instauração da TCE, em fase de cobrança administrativa.	
A constatação do decurso dos dez anos entre o fato gerador do dano e a primeira notificação, autorizaria, também na fase externa, a presunção relativa de prejuízo ao contraditório e a proposição de arquivamento do feito com base na regra do art. 6º, inciso II, c/c o art. 129 da IN-TCU 71/2012. Desfaz-se essa presunção, contudo, tendo em vista a existência de elementos probatórios suficientes para a formação de juízo quanto aos fatos controvertidos, nos autos da presente TCE, cabendo o ônus de demonstrar o prejuízo aos responsáveis em sede de eventual defesa.
Valor de Constituição da TCE 	
	Verifica-se, ainda, conforme tratado no tópico "Do débito", que, apesar de os autos trazerem indícios de irregularidades, não revelaram evidências concretas da materialização do prejuízo aos cofres públicos. Tal ocorrência, porém, não obsta o seguimento do processo no sentido de apurar as infrações normativas de natureza não pecuniária e aplicar as sanções cabíveis aos responsáveis, no dizer do Acórdão-TCU 4.993/2017-1C, Relator Ministro-Substituto Weder de Oliveira.
OUTROS PROCESSOS/DÉBITOS NOS SISTEMAS DO TCU COM OS MESMOS RESPONSÁVEIS
	Informa-se que foi encontrado outro processo no Tribunal com os mesmos responsáveis (v. peça 80) :
QUADRO 1
	Responsável
	Processo

	César de Souza Ribeiro
	Processo 041.991/2012-5 (PC, aberto) 

	José Luiz Martins Durço [Durso]
	
	Regivaldo da Silva Portela
	
	Informa-se que foi encontrado débito imputável a um dos responsáveis em outra TCE registrada no sistema e-TCE:
QUADRO 2
	Responsável
	TCE

	José Luiz Martins Durço [Durso]
	2057/2020 (R$ 1.258.894,97) - Aguardando manifestação do controle interno

	Apesar de ter sido verificada a existência de outros processos em desfavor dos responsáveis em tramitação nesta Casa (cf. Quadro 1 acima) , considera-se não ser conveniente o apensamento do presente processo a qualquer um deles, tendo em vista que tal apensamento não atenderia a expectativa de racionalização administrativa, pois o processo de contas em questão diz respeito ao exercício subsequente ao que ocorreu a irregularidade e a TCE não diz respeito somente a apenas um dos responsáveis. Assim sendo, eventual apensamento de TCEs só redundaria em um incremento de complexidade no desdobramento desses processos, com ampliação do rol de responsáveis solidários em relações diferentes de solidariedade por débitos diferentes.
	A tomada de contas especial está, assim, devidamente constituída e em condição de ser instruída.
EXAME TÉCNICO
	Para fins desta Instrução, os principais fatos e discussões acerca dos indícios mencionados foram tratados por tópicos adiante apresentados, correspondendo cada tópico a uma das constatações registradas pela CGU no Relatório de Auditoria de Acompanhamento da Gestão-CGU-PR 201001133. Seguem aos fatos, em seções separadas, a análise da responsabilidade e do débito.
Dos fatos
Irregularidade 1: Avaliação da necessidade da contratação na ausência de verificação dos objetivos estratégicos e das necessidades corporativas da instituição
A primeira constatação da CGU diz respeito à ausência, nos autos do processo de contratação, da demonstração da necessidade da contratação de uma solução para melhoria da comunicação do Ministério das Comunicações (MC) , já detentor de estruturas de atendimento e comunicação por meios de sistemas e programas, em especial, a inexistência de registros de que os usuários dessas estruturas tivessem opinado sobre tal necessidade e de que tivesse havido levantamento das demandas dos potenciais gestores e usuários do serviço; ainda, de informações concernentes o modo pelo qual a solução de rede social promoveria a centralização das estruturas já existentes (v. Relatório de Auditoria de Acompanhamento da Gestão-CGU-PR 201001133, de 12/1/2012, peça 11, p. 3) .
	O MC informou que o levantamento das demandas e sua discussão, assim como os entendimentos com usuários externos, foram realizados por meio de reuniões; não apresentou, todavia, as atas dessas reuniões (Relatório de Auditoria de Acompanhamento da Gestão-CGU-PR 201001133, de 12/1/2012, Análise do Controle Interno, peça 11, p. 7) .
Por outro lado, diante da então inexistência de um Planejamento Estratégico Institucional do Ministério das Comunicações (v., a esse respeito, Parecer-CONJUR/CGU/AGU 00037/2017, de 12/1/2017, peça 40, p. 18) , foi anotada, igualmente, a ausência de verificação da adequação da contratação com os objetivos estratégicos e com as necessidades corporativas da instituição, em atenção ao que disciplina o art. 10, inciso I, da Instrução Normativa 4, de 19/5/2008, da Secretaria de Logística e Tecnologia da Informação (IN-SLTI 4/2008) (Relatório de Auditoria de Acompanhamento da Gestão-CGU-PR 201001133, de 12/1/2012, peça 11, p. 3-4) , que exige que seja realizada, na etapa de análise de viabilização da contratação, a avaliação da necessidade, considerando os objetivos estratégicos e as necessidades corporativas da instituição (tal regra foi mantida na Instrução Normativa-SLTI 4, de 12/11/2010 - sucessora da IN-SLTI 4/2008 - que explicita, em seu art. 4º, caput e § único, a necessidade de as contratações de Soluções de Tecnologia da Informação pelos órgãos e entidades integrantes do Sistema de Administração dos Recursos de Informação e Informática - SISP serem precedidas de planejamento, elaborado em harmonia com o PDTI, alinhado ao planejamento estratégico do órgão ou entidade, admitindo-se a remissão a documento equivalente na ausência de planejamento estratégico) .
	Segundo a CGU, mesmo o Plano Diretor de Tecnologia da Informação do Ministério das Comunicações existente naquela ocasião não traria informações quanto ao seu alinhamento com os objetivos estratégicos e às necessidades corporativas do Ministério (Relatório de Auditoria de Acompanhamento da Gestão-CGU-PR 201001133, de 12/1/2012, Análise do Controle Interno, peça 11, p. 7-8) .
	Em suas recomendações quanto a essa irregularidade, a CGU enfatizou a necessidade de o MC realizar consultas formais prévias a contratação de soluções de tecnologia da informação para identificação da real necessidade de aquisição de softwares (Recomendação 001, Relatório de Auditoria de Acompanhamento da Gestão-CGU-PR 201001133, de 12/1/2012, peça 11, p. 9) ; elaborar seu Planejamento Estratégico (Recomendação 002, Relatório de Auditoria de Acompanhamento da Gestão-CGU-PR 201001133, de 12/1/2012, peça 11, p. 9) ; encaminhar o documento que aprovou o PDTI do MC (Recomendação 003, Relatório de Auditoria de Acompanhamento da Gestão-CGU-PR 201001133, de 12/1/2012, peça 11, p. 9) ; comprovar que a contratação propiciou a centralização das estruturas de atendimento do Ministério e que houve redução de custo operacional e financeiro da manutenção das estruturas de atendimento e comunicações do Ministério das Comunicações (Recomendação 004, Relatório de Auditoria de Acompanhamento da Gestão-CGU-PR 201001133, de 12/1/2012, peça 11, p. 9) ; apurar essa aquisição de solução de software 
sem os devidos estudos técnicos preliminares, sem a devida avaliação quanto a compatibilidade da aquisição com o planejamento estratégico e plano diretor de informática e sem a avaliação e respaldo das áreas clientes/finalísticas/usuárias da necessidade e importância da ferramenta em seus trabalhos rotineiros (Recomendação 005, Relatório de Auditoria de Acompanhamento da Gestão-CGU-PR 201001133, de 12/1/2012, peça 11, p. 9) .
O Relatório de Auditoria de Acompanhamento da Gestão-CGU-PR 201001133 ensejou acompanhamento das recomendações, resultando na expedição do Ofício-DRCOM/DR/SFC/CGU-PR 33429/2012, de 08/11/2012. 
Em revisão decorrente de informações de acompanhamento, a CGU reformulou a Recomendação 004 no sentido de que o MC comprovasse a efetiva utilização da Solução de Redes Sociais pelas diversas áreas do Ministério, telecentros e rádios comunitárias e promovesse, no caso de insucesso nessa utilização, a quantificação do dano e obtenção do ressarcimento, relativos à diferença (entre o pagamento das licenças na plataforma corporativa para número ilimitado e o pagamento das licenças para plataforma de 1.000 usuários mais 100 usuários adicionais) apurado pela CGU no montante de R$ 2.178.500,00, encaminhando o devido processo de tomada de contas especial ao Tribunal de Contas da União, se for o caso (v. peça 12, p. 5-6) .
	Esclareça-se que tal valor foi apurado a partir dos valores homologados do Pregão Eletrônico 28/2010-MC referentes à diferença entre os custos dos serviços de fornecimento e implantação da plataforma de Rede Social para 1.100 usuários e aqueles para um número ilimitado de usuários, conforme quadro abaixo:
QUADRO 1
Referencial para apuração de prejuízo da CGU
	item
	Descrição complementar
	Qtde.
	 Valor unitário (R$) 
	Valor total (R$) 

	1
	Plataforma para até 1.000 usuários
	1
	900.000,00 
	 900.000,00 

	2
	Custo adicional para novos usuários
	100
	200,00 
	 20.000,00 

	3
	Plataforma corporativa para número ilimitado de usuários
	1
	2.950.000,00 
	2.950.000,00 

	4
	Serviço de implantação de plataforma para até 1.000 usuários
	1
	 100.000,00 
	 100.000,00 

	5
	Serviço de Implantação de custo adicional para nossos usuários
	100
	15,00 
	 1.500,00 

	6
	Serviço de implantação de plataforma corporativa para número ilimitado de usuários
	1
	 250.000,00 
	 250.000,00 

	Soma dos itens 1, 2, 4, e 5, correspondendo à estimativa de custos para a contratação da solução para 1.100 usuários (A) 
	1.021.500,00

	Soma dos itens 3 e 6, correspondente à contratação para número ilimitado de usuários (B) 
	3.200.000,00

	Diferença (C = B - A) 
	2.178.500,00

Fonte: relatório de homologação do Pregão Eletrônico 28/2010-MC, itens 1 a 6, peça 4, p. 17 e 19.
	No caso, a CGU sugeriu que, não comprovada a utilização da solução pelas diversas áreas do Ministério, telecentros e rádios comunitárias, que se considerasse assim a apuração do prejuízo.
	Em resposta a tal expediente que tratava das recomendações pendentes de atendimento foi expedida, pelo MC, a Nota Técnica-COINF/CGTI/SPOA/SE-MC 005/2013, de 23/4/2013 (peça 12, p. 5-138) , na qual informou que a implantação da Rede Social Corporativa do MC estava em andamento desde o início do contrato, com ajustes ao produto para a sua ampla utilização no MC, tendo sido implantada a versão 3.0 da solução em dezembro/2012, relançada sob o nome Plataforma MiniCom. Afirmou que foram desenvolvidas iniciativas para a implantação da solução nos telecentros e nas rádios comunitárias, e que, por ocasião dessa resposta, a Plataforma MiniCom contava com "9162 usuários ativos, 208 espaços de trabalho criados, 414 respostas a tópicos lançados" (v. peça 12, p. 13-14; lista de demanda de usuários, p. 65-137) , razão pela qual entendia ter sido atendida essa recomendação da CGU, não tendo havido prejuízo ao erário (v. peça 12, p. 6-7, 10) .
A CGU, em análise à mencionada nota técnica, registrou tê-la recebido por intermédio do Oficio-SPOA/SE-MC 273/2013, de 29/4/2013. A referida nota técnica informou que o MC não promovera a apuração das responsabilidades de nenhum dos fatos listados na recomendação, mas sim adotado medidas mitigatórias do risco de situações semelhantes ocorrerem no futuro, especialmente a publicação da Norma Operacional 007/2012, versando sobre a aquisição de produtos e serviços de TI, com modelos e orientações (v. Relatório Preliminar da Comissão do PAD de 12/11/2015, peça 16, p. 3, e no Termo de Instrução e Indiciação, peça 35, p. 3) . 
	O MC, seguiu a CGU, informara que ocorreu a revisão da composição do Comitê de TI e do processo de aprovação do PDTI. Atribuiu a verificação das irregularidades em razão da "falta de maturidade dos processos de aquisição e de governança de TI por parte do Ministe¿rio, os quais haviam sido recentemente normalizados pelo órgão central e implementados no MC". O Ministério manifestou seu entendimento de que não teria havido prejuízo ao erário e que a auditoria da CGU contribuiu para a correção/melhoria dos seus processos internos relativos ao planejamento da aquisição de soluções de TI. Assim, teve por desnecessária a abertura de processo para apurar as responsabilidades. Ainda que assim entendesse o MC, a CGU, pelo que foi relatado nos itens anteriores, concluiu que cabia a reiteração da recomendação para que fossem apuradas as responsabilidades dos fatos citados na recomendação relativos a referida contratação (v. Relatório Preliminar da Comissão do PAD de 12/11/2015, peça 16, p. 3, e no Termo de Instrução e Indiciação, peça 35, p. 3) .
	A CGU promoveu, também, a reformulação da Recomendação 005, para especificar comando para apuração dos seguintes fatos (v. peça 12, p. 7) :
	a) aquisição de solução de Redes Sociais sem os devidos estudos técnicos preliminares, acerca da ausência de avaliação da capacidade e alternativas do mercado, e da possibilidade ou não de utilização de software gratuito e/ou com código aberto;
	b) aquisição de solução de Redes Sociais sem a devida avaliação quanto à compatibilidade da aquisição com o planejamento estratégico e o PDTI;
	c) aquisição de solução de Redes Sociais sem a avaliação e respaldo das áreas clientes/finalísticas/usuárias da necessidade e importância da ferramenta em seus trabalhos rotineiros; 
	d) realização da etapa de planejamento em momento posterior à elaboração do Termo de Referência para a contratação da solução de redes sociais;
	e) ausência de comprovação da economicidade da solução de Redes Sociais, quando questionado pelo jurídico, para a utilização do Sistema de Registro de Preços, bem como ausência de aprovação prévia da solução pela CONJUR, conforme exigência da Lei n° 8.666/93, art. 38, parágrafo único;
	f) contratação da solução sem a justificativa da não utilização dos softwares gratuitos encontrados no mercado, conforme evidências constantes do documento Análise de Viabilidade da Contratação (versão 1.0) ;
	g) aquisição das licenças ilimitadas, mesmo em face à metodologia utilizada para compor o item 6.1.1.5 do Termo de Referência, cuja aquisição se daria de forma paulatina, com a possibilidade de posteriormente mudar para a solução corporativa, promovendo o pagamento apenas da diferença entre os valores desembolsados e o correspondente ao licenciamento corporativo.
	Em sua nota técnica, o MC, referindo-se à alínea "a" do tópico anterior, indicou que os estudos preliminares foram realizados e registrados no documento Análise de Viabilidade da Contratação, anteriormente encaminhado para a CGU e que houve a publicação de norma operacional de aquisição de produtos e serviços de TI do MC para mitigar o risco de ocorrer situações parecidas no futuro (peça 12, p. 8) .
Informou o MC, em relação à alínea "b" do item 21, que a aquisição estava prevista no PDTI do MC em vigor à época, mas não havia um Planejamento Estratégico do MC, o qual foi publicado posteriormente e encaminhado para a apreciação da CGU (peça 12, p. 8; (v. tb. itens 34, 37 e 39 do Termo de Instrução e Indiciação, peça 35, p. 16, 17 e 18) .
	No que diz respeito ao contido na alínea "c" do item 21, reconheceu não possuir os registros da manifestação favorável da área finalística para tal aquisição, mas ela encontrava-se prevista no PDTI o qual foi aprovado pelo Comitê de TI do MC (peça 12, p. 8) .
Quanto à alínea "d" do item 21, asseverou que o planejamento foi anterior ao Termo de Referência, que tem o planejamento como condição para sua elaboração, mas reconheceu que os artefatos da IN-SLTI 4/2008 ainda estavam em fase final de elaboração e só foram assinados em momento posterior ao Termo de Referência, tendo sido publicada a Norma Operacional 007/2012 (v. peça 12, p. 15-63) para disciplinar a exigência dos artefatos concluídos antes do termo de referência, nos termo da alínea "a" do item VIII da referida norma (peça 12, p. 8-9) .
	Em relação à alínea "e" do item 21, frisou que o recurso ao Sistema de Registro de Preços teve como base o art. 2º, inciso IV, do então vigente Decreto 3931, de 19 de setembro de 2001, que possibilitava recorrer a esse sistema quando, pela natureza do objeto, não fosse possível definir previamente o quantitativo a ser demandado pela Administração, e não pelo critério da economicidade. Atribuiu o fato de o processo não haver retornado para apreciação da Conjur por já haver passado por aquele setor, tendo a Norma Operacional 007/2012 do MC, previsto regras para melhorar esses procedimentos de formalização do termo de referência (peça 12, p. 9) .
	Em referência à contratação da solução sem a justificativa da não utilização dos softwares gratuitos encontrados no mercado referida na alínea "f" do item 21, admitiu que os softwares gratuitos poderiam ter sido utilizados pela licitante do pregão, mas a "CGTI não possuía, naquele momento, capacidade e especialização para realizar as atividades de integração de componentes de software livre e implantação de uma solução deste porte" (peça 12, p. 10) .
	A aquisição das licenças ilimitadas, objeto da alínea "g" do item 21, se deu por conta da "previsão de demanda de utilização do produto pelos telecentros e rádios comunitárias, cujos volumes de usuários justificavam a aquisição deste formato de licenciamento", além de haver disponibilidade orçamentária para a escolha do modelo de licenciamento mais adequado à demanda prevista (peça 12, p. 10) .
	Diante dos esclarecimentos, a nota técnica concluía que não houve prejuízo ao erário e não havia necessidade de abertura de processo para apurar as responsabilidades (peça 12, p. 11) .
A CGU emitiu um Plano de Providências consubstanciado na Nota Técnica-DRCOM/DR/SFC/CGU-PR 698/2015, de 5/5/2015. Na ocasião, analisando aspectos da aquisição de licenças ilimitadas no âmbito do tópico Recomendação 137502, anotou que tal contratação, tomando por base a tabela de preços da Ata de Registro de Preços disponibilizada pelo Oficio-SPOA/SE-MC 082/2012, de 27/2/2012, só seria vantajosa se a Rede Social contratada contasse com aproximadamente 11.250 usuários, mais do que o quantitativo de mais 9.000 usuários informado pelo gestor (cf. item 20.2 acima) . Registrou, porém, que nenhum documento foi apresentado que comprovasse a relação exata de usuários do sistema e evidenciasse a vantajosidade da contratação ou que a Rede Social iria atingir o número de usuários que justificasse a contratação de licenças ilimitadas. Por isso, tem-se por não comprovado que a Rede Social tivesse então usuários suficientes que justificassem tal contratação. Acrescentou que, também, teria sido desconsiderado pelo gestor os eventuais ganhos financeiros provenientes da aquisição de licenças de forma paulatina, em vez de realizá-la em um único momento de contratação (v. transcrição feita na Decisão 162/2017 do Corregedor do MCTIC, peça 51, p. 5) . A afirmação da CGU quanto à quantidade mínima de usuários a justificar a contratação de número ilimitado de licenças baseia-se no raciocínio demonstrado no quadro abaixo, para a quantidade de 11.250 usuários:
QUADRO 2
Estimativa de contratação para 11.250 usuários
	item
	Descrição complementar
	Qtde.
	 Valor unitário (R$) 
	Valor total (R$) 

	1
	Plataforma para até 1.000 usuários
	1
	900.000,00 
	 900.000,00 

	2
	Custo adicional para novos usuários
	10250
	200,00 
	2.050.000,00 

	3
	Plataforma corporativa para número ilimitado de usuários
	1
	2.950.000,00 
	2.950.000,00 

	4
	Serviço de implantação de plataforma para até 1.000 usuários
	1
	 100.000,00 
	 100.000,00 

	5
	Serviço de Implantação de custo adicional para nossos usuários
	10250
	15,00 
	153.750,00 

	6
	Serviço de implantação de plataforma corporativa para número ilimitado de usuários
	1
	 250.000,00 
	 250.000,00 

	Soma dos itens 1, 2, 4, e 5, correspondendo à estimativa de custos para a contratação da solução para 11.250 usuários (A) 
	3.203.750,00

	Soma dos itens 3 e 6, correspondente à contratação para número ilimitado de usuários (B) 
	3.200.000,00

	Diferença (C = B - A) 
	3.750,00

Fonte: relatório de homologação do Pregão Eletrônico 28/2010-MC, itens 1 a 6, peça 4, p. 17 e 19.
	A corregedoria do MCTIC entendeu, então, não ter sido cumprida a mencionada recomendação da CGU, reiterando que o gestor quantificasse o dano, em valores atualizados, e obtivesse o ressarcimento dos valores devidos, com a adoção das providências administrativas necessárias e, caso necessário, instaurasse o processo de Tomada de Contas (v. Decisão 162/2017 do Corregedor do MCTIC, peça 51, p. 5) .
	O Plano de Providências reavaliou a Recomendação 005, que foi tratada no tópico Recomendação 137503 do referido Plano. Nessa reavaliação, a CGU referiu-se à informação prestada anteriormente pelo gestor de que houve pesquisa sobre as ferramentas existentes no mercado e a realização de estudos técnicos e que o detalhamento desses estudos é que não foram suficientemente detalhados nos artefatos da IN-SLTI 4/2008 que compuseram o processo licitatório, o que levou, posteriormente, à reformulação do documento Análise de Viabilidade da Contratação para a versão 2.0 (v. Relatório Preliminar da Comissão do PAD de 12/11/2015, peça 16, p. 1, e Termo de Instrução e Indiciação, peça 35, p. 1) .
A CGU reconheceu ter recebido o modelo do documento Análise de Viabilidade da Contratação, versão 2.0, por meio do Oficio-SPOA/SE-MC 82/2012, mas tal documento não estava preenchido, redundando no entendimento de que os vícios apontados no Relatório-CGU 201001133 relativos aos estudos preliminares, às avaliações das alternativas providas pelo mercado e à avaliação da possibilidade de utilização de software gratuito e/ou com código aberto não haviam sido sanados. Anotou, ainda, que nenhum estudo referente às alternativas de mercado ou sobre a possibilidade ou não de utilização de software gratuito e/ou com código aberto foi acostado aos autos do processo em análise (v. Relatório Preliminar da Comissão do PAD de 12/11/2015, peça 16, p. 1, e no Termo de Instrução e Indiciação, peça 35, p. 1-2) .
Mencionou a CGU ter recebido, por meio de mensagem eletrônica, em 10/10/2012, o PDTI e o planejamento estratégico do Ministe¿rio, acompanhados de manifestações; entendeu, porém, que a avaliação quanto a¿ compatibilidade da aquisição com o planejamento estratégico e plano diretor de informática não havia sido realizada no momento oportuno. Ainda, registrou que a resposta do MC não acrescentou informações que pudessem elucidar fatos referentes a¿ avaliação e respaldo das áreas clientes/finalísticas/usuárias quanto à necessidade e importância da ferramenta contratada em seus trabalhos rotineiros (v. Relatório Preliminar da Comissão do PAD de 12/11/2015, peça 16, p. 1-2, e no Termo de Instrução e Indiciação, peça 35, p. 2) .
Por fim, anotou que o gestor havia instaurado, para fins de apuração dos fatos apontados, por meio da Portaria-SEI/MC 4491/2015, de 29/9/2015, o Processo Administrativo Disciplinar 53900.050057/2015-67 (v. Relatório de TCE, peça 72, p. 1) ressaltando, entretanto, que não houve comprovação da necessidade da vantagem econômica da solução adquirida, dos estudos técnicos devidos para a contratação, do alinhamento com os objetivos estratégicos do órgão, do respaldo das áreas usuárias do sistema, da justificativa para continuidade do processo sem prévia aprovação da CONJUR e da necessidade da aquisição de licenças ilimitadas, fatores a serem considerados pela comissão para apuração de responsabilidades e danos sofridos pela unidade evidenciados no Relatório de Auditoria-CGU 201001133 (cf. transcrição de trecho do Plano de Providências referente à Recomendação 137503 feita no Parecer-CONJUR-MCTIC/CGU/AGU 688/2017, peça 50, p. 37-28, item 81) .
Assim sendo, o Plano de Providências reformulou a Recomendação 005, por entender que os vícios permaneciam e que não se sabia o que de fato tinha ocorrido, motivo pelo qual recomendava que se apurasse a responsabilidade pelos seguintes fatos (v. transcrição da posição da CGU na Decisão 162/2017 do Corregedor do MCTIC, peça 51, p. 3-4, Relatório Preliminar da Comissão do PAD de 12/11/2015, peça 16, p. 2, e Termo de Instrução e Indiciação, peça 35, p. 2-3) :
	a) aquisição de solução de Redes Sociais sem a devida avaliação quanto à compatibilidade da aquisição com o planejamento estratégico e Plano Diretor de Informática - PDTI;
	b) aquisição de solução de Redes Sociais sem a avaliação e respaldo das áreas clientes/finalísticas/usuárias da necessidade e importância da ferramenta em seus trabalhos rotineiros;
	c) realização da etapa de planejamento em momento posterior à elaboração do Termo de Referência para a contratação da solução de redes sociais;
	d) ausência de comprovação da economicidade da solução de Redes Sociais, quando questionado pelo jurídico, para a utilização do Sistema de Registro de Preços, bem como ausência de aprovação prévia da solução pela CONJUR, conforme exigência da lei nº 8.666/93, art. 38, parágrafo único;
	e) contratação da solução sem a justificativa da não utilização dos softwares gratuitos encontrados no mercado, conforme evidências constantes do documento "Análise de Viabilidade da Contratação (versão 1.0) ;
	f) aquisição das licenças ilimitadas, mesmo em face à metodologia utilizada para compor o item 6.1.1.5 do Termo de Referência, cuja aquisição se daria de forma paulatina, com a possibilidade de posteriormente mudar para a solução corporativa, promovendo o pagamento apenas da diferença entre os valores desembolsados e o correspondente ao licenciamento corporativo.
	Os fatos relatados nas alíneas "a" e "b" do item anterior serão tratados neste tópico. Os demais constituirão base de análise para os tópicos seguintes.
Aquisição de solução de Redes Sociais sem a devida avaliação quanto à compatibilidade da aquisição com o planejamento estratégico e Plano Diretor de Informática - PDTI (Nota Técnica-DRCOM/DR/SFC/CGU-PR 698/2015, de 5/5/2015, citada na Decisão 162/2017 do Corregedor do MCTIC, peça 51, p. 3-4) 
Em resposta a questionamento no âmbito da consultoria jurídica do MC (Nota-JBC/CGAA/CONJUR-MC/AGU 01733-2.14, de 3/9/2010) , foram juntadas aos autos do processo administrativo, em 15/9/2010, as versões 1.0, de 27/8/2009, e 1.1, de 31/8/2009, do Plano Diretor de Tecnologia da Informação e Comunicação - PDTIC - Plano do Projeto (Relatório Preliminar da Comissão do PAD, peça 16, p. 8, item 16) as quais não integram, a propósito, os autos da presente TCE.
	Um dos então defendentes alegou que o PDTI já previa a contratação da Solução da Rede Social desde 17/9/2009. Em sua versão de 21/9/2009, prevê demanda por uma plataforma de rede social (cf. termo de interrogatório de César Ribeiro, pergunta 5, peça 31, p. 3) .
A respeito da legitimidade do PDTI, o Sr. César Ribeiro, então Coordenador-Geral de Tecnologia da Informação e ora responsável, esclareceu, em despacho, que a gestão do PDTI era feita pelo Comitê de Sistemas, composto por representantes da informática de todas as áreas do Ministe¿rio, responsável pela avaliação das propostas na área de Tecnologia da Informação (despacho do Coordenador-Geral de Tecnologia da Informação emitido em outubro/2010, peça 46, p. 10) .
Análise
No que diz respeito à aquisição de solução de Redes Sociais sem a devida avaliação quanto à compatibilidade dos artefatos que subsidiaram a aquisição da mencionada solução com o planejamento estratégico e com o PDTI do MC, trata-se de indício de comprometimento do planejamento por falta de alinhamento com o planejamento estratégico do órgão, em geral consubstanciado em documento. Os objetivos estratégicos do órgão, como posto no art. 10, IN-SLTI 4/2008, serviriam de balizamento para as necessidades declaradas por parte dos requisitantes do serviço, garantindo a adequação das soluções propostas aos serviços a serem oferecidos aos cidadãos.
Constata-se, no entanto, que, na época da elaboração de tais artefatos, o MC não possuía um planejamento estratégico documentado; quanto ao PDTI, mencionou-se que nele haveria previsão para a citada aquisição (v. itens 21.2 e 24.2 acima) . A norma infringida exige o alinhamento que, para ser verificável, presume a existência de clareza e objetividade de objetivos documentados. Só com o advento da norma do art. 4º, caput e § único, da IN-SLTI 4/2010, posterior a produção dos artefatos questionados (editados em agosto e setembro/2010, com se verá no item 51 adiante) , onde se estabeleceu de forma mais criteriosa a necessidade de as contratações de Soluções de Tecnologia da Informação pelos órgãos e entidades integrantes do Sistema de Administração dos Recursos de Informação e Informática - SISP serem precedidas de planejamento, elaborado em harmonia com o PDTI, alinhado ao planejamento estratégico do órgão ou entidade, admitindo-se a remissão a documento equivalente na ausência de planejamento estratégico, entende-se que a ausência do planejamento estratégico à época dos eventos analisados comprometia a executoriedade da norma e a aferição do seu cumprimento, o que fragiliza a irregularidade apontada, redundando em seu afastamento, por inconsistência em relação aos seus elementos materiais de constituição.
Aquisição de solução de Redes Sociais sem a avaliação e respaldo das áreas clientes/finalísticas/usuárias da necessidade e importância da ferramenta em seus trabalhos rotineiros (Nota Técnica-DRCOM/DR/SFC/CGU-PR 698/2015, de 5/5/2015 citada na Decisão 162/2017 do Corregedor do MCTIC, peça 51, p. 3-4) 
As demandas que subsidiaram a elaboração da Solução de Rede Social teriam sido as áreas da Secretaria de Serviços Postais-SSPO, da Secretaria de Comunicação Eletrônica-SCE, dos Serviços de Telecomunicações-STE e do Programa GESAC, junto à Secretaria-Executiva (Termo de interrogatório de César Ribeiro, pergunta 6, peça 31, p. 3) 
A Comissão do PAD, em sua fase inicial de apuração, chegou a assumir o entendimento de que a Solução de Rede social foi "proposta para suprir, entre outras coisas, a comunicação interna e externa deste Ministério, principalmente das áreas fins" e que seria razoável supor que a sugestão de contratação teria sido amplamente discutida em reuniões com as áreas demandantes (Termo de Instrução e Indiciação, peça 35, p. 19, item 45) .
	A consultoria jurídica do MC observou que, por ocasião da juntada dos documentos Análise de Viabilidade e Estratégia da Contratação, verificou-se que neles a CGTI figura simultaneamente como requisitante do serviço e área de TIC, assinando os referidos documentos, sem que se demonstrasse a participação, nesta formalização, dos requisitantes o que implicaria em inobservância do procedimento formal previsto na IN-SLTI 4/2008, art. 10, § único, que indica a necessidade de a Análise de Viabilidade da Contratação ser aprovada e assinada pelo Requisitante do Serviço e pela Área de Tecnologia da Informação, e art. 14, § 5º, que estabelece a exigência de a Estratégia de Contratação ser aprovada e assinada pelo Requisitante do Serviço e pela Área de Tecnologia da Informação (cf. transcrições, peça 50, p. 9-10, item 18) (v. Parecer-CONJUR-MC/00037/2017, peça 40, p. 21) .
A consultoria jurídica do MC, em determinado momento, chegou a ponderar que a ocorrência das reuniões preparatórias envolvendo a Secretaria Executiva, CGTI, COINFI e as demais áreas técnicas do MC de fato ocorreram, apenas não teriam sido formalizadas, considerando os depoimentos colhidos pela Comissão, incluindo os mencionados no itens acima, e que nessas reuniões teriam sido expostos os problemas de comunicação interna no âmbito do Ministério e apresentada a solução de contratação de rede social corporativa pela CGTI como sendo a mais indicada. Fala-se, então, de ausência de planejamento formal que atendesse todos os requisitos técnicos exigidos na IN-SLTI 4/2008 (Parecer-CONJUR-MC/00037/2017, peça 40, p. 21 e 22) .
Análise
Não há, nos autos, qualquer evidência documental de que a aquisição da solução de Rede Social de que as regras previstas na IN-SLTI 4/2008, art. 10, § único, que indica a necessidade de a Análise de Viabilidade da Contratação ser aprovada e assinada pelo Requisitante do Serviço e pela Área de Tecnologia da Informação, e art. 14, § 5º, que estabelece a exigência de a Estratégia de Contratação ser aprovada e assinada pelo Requisitante do Serviço e pela Área de Tecnologia da Informação foram respeitadas tanto do ponto de vista formal, por ausência de registro da assinatura dos demandantes dos serviços nos documentos Análise de Viabilidade da Contratação e Estratégia de Contratação (cf. item 33) quanto material, por ausência de qualquer documento que indique as manifestações dos requerentes dos serviços que ensejaram todo o processo de planejamento e contratação em comento (v. itens 21.3 e 24.2) . 
Ainda que as reuniões com as áreas demandantes tenham ocorrido, não há como evidenciar que os artefatos produzidos para fins da aquisição da solução atendiam a essa demanda, posto que as regras em comento elegem a demanda dos requisitantes dos serviços como elemento constitutivo e balizador dos serviços a serem adquiridos. Sem os documentos que atestem sua participação, tem-se apenas um ato de autoridade que expressa vontade que não encontra suporte de sua legitimidade entre os supostos requerentes, fragilizando a convicção sobre a necessidade da demanda declarada nos artefatos em análise. Não se trata de simples ausência de planejamento formal para atendimento aos requisitos técnicos exigidos na IN-SLTI 4/2008 (no dizer expresso no item 34) , mas de formalidade essencial ao ato de planejamento, em respeito a necessária evidenciação da legitimidade do ato e sua prevalência diante das diversas necessidades do respectivo Ministério, a justificar a alocação dos recursos respectivos em detrimento de outras eventuais demandas.
Irregularidade 2: ausência de avaliação da capacidade e alternativas do mercado. 
A irregularidade 2 corresponde à constatação 002 do Relatório de Auditoria de Acompanhamento da Gestão-CGU-PR 201001133. Referida constatação diz respeito à ausência de avaliação das soluções disponíveis no mercado e de análise de projetos similares realizados por outras instituições, conforme determina a IN-SLTI 4/2008, o art. 10, inciso III, alíneas "b" e "c", segundo os quais deve ser realizado, no processo de Análise de Viabilidade da Contratação, a especificação dos requisitos, a partir de levantamento das mencionadas soluções e referida análise (v. Relatório de Auditoria de Acompanhamento da Gestão-CGU-PR 201001133, de 12/1/2012, peça 11, p. 10 e 12) .
	Com efeito, a equipe de auditoria verificou que o documento "Análise de Viabilidade da Contratação" informou ter havido pesquisa na qual não foram encontrados projetos similares dentro da esfera ministerial (cf. itens 2.1 e 2.3 do referido documento, cf. peça 48, p. 13) , mas tal pesquisa não foi encontrada no processo. Além disso, apesar de terem sido identificadas soluções de softwares gratuitos no mercado, como consta do item 2.4 da Análise de Viabilidade da Contratação (peça 48, p. 13: v. tb. item 2.2 do mesmo documento) , não foi juntada, aos autos, a justificativa para a solução escolhida (cf. Relatório de Auditoria de Acompanhamento da Gestão-CGU-PR 201001133, de 12/1/2012, peça 11, p. 10) .
Anote-se que o item 1.2 do documento Estratégia da Contratação de Serviços de TIC (cf. citado no Termo de Instrução e Indiciação, peça 35, p. 7-8, item 17, como também a defesa do Sr. José Luiz, peça 45, p. 10, e 18, a defesa de Fernando, peça 47, p. 13, e o Relatório Final do PAD 53900.050057/2015-67, de 30/5/2017, peça 48, p. 11) informa que, realizadas pesquisas, não foi encontrada uma solução que fornecesse todos os requisitos apresentados, com treinamento especializado em redes sociais, e que tivesse um suporte técnico com abrangência nacional; nos autos do processo de contratação, porém, não foram encontradas tais pesquisas ou justificativas da não utilização de softwares gratuitos encontrados no mercado (cf. item 18 do no Termo de Instrução e Indiciação, peça 35, p. 8) .
Durante a auditoria, o gestor manifestou-se afirmando que nenhum dos softwares pesquisados atendia a todos os requisitos necessários constantes no edital (o qual foi elaborado como resposta à falta de uma solução compatível com os requisitos técnicos desejados de código aberto, instalação, suporte, treinamento e de desenvolvimento de integrações, interações e novas funcionalidades) e que alguns dos softwares gratuitos apresentados na Análise de Viabilidade da Contratação foram testados, tendo apresentado falhas e não conformidade com a solução que o Ministe¿rio necessitava, e de que outros não teriam sido testados por terem sido imediatamente excluído por falta de funcionalidades apresentadas em seus portfólios (Relatório de Auditoria de Acompanhamento da Gestão-CGU-PR 201001133, de 12/1/2012, Análise do Controle Interno, peça 11, p. 12; v. tb. ref. Ofício-SE-MC 1.853/2010, de 2/12/2010, item "b", peça 4, p. 3; peça 46, p. 6, citado na defesa de César, peça 37, p. 7, na defesa do Sr. José Luiz, peça 45, p. 7-8, na defesa de Fernando, peça 47, p. 11, e no Relatório Final do PAD 53900.050057/2015-67, de 30/5/2017, peça 48, p. 9, item 18) .
	A CGU, por sua vez, asseverou que não foram apresentados os estudos técnicos que embasam o alegado referentes ao não atendimento dos requisitos do edital e não atendimento das necessidades do MC, o que implicou em ausência de demonstração do motivo que levou à aquisição em apreço desconsiderando a existência desses softwares, permitindo concluir que não houve avaliação conveniente das alternativas de mercado nem se teria atentado para a possibilidade de contratar uma solução desenvolvida a partir de código livre ou de uma solução que importasse no domínio do código fonte (Relatório de Auditoria de Acompanhamento da Gestão-CGU-PR 201001133, de 12/1/2012, Análise do Controle Interno, peça 11, p. 12 e 13) .
A não realização desses estudos técnicos preliminares importou, também, em descumprimento do art. 6°, inciso IX, da Lei 8.666, de 21/7/1993, que observa que os elementos necessários e suficientes para elaboração do projeto básico devem ter, por base, as indicações dos estudos técnicos preliminares (Relatório de Auditoria de Acompanhamento da Gestão-CGU-PR 201001133, de 12/1/2012, Análise do Controle Interno, peça 11, p. 12) .
Ademais, a CGU enfatizou que a aquisição de software fechado tornaria o MC dependente, para fins de upgrades futuros, da empresa fornecedora do software (Relatório de Auditoria de Acompanhamento da Gestão-CGU-PR 201001133, de 12/1/2012, Análise do Controle Interno, peça 11, p. 13) .
Enfim, a CGU recomendou que a comprovação da impossibilidade ou inconveniência de utilizar-se softwares livres e/ou com código aberto fosse realizada previamente à aquisição de soluções, sistemas, ferramentas ou aplicativos de informática (Recomendação 001, Relatório de Auditoria de Acompanhamento da Gestão-CGU-PR 201001133, de 12/1/2012, peça 11, p. 13) e que os processos de contratação de soluções de TI incluíssem os estudos preliminares no processo de contratação, assim como as avaliações das alternativas providas pelo mercado (Recomendação 002, Relatório de Auditoria de Acompanhamento da Gestão-CGU-PR 201001133, de 12/1/2012, peça 11, p. 13) .
	Por ocasião do encaminhamento do Ofício-DRCOM/DR/SFC/CGU-PR 33429/2012, em que a CGU se manifestou acerca do resultado do acompanhamento das recomendações, ela recomendou que se apurasse as responsabilidades pela aquisição de solução de Redes Sociais sem os devidos estudos técnicos preliminares, sem avaliação da capacidade e alternativas do mercado e da possibilidade ou não de utilização de software gratuito e/ou com código aberto (cf. reformulação da recomendação 005 da constatação 001, peça 12, p. 7) .
O MC esclareceu, em resposta (Nota Técnica-COINF/CGTI/SPOA/SE-MC 005/2013, peça 12, p. 5-138) , que os estudos preliminares teriam sido feitos, só não teriam tido o seu detalhamento registrado; suas conclusões, porém, teriam sido anotadas no documento de Análise de Viabilidade da Contratação. Ademais, entendeu que a publicação da norma operacional de aquisição de produtos e serviços de TI do MC passou a mitigar o risco de repetição de casos semelhantes (peça 12, p. 8) . 
	Em justificativas do MC referentes ao relatório de auditoria, o Sr. Regivaldo insistiu que todos os artefatos necessários solicitados pela IN-SLTI 4/2008, constaram no processo do Pregão Eletrônico nº 28/2010-MC e que nenhum dos softwares pesquisados atendeu a todos os requisitos necessários constantes no edital; que então não foi encontrada, no âmbito do Governo Federal, iniciativa similar ao Projeto de Rede Social do Ministério (Ofício-SE-MC 1.853/2010, de 2/12/2010, alíneas "b" e "c", peca 4, p. 3 e 5; peça 46, p. 6-7, citado no Termo de Instrução e Indiciação, peça 35, p. 6, item 12) .
	Observa-se que o José Luiz, durante o seu interrogatório, declarou compreender que o Sr. Regivaldo havia apresentado à Secretaria-Executiva "todos os esclarecimentos técnicos acerca da avaliação de capacidade e alternativa do mercado e utilização do software gratuito e/ou código aberto" e que os softwares objeto do levantamento feito não atenderiam as necessidades do MC. Cria na existência prévia dos estudos técnicos, considerando a descrição do software necessário para rede social que compôs o processo, sugerindo que sem eles essa descrição não teria sido possível (termo de interrogatório de José Luiz, peça 33, p. 2) .
Segundo o entender do Sr. César/José Luiz/Fernando, tratar-se-ia de um impasse de natureza formal, de comprovação de que um outro software atenderia, naquele momento, a necessidade do Ministério; apontaram que a equipe de auditoria não apresentou nenhuma solução nesse sentido, por que não existiria, como informado no item 1.2 da Estratégia da Contratação de Serviços de TIC (defesa de César, peça 37, p. 9-10, defesa de Sr. José Luiz, peça 45, p. 9-10; defesa de Fernando, peça 47, p. 13) .
Por outro lado, aponta-se a ausência da pesquisa (frustrada) referente à existência de soluções similares na Administração Pública e de justificativas formais para a solução escolhida em detrimento das soluções de softwares gratuitos no mercado identificadas no item 2.4 da Análise de Viabilidade da Contratação, como elementos desfavoráveis a essa tese; no entanto, não constam dos autos do processo as pesquisas relacionadas aos projetos ou soluções alternativas na Administração. (análise da CGU citada na defesa de César, peça 37, p. 6, citada no Relatório Final do PAD 53900.050057/2015-67, de 30/5/2017, peça 48, p. 13; v. tb. item 24 do Relatório Final do PAD 53900.050057/2015-67, de 30/5/2017, peça 48, p. 18) .
A elaboração do Projeto Básico (ou Termo de Referência) deveria ter sido orientada pelos estudos técnicos preliminares, cuja existência não foi comprovada pelo gestor, a justificar a escolha feita na realização do Pregão Eletrônico nº 028/2010-MC em detrimento das soluções de software gratuito encontradas e mencionadas no documento Análise de Viabilidade da Contratação (Reanálise da CGU citada na defesa de César, peça 37, p. 7-8, na defesa do Sr. José Luiz, peça 45, p. 8, na defesa de Fernando, peça 47, p. 11, e no Relatório Final do PAD 53900.050057/2015-67, de 30/5/2017, peça 48, p. 10, item 18) .
Acrescentou o MC que os licitantes poderiam se utilizar dos softwares gratuitos, desde que atendessem os requisitos do Termo de Referência; a então CGTI do MC é que não dispunha, na época, de capacidade e especialização para realizar as atividades de integração de componentes de software livre e implantação de uma solução deste porte (v. peça 12, p. 10) . Esse último aspecto foi também enfatizado pelo Sr. César, quando alegou questões de custos e de tempo como impeditivas para a viabilização das soluções gratuitas (v. Parecer-CONJUR-MCTIC/CGU/AGU 00688/2017, de 20/6/2017, peça 50, p. 14 e 17, itens 26 e 28) . A esse propósito, igualmente, o Sr. Fernando reiterou que a necessidade de modelagem da concepção de softwares gratuitos para atender à demanda do Ministério seria custosa e demorada. Acrescentou que o código fonte foi entregue ao Ministério o que teria tornado o programa em questão um software de código aberto (argumentos mencionados na defesa de César, peça 37, p. 10-11; defesa do Sr. José Luiz, peça 45, p. 10 e 17; defesa do Sr. Fernando, peça 47, p. 18) . 
	Anote-se que a Comissão do PAD alertou para o fato de que a exigência do código fonte deveria ter sido analisada em fase anterior à contratação, ainda na fase de planejamento e, eventualmente, constar do edital de contratação (v. item 20 do Termo de Instrução e Indiciação, peça 35, p. 8) .
	Especificamente a esse respeito, a Comissão do PAD evidenciou que o edital de contratação da Solução da Rede Social não dispunha de previsão para que a empresa vencedora da licitação fornecesse gratuitamente o código fonte, o qual seria depositado como garantia a ser utilizada em caso de incapacidade técnica do fornecer na continuação da prestação dos serviços durante a vigência do contrato, em atenção aos subitens 6.1.1.6 e 6.1.1.7 do referido edital. O código fonte só teria sido disponibilizado após a solicitação formal do MC e consubstanciada tal disponibilidade por meio do Primeiro Termo Aditivo ao Contrato nº 14/2001-MC (v. Relatório Final de PAD 53900.050057/2015-67, de 30/5/2017, peça 48, p. 8, item 10, alínea "d"; p. 24, itens 45 e 46; peça 49, p. 1, item 46) .
	No Plano de Providências da CGU encaminhado pela Nota Técnica-DRCOM/DR/SFC/CGU-PR 698/2015 (citada na Decisão 162/2017 do Corregedor do MCTIC, peça 51, p. 3-4) , em avaliação à manifestação do MC consubstanciada na Nota Técnica-COINF/CGTI/SPOA/SE-MC 005/2013, a CGU considerou que os vícios constantes do processo de aquisição da solução de redes sociais permaneciam e não seria possível então apurar o que de fato ocorreu para que tivessem se verificado as impropriedades citadas, o que redundo na reiteração do pedido de que fossem apuradas as responsabilidades pela contratação da solução sem a justificativa da não utilização dos softwares gratuitos encontrados no mercado, conforme evidências constantes do documento "Análise de Viabilidade da Contratação (versão 1.0) .
A Comissão do PAD, por sua vez, concluiu que não foi apresentada justificativa idônea para a não utilização dos softwares gratuitos encontrados no mercado, conforme documento Análise de Viabilidade da Contratação, em descumprimento ao art. 10, inc. IV, "c", da IN/SLTI 4/2008 (ref. aos itens 40, 44 e 48 do Relatório Final de PAD 53900.050057/2015-67, de 30/5/2017, peça 48, p. 22-24, peça 49, p. 1) , o qual observa que o processo de análise de viabilidade da contratação requer que se identifique as diferentes soluções que atendam às necessidade do órgão, considerando a capacidade e as alternativas do mercado, incluindo a existência de software livre ou software público (v. Relatório Final do PAD 53900.050057/2015-67, de 21/9/2016, peça 39, p. 11-12, item 32) .
	Também chamou a atenção para o fato de os softwares livres citados no item 2.4 do documento intitulado Análise de Viabilidade da Contratação (cf. peça 48, p. 13) não terem sido acompanhados por nenhum juízo de valor em relação a eles, se atenderiam ou não ao tipo de solução demandada (v. tb. item 15 do no Termo de Instrução e Indiciação, peça 35, p. 7) (Relatório Final do PAD 53900.050057/2015-67, de 21/9/2016, peça 39, p. 10, item 26; v. tb. item 16 do no Termo de Instrução e Indiciação, peça 35, p. 7, e Parecer-CONJUR-MC/00037/2017, peça 40, p. 25) .
A consultoria jurídica do MC, por seu turno, ressaltou que o texto do item 2.2 do documento Análise de Viabilidade da Contratação (Alternativas de Mercado) , que diz "Sendo a rede social uma solução encontrada para um problema recorrente do Ministério, achamos que alternativas de solução não se aplicam a esse projeto", não foi acompanhado de justificativa nem denotou conteúdo técnico (v. Parecer-CONJUR-MC/00037/2017, peça 40, p. 25) . A esse respeito, um dos responsáveis alegou que o estudo de outras alternativas de mercado não foi realizado "tendo em vista a sua inexistência" (defesa de Fernando, peça 47, p. 13) .
Análise
Os únicos registros que aparecem no processo de contratação aos quais se atribui, por tudo o que foi exposto, a qualidade de evidência da ocorrência de avaliação das soluções disponíveis no mercado e de análise de projetos similares realizados por outras instituições são trechos dos documentos Análise de Viabilidade da Contratação e Estratégia de Contratação de Serviços de TIC adiante citados (v. transcrição no Relatório de Auditoria de Acompanhamento da Gestão-CGU-PR 201001133, peça 11, p. 10, e Termo de Instrução e Indiciação, peça 35, p. 7-8) :
	a) Documento Análise de Viabilidade da Contratação:
2. Comparativo de Soluções
2.1. Projetos Similares
Após pesquisa, não encontramos projetos similares dentro da esfera ministerial.
2.2. Alternativas de Mercado
Sendo a rede social uma solução encontrada para um problema recorrente do Ministério, achamos que alternativas de solução não se aplicam a esse projeto.
2.3. Soluções Similares na Administração Pública
Após pesquisa, não encontramos projetos similares dentro da esfera ministerial.
2.4. Softwares Gratuitos
Noosfero, Spree, Yogurt, Appleseed, AROUNDme, Livestreet CMS, Sharetronix, PHPSocial, SocialEngine (...) 
	Documento Estratégia da Contratação de Serviços de TIC
1.2. Análise de Mercado
Não foram encontradas em pesquisas realizadas uma solução que forneça todos os requisitos apresentados, com treinamento especializado em redes sociais e que tenha um suporte técnico com abrangência nacional.
Como anotado nos itens 37 e 38, nenhuma das pesquisas, subsídios fáticos para a realização das avaliações, foram encontradas nos autos; nem as pesquisas mencionadas nos itens 2.1 e 2.3 da Análise de Viabilidade de Contratação, nem aquelas tratadas no item 1.2 da Estratégia da Contratação de Serviços de TIC. As alegações de que os softwares gratuitos (ref. aqueles mencionados no item 2.4 da Análise de Viabilidade da Contratação) foram analisados e que não atendiam ao interesse da Administração, além de ser custosa e demorada a sua implementação, também não encontraram respaldo em nenhum documento onde se tenha tabulado os recursos de cada programa, suas ferramentas, os eventuais testes realizados com ele e que aspectos do programa não atendiam aos requisitos técnicos que vieram a integrar o edital para fins de aquisição da solução escolhida, além de também não haver documentos que tratassem das estimativas do custo de sua implementação (como visto nos itens 44.1 e 46.1) . 
Os esclarecimentos obtidos no processo apuratório não suprem a ausência de tais pesquisas e dos documentos de análise dos softwares, pois os elementos técnicos que esses esclarecimentos trouxeram aos autos deveriam ter sido informados previamente, extraídos das pesquisas, dos elementos que comprovassem que a situação era aquela, a sugerir a solução escolhida. A sua apresentação tardia, como as explicações mencionadas no item 39, assim como a obtenção do código fonte, não prevista no edital (v. item 44.2) e obtida por acordo entre as partes (item 44.3) , não mitigam essas graves falhas no processo de instrução do processo de contratação a subsidiar a aquisição em comento.
A aquisição da solução de Rede Social em apreço estava sujeita à observância das regras da IN-SLTI 4/2008 que orientam, na fase de planejamento, quando da análise de viabilidade da contratação, a exigência de providenciar-se a especificação dos requisitos da aquisição, a partir de levantamento de soluções disponíveis no mercado e da análise de projetos similares realizados por outras instituições, nos termos do art. 10, inciso III, alíneas "b" e "c". 
A ausência, nos autos do processo de contratação, de evidências de que tenha ocorrido a avaliação das soluções disponíveis no mercado e de análise de projetos similares realizados por outras instituições, permitem deduzir a não realização de tais procedimentos, ao menos da forma sistemática e tecnicamente exigível para subsidiar decisões técnicas deles decorrentes, além de importar no descumprimento das normas especiais da IN-SLTI 4/2008, também violaram as normas gerais consubstanciadas no art. 6°, inciso IX, da Lei 8.666, de 21/7/1993, que observa que os elementos necessários e suficientes para elaboração do projeto básico devem ter, por base, as indicações dos estudos técnicos preliminares, a concluir que a aquisição da solução de Redes Sociais do MC em apreço se deu sem os devidos estudos técnicos preliminares, incluindo a ausência de avaliação da capacidade e de alternativas do mercado, especialmente quanto aos softwares livres e softwares públicos.
Irregularidade 3: realização da etapa de planejamento em momento posterior a¿ elaboração do Termo de Referência para a contratação de solução de rede social 
O processo de contratação da solução de rede social corporativa iniciou-se em 11/8/2010, com a elaboração do Termo de Referência subscrito pelos servidores Elmar Febro¿nio de Souza, Chefe da Divisão de Recursos Administrativos de Rede, e Regivaldo da Silva Portela, Coordenador de Informática e submetido a¿ Coordenação-Geral de tecnologia de Informação, encaminhado por meio do Memorando-COINF/CGTI/SPOA/SE-MC 043/2010 (v. Relatório Preliminar da Comissão do PAD de 12/11/2015, peça 16, p. 4, item 4) .
	A Constatação 003 do Relatório de Auditoria de Acompanhamento da Gestão-CGU-PR 201001133 registrou que o Termo de Referência foi encaminhado à CGRL em 11/8/2010, quando da abertura do processo; mas os documentos referentes à fase de planejamento exigidos pelo art. 9º da IN-SLTI 4/2008 (que estabelece como etapas da fase de Planejamento da Contratação a Análise de Viabilidade da Contratação, o Plano de Sustentação, a Estratégia de Contratação e a Análise de Riscos, cf. transcrição do artigo em nota no Parecer-APC/CGA/CONJUR-MC/AGU 0837-2.16/2010, de 1º/10/2010, peça 4, p. 9) , só teriam sido elaborados em 7/9/2010, isto é, posteriormente ao Termo de Referência (Relatório de Auditoria de Acompanhamento da Gestão-CGU-PR 201001133, de 12/1/2012, peça 11, p. 13; v. tb. item 22 do Relatório Final do PAD 53900.050057/2015-67, de 30/5/2017, peça 48, p. 17-18, e Parecer-CONJUR-MCTIC/CGU/AGU 00688/2017, de 20/6/2017, peça 50, p. 6, itens 11 e 13) .
Ainda durante a auditoria, o gestor negara, informando que a Estratégia da Contratação teria sido elaborada anteriormente ao Termo de Referência, sem apresentar evidências dessa informação (v. Parecer-CONJUR-MCTIC/CGU/AGU 00688/2017, de 20/6/2017, peça 50, p. 6, itens 11 e 13) . Em verdade, esses documentos exigidos pelo art. 9° da IN SLTI 4/2008 só teriam sido juntados ao processo após o questionamento da CONJUR feito no Parecer-APC/CGAA/CONJUR-MC/AGU 0837 - 2.16/2010, de 1º/10/2010 emitido quando o processo já se encontrava na fase da seleção do fornecedor, posterior à fase de planejamento da contratação (Relatório de Auditoria de Acompanhamento da Gestão-CGU-PR 201001133, de 12/1/2012, Análise do Controle Interno, peça 11, p. 14; v. Parecer APC/CGAA/CONJUR-MC/AGU 0837-2.16/2010, de 5/10/2010, peça 4, p. 9, itens 11 e 12) .
	Desse modo, entendeu-se que o processo de contratação iniciado com o Termo de Referência, pressupôs o não cumprimento das etapas sobre a elaboração do projeto básico com base nas indicações dos estudos técnicos preliminares previstas nos arts. 6º, inciso IX, e 7º da Lei 8.666/93 (no caso do art. 7º, inciso I, de que o projeto básico é o primeiro item da sequência no processo de aquisição de bens e serviços - v. Relatório de Auditoria de Acompanhamento da Gestão-CGU-PR 201001133, de 12/1/2012, Análise do Controle Interno, peça 11, p. 15) .
Diante dessa constatação, a CGU recomendou ao MC que realizasse o devido planejamento de suas compras para evitar desperdício de recursos e prejuízos ao cumprimento dos objetivos institucionais da unidade (Recomendação 001, Relatório de Auditoria de Acompanhamento da Gestão-CGU-PR 201001133, de 12/1/2012, peça 11, p. 15) .
Em resposta ao relatório de auditoria, ainda em 2010, o MC já havia informado que quando houve a confecção dos artefatos da IN-SLTI 4/2008, a Coordenação de Informática não teria encontrado, no âmbito do Governo Federal, uma iniciativa similar ao Projeto de Rede Social do Ministério. Só em 20/8/2010 se verificou que o Pregão Eletrônico nº 00139/2010, realizado pelo Ministério da Saúde em regime de SRP, cuidava da contratação de empresa especializada no fornecimento de Solução de Rede de Comunicação Corporativa e Serviços Associados, mediante o qual o Ministério da Saúde fazia a aquisição de uma solução de rede local corporativa que seria similar à que foi licitada pelo Ministério das Comunicações (v. Ofício-SE-MC 1.853/2010, de 2/12/2010, alínea "c", peça 4, p. 3 e 5, peça 46, p. 6-7) .
No Ofício-DRCOM/DR/SFC/CGU-PR 33429/2012, a CGU, reformulando a Recomendação 005 da Constatação 001 do seu relatório de auditoria de acompanhamento, propôs que fossem apuradas as responsabilidades por essa realização da etapa de planejamento em momento posterior à elaboração do Termo de Referência para a contratação da solução de redes sociais (peça 12, p. 7) .
A Nota Técnica-COINF/CGTI/SPOA/SE-MC 005/2013 (peça 12, p. 5-138) , em resposta ao Ofício-DRCOM/DR/SFC/CGU-PR 33429/2012, informou, a respeito da recomendação mencionada no item anterior, que o planejamento foi anterior ao Termo de Referência, cuja elaboração não teria sido possível se assim não o fosse. Reconheceu, entretanto, que os modelos de artefatos da IN-STLI 4/2008 ainda estavam em fase de finalização de sua elaboração (entende-se, por ocasião da elaboração do Termo de Referência) e que só foram assinados pelas chefias da área após o encaminhamento do Termo de Referência. Acrescentou que, para enfrentar esse problema, houve a publicação da Norma Operacional 007/2012 [peça 12, p. 15-63], sobre o processo para a Aquisição de Produtos e Serviços de Tecnologia da Informação, utilizados no âmbito do Ministério das Comunicações, exigindo que todos os artefatos gerados e as informações e documentos recebidos e gerados durante todo o planejamento da contratação, subsidiarão a minuta do Termo de Referência ou Projeto Básico (item VII, "e", da referida norma operacional, peça 12, p. 8-9) .
Com a Nota Técnica-DRCOM/DR/SFC/CGU-PR 698/2015, de 5/5/2015, que tratou do Plano de Providências expedido pela CGU, houve alteração da citada Recomendação 005 da Constatação 001 do Relatório de Auditoria 201001133, de 12/1/2012 (v. Decisão 162/2017 do Corregedor do MCTIC, peça 51, p. 3-4) , considerando que os vícios constantes do processo de aquisição da solução de redes sociais ainda permaneceriam e, ainda, diante da impossibilidade de se apurar o que de fato teria ocorrido para que as impropriedades relacionadas tenham ocorrido, reiterou o comando de apuração de responsabilidade pela realização da etapa de planejamento em momento posterior à elaboração do Termo de Referência para a contratação da solução de redes sociais (peça 12, p. 9) .
	Em relação ao ocorrido, apresentou-se como uma das explicações o fato de que aquilo que teria havido foi a inserção dos documentos no processo fora da ordem, pois todas as fases necessárias teriam sido realizadas; isto é, os documentos tinham sido elaborados, apenas foram inseridos na ordem incorreta (Termo de interrogatório de César Ribeiro, pergunta 11, peça 31, p. 6) . Com efeito, em sua defesa, o Sr. José Luiz alegou que a ordem dos documentos no processo não seria relevante, frente aos princípios da razoabilidade e da celeridade processual (defesa do Sr. José Luiz, peça 45, p. 5-6) .
A tese da efetiva existência de um planejamento prévio, ainda que o processo de contratação não tenha sido documentado adequadamente, também pode ser extraída do depoimento do Sr. José Roberto Borges da Costa Leão, Assessor da Secretaria Executiva à época, para o qual houve planejamento prévio, pois o planejamento para a aquisição constava do PDTI de 31/8/2009 (termo de inquirição de testemunha de José Roberto Borges da Costa Leão, perguntas 5 e 7, peça 25, p. 3) . A comissão do PAD chegou a posicionar-se no sentido de considerar os fatos em apreço como falha formal, considerando essa anterioridade do PDTI ao Termo de Referência e que a juntada posterior dos documentos Análise de Viabilidade da Contratação, Estratégia da Contratação de Serviços de TIC, Plano de Sustentação da Contratação e Análise de Risco da Contratação teria sanado tal irregularidade (v. Termo de Instrução e de Indiciação, peça 35, p. 18, itens 40 e 41; v. tb. item 21 do Relatório Final do PAD 53900.050057/2015-67, de 30/5/2017, peça 48, p. 17) .
A possibilidade de ajuntada tardia da Análise da Viabilidade da Contratação e da Estratégia da Contratação, assim como do Plano de Sustentação da Contratação e da Análise de Risco da Contratação, em atendimento à orientação da Consultoria Jurídica teria suprido a exigência normativa prevista no art. 9º da IN SLTI/MPOG 4/2008, ter saneado o processo foi refutada pela Conjur por meio do Parecer-CONJUR/CGU/AGU 00037/2017, de 12/1/2017, que consignou que verificou-se a ausência de um planejamento prévio formalizado, sem atendimento dos requisitos técnicos exigidos na IN SLTI 4/2008, 
além de acarretar um maior risco de desperdício de recursos públicos com soluções possivelmente inadequadas às necessidades públicas concretas e específicas, certamente representou um empecilho ao exame pelos órgãos de controle competentes quanto à legalidade, economicidade, eficácia e eficiência da solução adotada pela Administração (Parecer-CONJUR-MC/00037/2017, peça 40, p. 22) .
	Ainda sobre esse planejamento prévio, o Sr. Elmar Febrônio de Souza, Chefe da Divisão de Recursos de Administração de Rede da Coordenação-Geral de Modernização e Informática, posteriormente denominada Coordenação-Geral de Tecnologia da Informação, informou que as reuniões com os setores demandantes que resultaram na proposta de Solução de Rede Social não eram formalizadas; não teve conhecimento da existência de estudo e avaliação e da possibilidade ou não de utilização de software gratuito, pois atuou precipuamente na revisão do termo de referência e também desconhecia a razão de o processo ter iniciado com esse termo (termo de inquirição de testemunha de Elmar Febrônio de Souza, perguntas 5, 6 e 8, peça 19, p. 3-4) .
	Concluiu-se, no PAD, que teria havido inobservância da IN-SLTI 4/2008, art. 3º, quanto à necessária antecedência do planejamento às contratações, sendo aquele harmonizado com o PDTI e alinhado à estratégia do órgão (v. transcrição em nota no Parecer APC/CGAA/CONJUR-MC/AGU 0837-2.16/2010, DE 1º/10/2010, peça 4, p. 8) ; art. 9º, inciso I, que estabelece a Análise de Viabilidade da Contratação como primeiro passo para o planejamento da contratação (v. transcrição do artigo em nota no Parecer-APC/CGA/CONJUR-MC/AGU 0837-2.16/2010, de 1º/10/2010, peça 4, p. 9) ; art. 10, inciso IV, alínea "c", o qual exige que na fase de análise de viabilidade da contratação sejam identificadas as diversas soluções que atendam às necessidades do órgão, considerando, dentre outras condições, a capacidade e alternativas do mercado, inclusive a existência de software livre ou software público; art. 10, § único, que indica a necessidade de a Análise de Viabilidade da Contratação ser aprovada e assinada pelo Requisitante do Serviço e pela Área de Tecnologia da Informação (v. item 26 do Relatório Final do PAD 53900.050057/2015-67, de 30/5/2017, peça 48, p. 18) . 
Análise
Como visto acima, o Termo de Referência, o qual se elabora a partir de elementos da fase de planejamento da contratação constantes dos documentos Análise de Viabilidade da Contratação, Estratégia da Contratação de Serviços de TIC, Plano de Sustentação da Contratação e Análise de Risco da Contratação foi encaminhado à CGRL, para abertura do processo de contratação, em data anterior (11/8/2010) à data de expedição dos documentos mencionados (7/9/2010) (v. item 52) . A condição foi explicitamente assumida pela administração do MC ao afirmar que os documentos concluídos em 7/9/2010 estavam em elaboração quando foi concluído o termo de referência (cf. item 57 acima) ; diante desse fato, não há como se entender que se tratou de uma simples alteração da ordem do arquivamento dos documentos (cf. sugerem as explicações mencionadas nos itens 59 e 60) , pois os documentos emitidos em 7/9/2010 não existiam, não haviam sido regularmente expedidos e subscritos pelos seu (s) responsável (is) quando da conclusão do termo de referência.
Como bem assentado pela consultoria jurídica do MC (Parecer-CONJUR/CGU/AGU 00037/2017, de 12/1/2017, cf. item 60.1) essa ausência de um planejamento prévio formalizado, sem atendimento dos requisitos técnicos exigidos na IN SLTI 4/2008, incrementou o risco de desperdício de recursos públicos. além de ter se constituído em um empecilho ao exame pelos órgãos de controle competentes quanto à legalidade, economicidade, eficácia e eficiência da solução adotada pela Administração.
	Assim, subtende-se a etapa de planejamento para a contratação de solução de rede social não foi cumprida nos termos das normas aplicáveis, considerando a ausência dos estudos técnicos preliminares devidos para fins de subsidiar a preparação do Termo de Referência, em desrespeito à Lei 8.666/93, art. 6º, inciso IX, que exige que os elementos necessários e suficientes para elaboração do projeto básico baseiem-se em indicações dos estudos técnicos preliminares (v. item 53.1) e à IN-SLTI 4/2008, art. 3º, quanto à necessária antecedência do planejamento às contratações, e art. 9º, inciso I, que estabelece a Análise de Viabilidade da Contratação como primeiro passo para o planejamento da contratação, colocando em risco o atendimento da necessidade do serviço público e a boa aplicação dos recursos alocados para essa contratação.
Irregularidade 4: ausência de estimativa do quantitativo de licenças a serem contratadas
A aquisição de licenças seria, inicialmente, realizada de forma paulatina, conforme se depreende do despacho exarado pelo então Coordenador-Geral de Tecnologia da Informação, em que asseverou que, apesar de a implantação modular ou por partes não permitir o conhecimento e domínio do universo que seria alcançado, permitiria a gestão, pelos técnicos do MC, "em meio à comunidade usuária, que irá dispor de interações com o processo, evitando o retrabalho, ganhando em qualidade e agilidade junto à comunidade usuária e beneficiada da sociedade" (despacho do Coordenador-Geral de Tecnologia da Informação emitido em outubro/2010, peça 46, p. 10, item 06) . A modulação permitiria um avanço gradativo da gestão, onerando o MC proporcionalmente ao universo beneficiado, sendo a opção mais segura por tratar cada área, cada programa e cada projeto isoladamente, permitindo avanços gradativos e crescentes e garantindo o domínio do ambiente "com um custo justo e crescente na proporção dos benefícios alcançados" (despacho do então Coordenador-Geral de Tecnologia da Informação César Ribeiro emitido em outubro/2010, peça 46, p. 10) .
O ex-servidor Regivaldo Silva Portela, na condição de Coordenador-Geral de Tecnologia da Informação - Substituto (durante as férias do titular César de Souza Ribeiro, no período de 24/11/2010 a 23/12/2010) , logo após homologação da contratação, solicitou, por meio do Memorando-CGTI/SPOA/SE-MC 023/2010, de 7/12/2010, a adesão à Ata de Registro de Preços para número ilimitado de usuários, assim como dos itens relacionados à implantação da solução, treinamento e suporte técnico - serviços técnicos de integração com sites e portais existentes e implementação de novas funcionalidades e serviços técnicos de operação e moderação de ambientes -, com a indicação dos itens e quantidades respectivas a serem contratadas, argumentando que tal contratação era ideal para dar mais celeridade ao processo de instalação e implantação do produto/serviço e adequá-lo aos portais e outros produtos utilizados pelo MC (Relatório Final do PAD 53900.050057/2015-67, de 21/9/2016, peça 39, p. 14-15, item 36; Relatório Final do PAD 53900.050057/2015-67, de 30/5/2017, peça 49, p. 5-6, 17-18, itens 57 e 87) .
	A Constatação 004 do Relatório de Auditoria de Acompanhamento da Gestão-CGU-PR 201001133 (peça 11, p. 15) cuidou do item 6.1.1.5 do Termo de Referência que caracterizou ter o MC não adotado, no mencionado termo, uma posição única quanto à contratação gradativa da solução, deixando claro que poderia vir a contratar ou não, o que caracterizaria a ausência de elementos técnicos objetivos que consubstanciassem a estimativa de quantitativo a ser contratado. Diante da possibilidade de contratar uma solução gradativa, deveria ter se produzido informações complementares acerca do prazo para a implementação dessa solução gradativa, bem como a estimativa do quantitativo a ser contratado em cada etapa da contratação registrada na Estratégia da Contratação, em atenção ao Decreto 3.931/2001 e à IN-SLTI 4/2008 (cf. Relatório de Auditoria de Acompanhamento da Gestão-CGU-PR 201001133, de 12/1/2012, peça 11, p. 16) .
	O Termo de Referência, contendo a justificativa para a adoção do SRP conforme previsão de entregas parceladas, não trouxe referência à previsão de entregas parceladas (Relatório de Auditoria de Acompanhamento da Gestão-CGU-PR 201001133, de 12/1/2012, Análise de Controle Interno, peça 11, p. 30) .
A CGU registrou que a análise do Processo no 53000.041065/2010-51 evidenciou a ausência de documentos que demonstrassem como foi realizado o levantamento do quantitativo de licenças, ainda que estimados, assim como não foi demonstrada a vinculação do objeto a ser contratado com os problemas descritos no item Descrição do Problema constante da Análise de Viabilidade da Contratação, assim como os ganhos eficiência que decorreriam dessa contratação, diante da falta de levantamento formal das necessidades das áreas finalísticas a informar a contratação em comento (Relatório de Auditoria de Acompanhamento da Gestão-CGU-PR 201001133, de 12/1/2012, Análise do Controle Interno, peça 11, p. 19) .
Trata-se de objeto quantificável, seja por estimativa, não sendo admissível, entretanto, a ausência das informações técnicas necessárias para que o mesmo fosse devidamente realizado, não sendo suficiente, como respondeu a CGTI, mencionar, genericamente, identificar como usuários dos sistemas contratados os "servidores responsáveis pelos programas e ações do Ministério das Comunicações". Tal falta de balizamento técnico para definição do quantitativo contratado redundaria na inobservância do art. 40, inciso I, da Lei 8.666/1993, que exige que o edital da licitação indique o objeto da licitação de forma sucinta e clara, do art. 9º, item I, do Decreto 3.391/2001 [3.931/2001], que estabelece a necessidade que o edital de licitação para registro de preços contemple a especificação/descrição do objeto, com elementos necessários e suficientes, com nível de precisão adequado, para a caracterização do bem ou serviço, inclusive definindo as respectivas unidades de medida usualmente adotadas, e do art. 14, inciso II, alínea "c", da IN-SLTI 4/2008, sobre a exigência de a fase Estratégia da Contratação do planejamento de aquisição de serviços de tecnologia da informação promover a indicação da quantificação ou estimativa prévia do volume de serviços demandados para comparação e controle (Relatório de Auditoria de Acompanhamento da Gestão-CGU-PR 201001133, de 12/1/2012, Análise do Controle Interno, peça 11, p. 19) .
Com efeito, a indefinição do objeto, continuou a CGU, observando o item 6.1.1 do Termo de Referência, se consubstancia na ausência de opção do MC sobre a adoção da contratação paulatina ou de um processo de implantação corporativo (Relatório de Auditoria de Acompanhamento da Gestão-CGU-PR 201001133, de 12/1/2012, Análise do Controle Interno, peça 11, p. 20) 
Ressaltou a CGU que, se havia intenção de possibilitar a adoção da solução paulatina, o gestor deveria ter informado o cronograma de implementação, assim como a estimativa do quantitativo a ser contratado em cada etapa da contratação, como observado no Acórdão 1558/2003-TCU-Plenário, item 9.3.11, que determinou a órgão público que, ao proceder a licitação de bens e serviços de informática, elaborasse previamente minucioso planejamento, em harmonia com o planejamento estratégico da unidade e com o seu plano diretor de informática, em que ficasse precisamente definido, dentro dos limites exigidos na Lei 8.666/1993, os produtos a serem adquiridos, sua quantidade e o prazo para entrega das parcelas, se houvesse entrega parcelada, com incorporação do resultado do planejamento detalhado que estabeleceu as especificações técnicas desses sistemas, baseado em estudos prévios e fundamentados nas necessidades dos usuários, seja incorporado ao projeto básico, nos termos do art. 6º, IX, e 7º da Lei nº 8.666/93, que deverá integrar o edital de licitação e o contrato (Relatório de Auditoria de Acompanhamento da Gestão-CGU-PR 201001133, de 12/1/2012, Análise do Controle Interno, peça 11, p. 20; item 9.3.11 descrito em combinação com o item 9.3.10 do mesmo acórdão) .
No Parecer-APC/CGAA/CONJUR-MC/AGU 0837 - 2.16/2010, de 1º/10/2010, houve questionamento jurídico sobre a aparente contradição para a justificativa da utilização do SRP, "uma vez que a impossibilidade de definir previamente o escopo da contratação ela precisa ter uma finalidade predefinida, ou seja, suprir uma demanda concreta da Administração" (peça 4, p. 8, item 5) , contradição diante da qual a CGTI informara que ela não existia, que talvez se tratasse de uma falha na explicação, pois o escopo era conhecido e identificado com a precisão necessária e suficiente, não sendo possível conhecer previamente, entretanto, a quantidade de usuários a utilizarem a ferramenta a contratar e, consequentemente, a quantidade de licenças respectiva (...) (Relatório de Auditoria de Acompanhamento da Gestão-CGU-PR 201001133, de 12/1/2012, Análise de Controle Interno, peça 11, p. 30) 
	Com visto no Quadro 1 do item 20.1, o Relatório de Auditoria de Acompanhamento da Gestão-CGU-PR 201001133 ensejou acompanhamento das recomendações, com estimativa de prejuízo na aquisição de número ilimitado de licenças no montante de R$ 2.178.500,00 e que, por meio da Nota Técnica-COINF/CGTI/SPOA/SE-MC 005/2013 (peça 12, p. 5-138) , em resposta ao citado ofício, o MC argumentou que o quantitativo de usuários chegara a 9.162, o que teria atendido à recomendação da CGU (v. item 20.2 acima) .
A CGU promoveu também a reformulação da Recomendação 005, para especificar comando para apuração da aquisição das licenças ilimitadas, mesmo em face à metodologia utilizada para compor o item 6.1.1.5 do Termo de Referência, cuja aquisição se daria de forma paulatina, com a possibilidade de posteriormente mudar para a solução corporativa, promovendo o pagamento apenas da diferença entre os valores desembolsados e o correspondente ao licenciamento corporativo (v. peça 12, p. 7) .
O MC esclareceu que a opção de aquisição de licenças ilimitadas baseou-se na previsão de demanda de utilização do produto pelos telecentros e rádios comunitárias, cujos volumes de usuários justificariam a aquisição deste formato de licenciamento, além da então existência de disponibilidade orçamentária para a aquisição, o que teria viabilizado "a escolha do modelo de licenciamento mais adequado à demanda prevista, eliminando custos administrativos futuros em novas adesões à ARP". Reiterou, ainda, que então 9162 usuários encontram-se ativos na Plataforma Minicom (v. peça 12, p. 65-137) , atingido o objetivo da contratação e inexistindo prejuízo ao erário (peça 12, p. 10) .
Como tratado anteriormente no item 25, alínea "f", a CGU emitiu um Plano de Providências consubstanciado na Nota Técnica-DRCOM/DR/SFC/CGU-PR 698/2015, de 5/5/2015 em que reformulou uma vez mais a Recomendação 005, entendendo que os vícios permaneciam e que não se sabia o que de fato tinha ocorrido, motivo pelo qual recomendava que se apurasse a responsabilidade pela aquisição das licenças ilimitadas, mesmo em face à metodologia utilizada para compor o item 6.1.1.5 do Termo de Referência, cuja aquisição se daria de forma paulatina, com a possibilidade de posteriormente mudar para a solução corporativa, promovendo o pagamento apenas da diferença entre os valores desembolsados e o correspondente ao licenciamento corporativo (v. tb. transcrição da posição da CGU na Decisão 162/2017 do Corregedor do MCTIC, peça 51, p. 3-4) .
A respeito da irregularidade correspondente à aquisição das licenças ilimitadas, a Comissão do PAD rememorou trecho do Voto do relator do Acórdão 1100/2007-TCU-Plenário, no qual se firma entendimento de que a regra disposta no art. 2º, inciso IV, do Decreto 3.931/2001 sobre a possibilidade de se adotar o sistema de registro de preços quando não for possível definir previamente o quantitativo a ser demandado, não é uma autorização para que a Administração não defina, ainda que de forma estimativa, as quantidades que poderão vir a ser adquiridas durante a validade da ata de registro de preços (v. Termo de Instrução e Indiciação, peça 35, p. 26, item 68) .
	Por sua vez, a CGTI/MC explicou que, tecnicamente, a regra do item 6.1.1 do Anexo 1 do Edital [Termo de Referência] objetivava não o parcelamento do objeto, mas uma contratação gradativa, com a implantação da Rede Social Corporativa no âmbito do próprio Ministe¿rio, que abrangeria o universo de aproximadamente 1.500 usuários e, em seguida, expandir sua utilização para um universo de 6.000 usuários, com a inclusão de grupos relacionados a projetos sob a administração do Ministério e os diversos setores onde são tratadas as áreas de atuação do Ministério. Em uma visão de médio prazo, conforme seja de interesse da Administração, disponibilizar aos cidadãos brasileiros para propiciar uma discussão contínua de temas ligados a¿ Comunicação em nosso País (esclarecimentos da CGTI de 15/9/2010, em resposta à Nota N. 01733 - 2.14/JBC/CGAA/CONJUR-MC/AGU, de 3/9/2010, transcritos Parecer-APC/CGAA/CONJUR-MC/AGU 0837-2.16/2010, de 1º/10/2010, peça 4, p. 8, item 8, e no Relatório Preliminar da Comissão do PAD, peça 16, p. 7, item 15) . 
	Análises feitas durante o processo de instrução destes autos relativizaram a questão ao dizer que a sugerida ocorrência de uma inicial aquisição paulatina e uma subsequente aquisição de licença corporativa, com número ilimitado de usuários, não excluía a possibilidade de aquisição imediata da licença corporativa, pois assim estava previsto na regra do item 6.1.1.2 do Termo de Referência, que indicava a realização do registro de prazo para atender "tanto a um processo de implantação paulatina quanto a um processo de implantação corporativo da rede social", e que, no caso da regra do item 6.1.1.5, havia a previsão de contratação do licenciamento ilimitado em consequência de uma eventual opção do MC pela contratação paulatina, o que levaria ao pagamento apenas da diferença entre os valores já desembolsados e o correspondente ao licenciamento corporativo (Parecer-CONJUR-MC/00037/2017, peça 40, p. 26, e no Relatório Final do PAD 53900.050057/2015-67, de 20/5/2017, peça 49, p. 1, item 49) .
A contratação imediata da solução corporativa para um número ilimitado de usuários, assim, não teria contrariado o Termo de Referência, uma vez que o item 6.1.1.5 previa atender tanto à contratação paulatina como à corporativa; a inobservância da norma, todavia, seria da regra do inciso IX do art. 6º da Lei nº 8.666/1993, quanto aos elementos necessários e suficientes, com nível de precisão adequado, para elaboração do projeto básico de uma licitação, e da regra do art. 14, inciso II, alínea "h", tendo em vista a ausência de elaboração do cronograma de execução física financeira exigida por essa regra na elaboração da Estratégia da Contratação (Parecer-CONJUR-MC/00037/2017, peça 40, p. 27) .
	A esse respeito, a Comissão do PAD anotou que a insuficiência de clareza e de precisão no Termo de Referência [acerca de qual seria a forma de contratação que ocorreria imediatamente após o certame, se paulatina ou corporativa] poderia, em tese, ter influenciado na seleção da proposta mais vantajosa para a Administração (item 52 do Relatório Final do PAD 53900.050057/2015-67, de 30/5/2017, peça 49, p. 4) ; ainda, que a aquisição pelo Sistema de Registo de Preços não prescindia a elaboração de cronograma de execução física e financeira (item 55 do Relatório Final do PAD 53900.050057/2015-67, de 30/5/2017, peça 49, p. 5) .
Por outro lado, a decisão do Sr. Regivaldo Silva Portela que ensejou a primeira contratação não foi acompanhada de justificativas e/ou documentos comprobatórios da vantajosidade em se adquirir, inicialmente, o número ilimitado de licenças, nem de que essa opção de contratação seria a ideal para dar celeridade no processo de instalação e implantação do serviço (cf. mencionado no item 65 acima) , considerando que o processo só apresentava motivação para a contratação de aquisição de licenças de forma paulatina (Relatório Final do PAD 53900.050057/2015-67, de 21/9/2016, peça 39, p. 15, item 37; Relatório Final do PAD 53900.050057/2015-67, de 30/5/2017, peça 49, p. 6, 18 e 19, itens 58, 88 e 91; v. tb. defesa de César, peça 37, p. 12) .
Segundo o depoente Gustavo Vieira de Macedo, Analista de TI da CGTI (fiscal do contrato, que chegou a exercer o cargo de Coordenador de Informática) , durante o período que foi Coordenador, o contrato estava em execução, sendo a ferramenta disponibilizada pela empresa como previsto no contrato, seguindo cronograma acertado com a área fim para implantação superior a 10 mil usuários, tendo havido uma interrupção contratual pela Secretaria Executiva para obtenção de parecer da área de controle sobre o contrato, sendo retomado após isso (termo de inquirição de testemunha de Gustavo Vieira de Macedo, perguntas 1, 2, 5, 7, peça 17, p. 2-3) .
O Sr. César também buscou trazer esclarecimentos sobre a questão do número ilimitado de licenças por ocasião do seu interrogatório. Ele informou que o quantitativo teria sido identificado nas reuniões preparatórias com as áreas demandantes e que só os telecentros, com aproximadamente 7.000 pontos, já justificariam o quantitativo (Termo de interrogatório de César Ribeiro, pergunta 12, peça 31, p. 6) . O fato de o Termo de Referência prever tanto um processo de implantação paulatina quanto um processo de implantação corporativa teria decorrido da diversidade dos serviços e das necessidades de cada área a ser beneficiada com a plataforma, ajustando-se a contratação a cada uma, adotando-se um ou outro procedimento, cuja implantação, em seu entender, "não geraria impacto financeiro ao processo" (Termo de interrogatório de César Ribeiro, perguntas 13 e 16, peça 31, p. 6, 7-8) . A opção pela aquisição ilimitada de licenças, continuou, teria sido baseada na identificação do fato de que quantidade de usuários necessários ao atendimento das diversas Secretarias já justificava esse tipo de contratação o que teria trazido ao projeto a economicidade prevista na escala de preços do edital para implantação paulatina (Termo de interrogatório de César Ribeiro, pergunta 15, peça 31, p. 7) .
O defendente César rememorou, em acréscimo, que as regras do termo de referência permitiam que a contratação poderia se dar gradativamente ou de forma imediata e que a contratação foi planejada para que fosse feito um escalonamento da contratação de acordo com as necessidades da administração e de acordo com a disponibilidade das áreas demandantes. A ata de registro de preços teria trazido essa inovação ao gestor público de poder se planejar nas aquisições de bens e serviços, permitindo uma escolha da opção em momento futuro. Enfim, a contratação da solução de Rede Social foi baseada nas demandas das áreas finalísticas, nos recursos orçamentários disponíveis e no interesse da Administração (defesa de César, peça 37, p. 12; v. tb. defesa do Sr. José Luiz, peça 45, p. 19-20; defesa de Fernando, peça 47, p. 20; v. tb. defesa citada no item 54 do Relatório Final do PAD 53900.050057/2015-67, de 30/5/2017, peça 49, p. 4) .
Disse, ainda, o defendente, que o universo de usuários era superior a 7.000, o que demandaria, de imediato, o licenciamento corporativo. Por falta de disponibilidade orçamentária, não se modelou uma solução unicamente corporativa (defesa de César, peça 37, p. 12; v. tb. defesa do Sr. José Luiz, peça 45, p. 20) .
	O Sr. César informou, ainda, que os cronogramas seriam elaborados segundo as necessidades de cada área demandante por ocasião da implantação da solução de implantação paulatina (Termo de interrogatório do Sr. César, pergunta 14, peça 31, p. 7) .
	Em outro momento, o Sr. César complementou com a informação de que a ideia inicial era de aquisição paulatina em razão das limitações orçamentárias, mas teria ocorrido a disponibilização orçamentária no final do ano suficiente para a aquisição da solução completa e assim se fez, por demanda da COINF, a qual foi subscrita pelo ex-servidor Regivaldo (Complementação de informações do Sr. César de Souza Ribeiro de 21/3/2016, peça 34) . 
No mesmo sentido, o Sr. José Luiz informou, em interrogatório, que a aquisição de licenças "de forma integral" ocorreu pela necessidade de atender às áreas finalísticas e pela "disponibilidade orçamentaria favorável" e que acreditava que o custo das solução integral era o mesmo da paulatina e, "naquele momento os recursos estavam disponíveis" (Termo de interrogatório de José Luiz Martins Durço de 8/3/2016, peça 34, p. 4) .
A Comissão do PAD asseverou que irregularidade concernente à aquisição de licenças ilimitadas possuiria relação direta com os eventuais prejuízos indicados pela CGU por meio do Relatório de Recomendações - Posição do Sistema Monitor em 4/4/2016 (item 56 do Relatório Final do PAD 53900.050057/2015-67, de 21/9/2016, peça 39) .
	A consultoria jurídica do MC, por sua vez, sugeriu a inadequação da conclusão de que o único fator causador do dano foi a aquisição de licenças ilimitadas, não tendo relevância os demais fatores mencionados na Recomendação 137503, e entendeu por pertinente que houvesse manifestação da área técnica competente a respeito dessa apuração de dano (Parecer-CONJUR- MCTIC/CGU/AGU 00391/2018, de 12/4/2018, peça 59, p. 5, item 8) .
Registre-se que, para fins de execução do contrato no modelo de aquisição de número ilimitado de licenças, foi proposta pelo então responsável pela Coordenação-Geral de Tecnologia da Informação-Substituto, Sr. Regivaldo da Silva Portela, em 7/12/2010, por meio do citado Memorando 023/2010, a adesão parcial aos itens 3 (uma plataforma corporativa para número ilimitado de usuários por R$ 2.950.000,00) , 6 (um serviço de implantação de plataforma corporativa para número ilimitado de usuários por R$ 250.000,00) , 7 (30 unidades de serviço de treinamento para 30 turmas com 15 servidores cada por R$ 120.000,00) , 10 (24 unidades de suporte técnico e manutenção de plataforma corporativa para número ilimitado de usuários por R$ 864.000,00) , 11 (500 unidades de suporte técnico de integração com sites e portais existentes e implantação de funcionalidades, por R$ 85.000,00) e 12 (1.000 unidades de suporte técnico de apoio a operação e moderação de ambientes por R$ 45.000,00) do referido registro de preços (Relatório Preliminar da Comissão do PAD, peça 16, p. 13 e 14, itens 28 e 30) .
	Em 25/5/2011, a Coordenação de Informática solicitou, por intermédio do Memorando-COINF/CGTI/SPOA/SE-MC 021/2011, complementação da aquisição dos itens 11 e 12 do registro de preços: 4.500 unidades do item 11 por R$ 765.000,00, e 11.000 unidades por R$ 495.000,00 (Relatório Preliminar da Comissão do PAD, peça 16, p. 15, itens 37 e 38) , ensejando a celebração, em 19/7/2011, de um segundo contrato (Contrato Administrativo 014/2011-MC) , no valor de R$ 1.260.000,00 (Relatório Preliminar da Comissão do PAD, peça 16, p. 15, item 39) .
Análise
	No que disse respeito à forma de licenciamento, o Termo de Referência da licitação em comento definiu que (v. Relatório Final do PAD 53900.050057/2015-67, de 20/5/2017, peça 49, p. 2-3, item 50) :
6.1.1. FORMA DE LICENCIAMENTO
6.1.1.1. A solução deverá ser licenciada de acordo com o número de usuários definidos para a rede social.
6.1.1.2. Visando atender tanto a um processo de implantação paulatina quanto a um processo de implantação corporativo da rede social, deverá ser realizado o registro de preços das seguintes forma de licenciamento:
6.1.1.3. Licenciamento por número de usuários: deverá ser cotada a solução com plataforma que contemple um número inicial de 1000 usuários e mais o valor unitário por usuário para um quantitativo de 5000 licenças adicionais e poderão vir a ser contratadas gradativamente.
6.1.1.4. Licenciamento corporativo: corresponde a uma licença que não possui restrições quanto ao número de usuários registrados.
6.1.1.5. Caso o Ministério opte pela contratação paulatina e posteriormente tenha interesse pelo licenciamento corporativo, deverá promover o pagamento apenas da diferença entre os valores já desembolsados e o correspondente ao licenciamento corporativo (grifamos) .
A presença de duas alternativas para contratação das licenças no termo de referência (item 6.1.1.5) foi que ensejou o apontamento de irregularidade da CGU a qual considerou a existência dessa alternativa como um indício da ausência de elementos técnicos objetivos que consubstanciassem a estimativa de quantitativo a ser contratado. Além disso, houve falha na composição do termo devido à ausência de informações complementares, sob a forma de um cronograma de implementação, acerca do prazo para a implementação dessa solução gradativa, bem como a estimativa do quantitativo a ser contratado em cada etapa da contratação registrada na Estratégia da Contratação, em atenção ao Decreto 3.931/2001 e à IN-SLTI 4/2008 (v. itens 66 e 67.3) .
Como indicado no item 64, havia uma indicação inicial de que 	a aquisição de licenças seria realizada de forma paulatina. No entanto, o que se concretizou foi a adesão à Ata de Registro de Preços para número ilimitado de usuários (v. item 65) a qual não foi acompanhada de justificativas e/ou documentos comprobatórios da vantajosidade dessa opção (cf. item 73.1.3) .
Além da duplicidade de forma de contratação de licenciamento (indefinição do objeto da contratação) e das lacunas no termo de referência sobre a implantação gradual a CGU também apontou a ausência de documentos que demonstrassem como foi realizado o levantamento do quantitativo de licenças (itens 67 e 67.2) . A propósito, especialmente em relação à indefinição do objeto, relevante e o apontamento que tal situação poderia, em tese, ter influenciado na seleção da proposta mais vantajosa para a Administração, como apontou a Comissão do PAD (item 73.1.2) .
Os esclarecimentos do órgão e dos responsáveis trazem explicações sem fundamento documental, por ausência de apresentação de estudos técnicos que subsidiassem tais argumentos e de tais estudos existiam e informaram, não só a produção do termo de referência, como a decisão que definiu a opção a ser utilizada (v. itens 70 e 75.1.3) .
Como tratado nos itens 67.1, 72 e 73.1.1, a indefinição do objeto por falta de balizamento técnico para definição do quantitativo contratado e a incompletude de informação do edital sobre a regras para implementação de ambas as opções, se tidas por legítimas e factíveis, constituíram-se em descumprimento da Lei 8.666/1993, art. 6º, inciso IX, quanto aos elementos necessários e suficientes, com nível de precisão adequado, para elaboração do projeto básico de uma licitação; art. 40, inciso I, que exige que o edital da licitação indique o objeto da licitação de forma sucinta e clara; do Decreto 3.931/2001, art. 9º, item I, que estabelece a necessidade que o edital de licitação para registro de preços contemple a especificação/descrição do objeto, com elementos necessários e suficientes, com nível de precisão adequado, para a caracterização do bem ou serviço, inclusive definindo as respectivas unidades de medida usualmente adotadas, e da IN-SLTI 4/2008, art. 14, inciso II, alínea "c", sobre a exigência de a fase Estratégia da Contratação do planejamento de aquisição de serviços de tecnologia da informação promover a indicação da quantificação ou estimativa prévia do volume de serviços demandados para comparação e controle e "h", tendo em vista a ausência de elaboração do cronograma de execução física financeira exigida por essa regra na elaboração da Estratégia da Contratação, permitindo concluir pela efetiva ausência de estimativa do quantitativo de licenças a serem contratadas em virtude da aquisição em apreço.
Irregularidade 5: utilização do Sistema de Registro de Preços em desacordo com o então vigente Decreto 3.931, de 19/9/2001
A CGU ressaltou na Constatação 005 de seu relatório de auditoria que a modalidade realizada para a licitação foi pregão eletrônico pelo Sistema de Registro de Preços (SRP) , do tipo menor valor global (Relatório de Auditoria de Acompanhamento da Gestão-CGU-PR 201001133, de 12/1/2012, peça 11, p. 21) .
A CGU concluiu que a adoção do Sistema de Registro de Preços teria tido como objetivo viabilizar, perante uma indefinição do ponto de vista orçamentário, a realização de certame mesmo estando ausente a definição das necessidades reais a serem atendidas e a devida estimativa de quantitativos reais balizados em dados robustos (Relatório de Auditoria de Acompanhamento da Gestão-CGU-PR 201001133, de 12/1/2012, Análise do Controle Interno, peça 11, p. 21) .
Houve a expedição de recomendação da CGU, quanto a este ponto, no sentido de que, em adoção de Registro de Preço, o MC definisse, em conjunto com as áreas clientes/requisitantes, mesmo que seja de forma estimativa, o quantitativo a ser contratado durante a validade da Ata de Registro de Preços (Recomendação 001, Relatório de Auditoria de Acompanhamento da Gestão-CGU-PR 201001133, de 12/1/2012, peça 11, p. 21) . 
A consultoria jurídica do MC solicitou informações sobre o recurso ao SRP durante o processo de contratação, mas a CGU verificou que o processo não foi encaminhado novamente àquela Consultoria Jurídica para a verificação da adequada utilização do SRP com base nas justificativas elaboradas. Essas justificativas foram encaminhadas em 8/10/2010 à Coordenação-Geral de Recursos Logísticos que deu seguimento ao processo. Quando o processo chegou ao Subsecretário de Planejamento, Orçamento e Administração para conhecimento, ele assumiu que as exigências contidas no Parecer-APC/CGAA/CONJUR-MC/AGU 0837 - 2.16/2010 haviam sido atendidas (Relatório de Auditoria de Acompanhamento da Gestão-CGU-PR 201001133, de 12/1/2012, peça 11, p. 24) .
A CGU concluiu, então, em seu relatório, que a CGTI não esclareceu devidamente a adoção do SRP, pois o art. 2º, inciso IV, do então vigente Decreto 3.931/2001 dispõe sobre a possibilidade de utilização do Sistema de Registro de Preços quando, pela natureza do objeto, não fosse possível definir previamente o quantitativo a ser demandado pela Administração. A CGTI teria realizado, incialmente, uma estimativa de 1.500 usuários e de 6.000 usuários posteriormente, sem apresentação de dados providos pelas áreas finalísticas, tornando essas estimativas inconsistentes (Relatório de Auditoria de Acompanhamento da Gestão-CGU-PR 201001133, de 12/1/2012, peça 11, p. 24) .
	Em adendo, a CGU ressalvou que o parágrafo único do art. 2º do Decreto 3.931/2001 dispõe que o SRP poderia ser realizado para contratação de bens e serviços de informática, desde que devidamente justificada e caracterizada a vantagem econômica. Quanto à caracterização dessa vantagem, a CGTI mencionou que a realização de um processo que permitisse um modelo de implantação gradual dos serviços, certamente geraria economicidade na contratação, pois as licitantes teriam a perspectiva de um projeto "de maior envergadura", mas não demonstrou nos autos a economicidade que seria gerada pela contratação, considerando que tal solução, por si só, não garantiria necessariamente a proposta mais vantajosa, no que se refere à economicidade da licitação, até porque, no caso concreto, caso o gestor resolvesse mudar da solução 1 para a solução 2, devido à indefinição do objeto, ele estaria contratando uma solução que não necessariamente seria a opção economicamente mais vantajosa para a Administração (Relatório de Auditoria de Acompanhamento da Gestão-CGU-PR 201001133, de 12/1/2012, peça 11, p. 25 e 27) .
	Ainda que o gestor, inicialmente, tenha justificado a adesão ao SRP com fundamento nos arts. 1° e 2° do Decreto 3.931/2001, a consultoria jurídica, por meio da Nota-JBC/CGAA/CONJUR-MC/AGU 1733 - 2.14/2010, de 3/9/2010, informou que "as plataformas da solução correspondem a uma unidade apenas, o que, aparentemente, inviabilizaria a divisão do objeto do contrato em parcelas". Os esclarecimentos apresentados posteriormente pela CGTI à Conjur, datados de 13/9/2010, informaram que a justificativa enquadrar-se-ia mais adequadamente no inciso IV do art. 2° do supracitado Decreto, em virtude da impossibilidade de definir previamente o escopo dos serviços a serem contratados pela Administração (Relatório de Auditoria de Acompanhamento da Gestão-CGU-PR 201001133, de 12/1/2012, Análise de Controle Interno, peça 11, p. 30) .
	A CGU entendeu que a resposta do gestor à Solicitação de Auditoria-CGU 201001133/001, de 16/12/2010, em que reiterou, por meio do Oficio-CGRL/SPOA/SE-MC 495/2010, de 24/12/2010, que "o Termo de Referência em questão atende o disposto dos incisos II e IV" contrariou novamente o posicionamento da CONJUR sobre a aplicabilidade do Decreto 3.931/2001. A CGU ressaltou que o processo não retornou a¿ CONJUR para a avaliação do atendimento ao disposto no [art. 9º], incisos II e IV, do Decreto 3.931/2001 (Relatório de Auditoria de Acompanhamento da Gestão-CGU-PR 201001133, de 12/1/2012, Análise de Controle Interno, peça 11, p. 31) .
Quanto à vantajosidade, registrou a CGU que o modelo adotado com subdivisão do objeto no Termo de Referência em 3 itens não garantiria necessariamente a proposta mais vantajosa, pois o critério utilizado foi o do menor preço global (Relatório de Auditoria de Acompanhamento da Gestão-CGU-PR 201001133, de 12/1/2012, Análise de Controle Interno, peça 11, p. 31) .
O argumento do gestor de que a aquisição parcelada e gradativa, de acordo com a necessidade e disponibilidade da administração, caracterizaria uma vantagem econômica foi visto pela CGU mais como uma conveniência da Administração do que uma vantagem econômica que se evidenciaria em um modelo que fomentasse o menor preço, exemplificando o caso de uma aquisição convencional por pregão, "em que os fornecedores teriam ciência do número exato de licenças a serem vendidas e do cronograma de prestação de serviço, de forma a poderem estimar com um grau maior de segurança seus custos e reduzir os riscos associados" (Relatório de Auditoria de Acompanhamento da Gestão-CGU-PR 201001133, de 12/1/2012, Análise de Controle Interno, peça 11, p. 31) .
	A propósito, frisou a CGU, os argumentos acerca da vantagem econômica foram apresentados após a realização do certame licitatório, o que implica que a adesão ao SRP não foi efetivamente justificada nos autos do processo, nos termos exigidos no parágrafo único do art. 2º do Decreto 3.931/2001 que condiciona o uso do SRP para a contratação de bens e serviços de informática à caracterização da vantagem econômica mediante apresentação de justificativas (Relatório de Auditoria de Acompanhamento da Gestão-CGU-PR 201001133, de 12/1/2012, Análise de Controle Interno, peça 11, p. 31) .
Referida constatação resultou em recomendação para que o MC submetesse toda e qualquer alteração do procedimento licitatório à Unidade Jurídica respectiva e para que apurasse os fatos relatados (Recomendações 001 e 002 - Relatório de Auditoria de Acompanhamento da Gestão-CGU-PR 201001133, de 12/1/2012, peça 11, p. 31 e 32) .
Por ocasião do encaminhamento do Ofício-DRCOM/DR/SFC/CGU-PR 33429/2012, com manifestação sobre as providências até então adotadas pelo MC, houve reformulação da Recomendação 005 do Relatório de Auditoria de Acompanhamento da Gestão-CGU-PR 201001133 para a caracterização, como irregularidade, da ausência de comprovação da economicidade da solução de Redes Sociais para a utilização do Sistema de Registro de Preços, além da ausência de aprovação prévia da solução pela CONJUR, como previsto no art. 38, parágrafo único, da Lei 8.666/1993.
	Em resposta ao comunicado do CGU com a reformulação da Recomendação 005 no que diz respeito à irregularidade tratada neste tópico, o MC, por meio da Nota Técnica-COINF/CGTI/SPOA/SE-MC 005/2013 (peça 12, p. 5-138) , insistiu ter adotado o SRP por conta do art. 2º, inciso IV, do referido decreto que possibilita a adoção desse sistema nas situações em que a natureza do objeto não possibilita definir previamente o quantitativo a ser demandado pela Administração, não tendo sido essa escolha fundada, então, no critério da economicidade (peça 12, p. 9) .
Reconheceu que não houve aprovação da Conjur, pois houve entendimento que o processo, já tendo passado por aquele setor, não teria de necessariamente voltar para ele. Acrescentou que a Norma Operacional 007/2012 do MC foi editada com regras para mitigar essa falha também, com a exigência formal de aprovação do termo de referência pela área jurídica (peça 12, p. 9-10) .
	Por ocasião do Plano de Providências, consubstanciado na Nota Técnica-DRCOM/DR/SFC/CGU-PR 698/2015, de 5/5/2015, foi alterada a Recomendação 005 da Constatação 001 do Relatório de Auditoria 201001133 e estabelecida a irregularidade pela ausência de comprovação da economicidade da solução de Redes Sociais para a utilização do Sistema de Registro de Preços, além da ausência de aprovação prévia da solução pela CONJUR, como exigido no art. 38, parágrafo único da lei 8.666/1993 (v. Decisão 162/2017 do Corregedor do MCTIC, peça 51, p. 3-4) .
Análise
A adoção do Sistema de Registro de Preços para contratação de bens e serviços de informática é medida excepcional, tendo em vista que o parágrafo único do art. 2º do então vigente Decreto 3.931/2001 condicionava essa adoção à existência de justificativa e à caracterização de vantagem econômica nessa opção (v. item 88.1) ou, em outra perspectiva, no dizer do art. 2º, inciso IV, do mesmo decreto, quando, pela natureza do objeto, não fosse possível definir previamente o quantitativo a ser demandado pela Administração (cf. itens 88 e 94) .
O MC, por sua vez, não demonstrou nos autos a economicidade que seria gerada pela contratação, considerando que a norma não a admite de pronto, exige que seja demonstrada, o que não ocorreu (v. itens 88.1 e 91.1) .
Quanto a possibilidade de suporte no outro fundamento jurídico (art. 2º, IV, Decreto 3.931/2001) , a administração do MC não apresentou dados oriundos das áreas finalísticas que dessem suporte ao entendimento pela impossibilidade de definir previamente o quantitativo a ser demandado pela Administração (v. item 88) .
Diante dessa ausência de suporte fático e teórico para a escolha do Sistema de Registro de Preços, adquiriu relevância e característica de causa motriz da decisão o objetivo de viabilizar, perante uma indefinição do ponto de vista orçamentário, a realização de certame (cf. item 85) , considerando que o § 4º do art. 25 da Lei 8.666/1993 prevê que a existência de preços registrados não obriga a Administração a firmar as contratações que deles poderão advir, ficando-lhe facultada a utilização de outros meios, respeitada a legislação relativa às licitações, sendo assegurado ao beneficiário do registro preferência em igualdade de condições; no caso, não se tratava de buscar uma condição jurídica para exercício da opção que o orçamento permitisse e não o registro formal de preços relativos à prestação de serviços para contratações futuras, como previsto no art. 1º, inciso I, do Decreto 3.931/2001, em desvirtuamento do sistema de registro de preços, até porque a própria ideia da solução de Rede Social antagoniza com os fundamentos do Sistema de Registro de preço em que se escolhe as melhores cotações, não importa qual seja o fornecedor, o que prejudicaria a unidade no fornecimento de um serviço com caraterística de sistema.
Desse modo, aplicar-se-ia ao caso a realização da aquisição por meio de pregão de procedimento convencional (cf. item 91.1) para aquisição de quantia certa, aferido o menor preço ofertado por fornecedor, nos termos do art. 2º, § 2º, do Decreto 5.450, de 31/5/2005. Assim sendo, não houve respeito à regra prevista no então Decreto 3.931/2001, art. 2º, parágrafo único, que condicionava a adoção do SRP à existência de justificativa e à caracterização de vantagem econômica nem à regra do art. 2º, inciso IV, do mesmo decreto, quanto à possibilidade de adoção do SRP tendo em vista a impossibilidade de definir previamente o quantitativo a ser demandado pela Administração.
	No que diz respeito à ausência de aprovação prévia da solução pela CONJUR (cf. item 95) , o Parecer-APC/CGAA/CONJUR-MC/AGU 0837 - 2.16/2010 que apreciou a minuta do edital de licitação com sugestões de modificações adotou posição complacente a esse respeito ao proferir entendimento que se suas orientações fossem seguidas poder-se-ia proceder a abertura do processo licitatório, admitindo a interpretação de que não precisaria retornar para nova apreciação. Tendo em vista a imprecisão do procedimento sugerido, entende-se não ter havido inobservância da regra do art. 38, § único, da Lei 8.666/1993 nesse caso específico, uma vez que o processo havia tramitado pela área jurídica respectiva para fins de seu pronunciamento.
Da responsabilidade
O tomador de contas indicou os Srs. César de Souza Ribeiro, ex-coordenador-geral de Tecnologia da Informação do então Ministério das Comunicações, José Luiz Martins Durço, ex-subsecretário de Planejamento, Orçamento e Administração Substituto do então Ministério das Comunicações, e Regivaldo da Silva Portela, ex-coordenador-geral de Tecnologia da Informação - Substituto do então Ministério das Comunicações, na condição de gestores dos recursos, como responsáveis (Relatório de TCE n° 6/2018, de 21/9/2018, peça 72, p. 2, item 2) .
Considerações gerais
A Conjur apontou que a ciência das irregularidades só teria sido dado por ocasião da recepção do Ofício DRCOM/DR/SFC/CGU-PR 1610/2010, de 20/1/2012 (Relatório Final do PAD 53900.050057/2015-67, de 21/9/2016, peça 39, p. 2, item 2; Parecer-CONJUR-MCTIC/CGU/AGU 00688/2017, de 20/6/2017, peça 50, p. 35, item 77) que teria sido recebido no MC em 2/2/2012 (cf. item 13 do Relatório Final de PAD 53900.050057/2015-67, de 30/5/2017, peça 48, p. 6, item 13) .
César de Souza Ribeiro
O Sr. César seria responsável por todas as irregularidades caracterizadas nesta instrução por ter participado da elaboração da maioria dos documentos relativos a contratação da Solução de Rede Social (Relatório de TCE, peça 72, p. 4-5, item 22) e por ter infringido o art. 14, inc. II, "h", da IN-SLTI 4/2008 o qual disciplina que a Estratégia da Contratação deve incluir a elaboração de um cronograma de execução física e financeira (v. Parecer-CONJUR-MC/00037/2017, peça 40, p. 27; responsabilização de César, item 98, "A", alínea "e", do Relatório Final do PAD 53900.050057/2015-67, de 30/5/2017, peça 49, p. 23) .
Tal responsabilidade decorreria da própria atribuição do cargo de coordenador-geral de Tecnologia da Informação do Ministério das Comunicações que ele ocupava, cabendo-lhe "planejar, coordenar e acompanhar as ações relativas à tecnologia da informação, no âmbito do Ministério, em consonância com as orientações, normas e diretrizes emanadas dos órgãos competentes" (cf. art. 80, inc. I do Regimento Interno do MC, com a redação dada pela Portaria/MC nº 401, de 4/5/2010) e, assim, editar o respectivo cronograma de execução física e financeira do Termo de Referência (Parecer-CONJUR-MCTIC/CGU/AGU 00688/2017, de 20/6/2017, peça 50, p. 23) .
	O Sr. César foi responsabilizado também por ter sido o responsável pela elaboração do item 6.1.1 do Termo de Referência, gerando a indefinição quanto ao cronograma físico e financeiro da contratação a ele correspondente, em desconformidade com o art. 14, inciso II, alínea "h", da IN/SLTI 4/2008 (indica ver o art. 80, inciso I, da Portaria/MC 401, de 4/5/2010 para corroborar essa responsabilização) e por ter contribuído para a consumação do eventual dano, pois se só existisse, no Termo de Referência, a possibilidade de contratação paulatina, conforme cronograma, a contratação de aquisição ilimitada de licenças não teria ocorrido (v. Parecer-CONJUR-MCTIC/CGU/AGU 00391/2018, de 12/4/2018, peça 59, p. 5, item 9) .
A propósito, 	foi o ex-servidor César de Souza Ribeiro, então coordenador-geral de Tecnologia da Informação, o responsável pela emissão de despacho em que manifestava, ainda durante o processo de contratação, que a implantação modular ou por parte seria mais segura, com a oneração proporcional ao universo beneficiado e com um custo justo e crescente (item 89 do Relatório Final de PAD 53900.050057/2015-67, de 30/5/2017, peça 49, p. 18-19; v. tb. item 90 do Relatório Final de PAD 53900.050057/2015-67, de 30/5/2017, peça 49, p. 19) .
José Luiz Martins Durço
O Sr. José Luiz Martins Durço foi o responsável pela homologação do Pregão Eletrônico 028/2010-MC, na qualidade de Subsecretário de Planejamento, Orçamento e Gestão - Substituto, em 3/12/2010 (Relatório Preliminar da Comissão do PAD de 12/11/2015, peça 16, p. 25, item 79) .
Registre-se que, no dia anterior ao da homologação da licitação (2/12/2010) , a Secretaria-Executiva havia encaminhado à Controladoria-Geral da União, por meio do Ofício-SE/MC 1.853/2010, esclarecimentos a respeito das solicitações de auditoria (Relatório Preliminar da Comissão do PAD de 12/11/2015, peça 16, p. 25, item 80) .
Jose Luiz Martins Durço, enquanto subsecretário de Planejamento, Orçamento e Administração Substituto do Ministério das Comunicações, foi também responsável pelo encaminhamento da Solicitação de Auditoria 242228/013, de 24/11/2010, nessa mesma data, a¿ Assessoria Especial de Controle Interno, com o despacho para que fosse atendida (Relatório Preliminar da Comissão do PAD de 12/11/2015, peça 16, p. 26, item 81) . Consignou-se, então, que ele teve conhecimento dos questionamentos apresentados pela Controladoria-Geral da União e, ainda assim, decidiu homologar o pregão em apreço, tendo sido responsabilizado, assim, pelas falhas a esse pregão associadas (v. Relatório Preliminar da Comissão do PAD de 12/11/2015, peça 16, p. 26, item 82) .
Tal conhecimento foi confirmando no interrogatório dele feito em 8/3/2016, quando o Sr. José Luiz informou ter tido conhecimento do Relatório de Auditoria-CGU 201001133, especialmente da recomendação 137503 (Termo de interrogatório de José Luiz Martins Durço, peça 33, p. 1-2) .
Foi justificado que a assinatura da homologação da licitação e do respectivo contrato somente ocorreram após as justificativas apresentadas pelo então coordenador-geral de Tecnologia da Informação Substituto, Sr. Regivaldo Silva Portela e que a autorização da abertura da licitação estava condicionada ao atendimento das recomendações da Consultoria Jurídica do MC expressas no Parecer-APC/CGAA/CONJUR-MC/AGU 0837 - 2.16/2010 (Despacho do Secretário Executivo de 5/10/2010, peça 46, p. 8) , condições que teriam sido atendidas.
Foi registrado, também, indicação de parecer jurídico em que se explicitou que a jurisprudência do TCU atribui responsabilidade solidária da autoridade homologadora do certame pela legalidade de todo o procedimento licitatório (de forma integral, em revisão à regularidade de todo o procedimento, Ac. 2133/2016-1C, 3294/2014-P, 2659/2014-P) , com exceção dos casos de vícios ocultos, de difícil percepção (Acórdãos-TCU 91/2017-P, 8744/2016-2C, 1526/2016-P, 1018/2015-P: v. item 74 do Parecer-CONJUR-MCTIC/CGU/AGU 00688/2017, de 20/6/2017, peça 50, p. 36) . 
Considerando a natureza jurídica e a abrangência do ato de homologação, caberia, no dizer da consultoria jurídica, ao Sr. José Luiz, o controle de legalidade de todo o certame, inclusive de sua fase interna, tendo havido desconsideração das possíveis irregularidades apontadas pela Controladoria-Geral da União e evitado homologação de procedimento licitatório com vícios de planejamento (Parecer-CONJUR-MC 00037/2017, peça 40, p. 33) , ainda que tenha confiado em manifestação técnica precedente, considerando o fato de tratar-se da homologação de procedimento licitatório concebido com vícios na fase de planejamento (Parecer-CONJUR-MC 00037/2017, peça 40, p. 33) .
Em defesa, O Sr. José Luiz informou que os pedidos da CGU foram solicitações de informações ou de esclarecimentos de ordem formal (itens 2 e 3 de despacho do Coordenador-Geral de Recursos Logísticos, peça 46, p. 1) , e não de suspensão do processo licitatório (v. item 68 do Relatório Final do PAD 53900.050057/2015-67, de 30/5/2017, peça 49, p. 11, e Parecer-CONJUR-MCTIC/CGU/AGU 00688/2017, de 20/6/2017, peça 50, p. 31, item 60) .
A homologação teria ocorrido, então, por não ter sido aventada a existência de irregularidades no processo e por terem sido atendidas as recomendações da Conjur emitidas no Parecer 0837 (defesa do Sr. José Luiz, peça 45, p. 5, e item 68 do Relatório Final do PAD 53900.050057/2015-67, de 30/5/2017, peça 49, p. 12) .
Ainda em sua defesa, cita entendimento da Ministra Ana Arraes expresso no item 16 do Voto da Relatora ANA ARRAES no Acórdão 3178/2016-TCU-Plenário (peça 46, p. 39) , de que a exigência de que a autoridade responsável pela homologação tenha conhecimento pleno de tudo quanto consta do processo licitatório seria fazer letra morta do princípio da eficiência previsto no art. 37 da Constituição da República (transcrição na defesa do Sr. José Luiz, peça 45, p. 7, citada no item 68 e 76 do Relatório Final do PAD 53900.050057/2015-67, de 30/5/2017, peça 49, p. 13 e 14, e no Parecer-CONJUR-MCTIC/CGU/AGU 00688/2017, de 20/6/2017, peça 50, p. 32, item 60) 
Quanto à atuação do Sr. José Luiz, a comissão do PAD anotou que não
havia nenhuma sugestão, despacho ou parecer para reanálise do processo ou qualquer orientação no sentido de suspender o andamento do mesmo. O processo foi encaminhado ao então Subsecretário de Planejamento, Orçamento e Gestão Substituto com sugestão para homologação da licitação em epígrafe, considerando o despacho exarado pelo Coordenador-Geral de Recursos Logísticos - Substituto (item 74 do Relatório Final de PAD 53900.050057/2015-67, de 30/5/2017, peça 49, p. 14-15) 
A Conjur, por sua vez, vislumbrou que, em tese, poderia se imputar, ao servidor José Luiz, eventual irregularidade relativa ao ato de homologação do certame, mas devia ser considerando que o fez com base no despacho do Coordenador-Geral de Recursos Logísticos Substituto de 3/12/2010 que indicava ter a CGU solicitado "alguns esclarecimentos de ordem formal em atendimento à Instrução Normativa SLTI nº 4/2008" e que esses esclarecimentos foram "devidamente" feitos e as informações requeridas juntadas aos autos (Parecer-CONJUR-MCTIC/CGU/AGU 00688/2017, de 20/6/2017, peça 50, p. 35, item 67, citando o inteiro teor dos despachos do Coordenador-Geral de Recursos Logísticos Substituto e do despacho de homologação) .
No entanto, a Conjur chamou a atenção para o fato de que o despacho do Coordenador-Geral de Recursos Logísticos Substituto que subsidiou a homologação estaria desprovido de conteúdo técnico, limitando-se a um relato do processo e de seu encaminhamento para homologação. No próprio ato de homologação, não há remissão ao relatório do pregoeiro que atestara o cumprimento das formalidades legais, o que teria infringido o art. 50, inciso III e § 1º da Lei 9.784/1999 sobre a necessidade de indicação dos fatos e dos fundamentos jurídicos referentes a decisões em processos administrativos de seleção pública de forma motivada, explícita, clara e congruente, que podem limitar-se a uma declaração de concordância com fundamentos de documentos anteriores que passariam, nesse caso, a ser parte integrante do ato. Desse modo, como a fragilidade da motivação não é compatível com a natureza do ato de homologação, não se vislumbrou, nesse ato concreto, qualquer controle de legalidade dos procedimentos (Parecer-CONJUR-MCTIC/CGU/AGU 00688/2017, de 20/6/2017, peça 50, p. 35, item 68 a 70 e 72) .
A Conjur rememorou, quanto ao ato de homologação, o extrato do item 18 do Acórdão 91/2017-TCU-Plenário que ressalva não ser o ato de homologação um ato de procedimento licitatório meramente formal, mas a aprovação das decisões tomadas pelos membros da comissão de licitação e ratificação dos atos da referida comissão, tornando-se por eles igualmente responsável, afastada a corresponsabilidade se as irregularidades decorrerem de vícios ocultos, dificilmente perceptíveis pela autoridade em questão. É ato de verificação da legalidade dos atos praticados e avaliação da conveniência da contratação e não ato de simples anuência com os da comissão de licitação, ainda que lastrados em parecer jurídico (Acórdão citado no Parecer-CONJUR-MCTIC/CGU/AGU 00688/2017, de 20/6/2017, peça 50, p. 35, item 74) 
Em outro momento, a consultoria do MCTIC asseverou que caráter oculto ou de difícil percepção dos vícios do certame que favoreceram o dano constatado deve ser justificado, não podendo essa exclusão ocorrer de modo tácito, devido a sua excepcionalidade, considerando o comando do art. 50, inciso I, da Lei 9.784/1999, sobre a necessidade de que os atos administrativos que neguem, limitem ou afetem direitos ou interesses devem ser motivados, com indicação dos fatos e dos fundamentos jurídicos (v. Parecer-CONJUR-MCTIC/CGU/AGU 00391/2018, de 12/4/2018, peça 59) .
Regivaldo da Silva Portela
O ex-servidor Regivaldo da Silva Portela foi considerado pela Comissão do PAD como o principal responsável pela contratação da Solução de Rede Social, objeto deste Processo Administrativo, por ter participado ativamente de, praticamente, todas as fases do processo de contratação da solução (v. Relatório Final de PAD 53900.050057/2015-67, de 30/5/2017, peça 49, p. 23, "C" e "C.1", referido no Relatório de Tomada de Contas Especial, peça 72, p. 4-5, item 21) , inclusive por ter sido responsável pela elaboração do Termo de Referência, da minuta do Edital de Pregão e anexos; da justificativa para realização da licitação na modalidade de pregão eletrônico; do documentos Análise de Viabilidade da Contratação, Estratégia da Contratação de Serviços de TIC, Plano de Sustentação da Contratação e Análise de Riscos da Contratação; pela preparação das respostas à CGU, referente à Solicitação de Auditoria nº 242228/015 (v. peça 3, p. 3; peça 46, p. 3) e 016 (v. peça 3, p. 5) , antes da homologação da contratação; contratação de licenças na modalidade de plataforma corporativa para número ilimitado de usuários sem as devidas justificativas e estudos técnicos sob a viabilidade econômica da mesma (item 62 e 81 do Relatório Final do PAD 53900.050057/2015-67, de 30/5/2017, peça 49, p. 7 e 17; v. tb. itens 39, 52 e 55 do Relatório Final do PAD 53900.050057/2015-67, de 21/9/2016, peça 39, p. 19 e 20; Relatório Preliminar da Comissão do PAD de 12/11/2015, peça 16, p. 24, item 75, e Termo de Instrução e Indicação, peça 35, p. 27, item 70) .
Em relação as penalidades administrativas disciplinares, contudo, em face do seu falecimento, ocorrido em 14/6/2011 (cf. certidão de óbito, peça 36) , teve-se por extinta a sua punibilidade (item 63 do Relatório Final do PAD 53900.050057/2015-67, de 30/5/2017, peça 49, p. 7) 
Entretanto, a consultoria jurídica do MC ressalvou que a responsabilidade civil do Sr. Regivaldo não poderia ser afastada, cabendo a citação do espólio, nos termos da lei, até o limite da força desse patrimônio (p. 6-7, item 18) . Uma vez verificado na Certidão de óbito que o Sr. Regivaldo da Silva Portela era casado com a Sra. Maria Elisa da Silva Portela e não teria deixado filhos, sugeriu a consultoria jurídica que se diligenciasse para saber se a Sra. Maria Elisa da Silva Portela seria a representante legal do espólio do Sr. Regivaldo para fins de notificação; se não, que se notificasse esse representante (p. 6-7, itens 18 e 19) . Reconheceu que a não notificação do espólio poderia prejudicar a defesa, mas se a Sra. Maria Elisa fosse identificada como representante legal do espólio, a notificação a ela feita revestir-se-ia de validade, por ausência de prejuízo à defesa e em respeito ao princípio do formalismo moderado (Parecer-CONJUR- MCTIC/CGU/AGU 00391/2018, de 12/4/2018, peça 59, p. 7, item 20) .
Registre-se 	que o Sr. Regivaldo faleceu em 14/6/2011 antes mesmo do encaminhamento do Relatório de Auditoria de Acompanhamento de Gestão 201001133 expedido em 12/1/2012 e de todas as apurações realizadas a partir desse documento (PAD e TCE) , motivo pelo qual não teve oportunidade de defesa nesses procedimentos. A sua esposa, porém, foi notificada do resultado do PAD (2017, peça 52) , do dever de ressarcimento decorrente desse PAD (20178, peça 53; 2018, peça 62) . Anote-se que em expediente acostado à peça 55 há informação que a Sra. Maria Elisa possuía um filho, Leandro da Silva Rodrigues, sem informações se também era filho do falecido Sr. Regivaldo (o que não parece, tendo em vista a diferença de sobrenomes) .
Adiante, aduzimos alguns aspectos específicos das irregularidades tratadas nos diz respeito aos responsáveis acima mencionados.
Irregularidade 1: Aquisição de solução de Redes Sociais sem a avaliação e respaldo das áreas clientes/finalísticas/usuárias da necessidade e importância da ferramenta em seus trabalhos rotineiros
César de Souza Ribeiro
A responsabilidade do Sr. César pelo planejamento, coordenação e acompanhamento das ações relativas à tecnologia da informação, no âmbito do Ministério, especialmente em atender às orientações, normas e diretrizes emanadas dos órgãos competentes nessa área exigia que ele tivesse, de ofício, o compromisso de atender as exigências de formalização do planejamento, em especial quanto à participação das áreas demandantes (cf. inciso I do art. 82 do Regimento Interno do MC aprovado pela Portaria/MC nº 401, de 2006, com a redação dada pela Portaria/MC nº 401/2012 - v. item 61 do Relatório Final do PAD 53900.050057/2015-67, de 30/5/2017, peça 49, p. 6; e Parecer-CONJUR-MCTIC/CGU/AGU 00688/2017, de 20/6/2017, peça 50, p. 4 e 27) . 
Ademais, levou-se em consideração, na responsabilização do ex-servidor César de Souza Ribeiro que, na condição de coordenador-geral da CGTI, participara do planejamento, no estudo de viabilidade técnica, na identificação das necessidades dos usuários, na especificação dessas necessidades no ambiente da plataforma, na compatibilização da plataforma com o ambiente técnico operacional do Ministério da Comunicações, mais que os procedimentos desenvolvidos em reuniões não foram registrados, "pois na época não era cultura deste Ministério registros em atas das reuniões internas", conforme suas próprias palavras (Termo de interrogatório de César Ribeiro, pergunta 3, peça 31, p. 2) , o que se coaduna com as atribuições a ele conferidas pelo Regimento Interno do MC, art. 63, inciso I, com redação dada pela Portaria MC 401, de 4/5/2010, quanto à competência da Coordenação-Geral de Tecnologia da Informação para planejar, coordenar e acompanhar as ações relativas à tecnologia da informação, no âmbito do Ministério, em consonância com as orientações, normas e diretrizes emanadas dos órgãos competentes (v. Termo de Instrução e Indiciação, peça 35, p. 28, item 73) .
A responsabilização do ex-servidor César por falta de aprovação da solução pelas áreas destinatárias, assim, se daria especialmente por inobservância do procedimento formal previsto nos arts. 10, parágrafo único, e 14, § 5º, da IN SLTI 4/2008 (item 97, tópico "A", alínea "b", do Relatório Final de PAD 53900.050057/2015-67, de 30/5/2017, peça 49, p. 22; v. tb. item 66, "b", do Relatório Final de PAD 53900.050057/2015-67, de 30/5/2017, peça 49, p. 8) .
José Luiz Martins Durço
O parecer-CONJUR-MC/00037/2017 também indicou o Sr. José Luiz Martins Durço como corresponsável por esta irregularidade (cf. Parecer-CONJUR-MC/00037/2017, peça 40, p. 33) . Em defesa, o Sr. José Luiz argumentou que parecer da Conjur teria ratificado o entendimento de que a licitação foi precedida de diversas reuniões preparatórias, não formalizadas, entre a Secretaria Executiva, a CGTI e as áreas demandantes, onde foram expostos os problemas de comunicação interna dessas áreas e apresentada a solução de rede corporativa pela CGTI, a qual veio a constituir-se objeto da licitação em apreço (defesa do Sr. José Luiz, peça 45, p. 16; v. tb. defesa de Fernando, peça 47, p. 17, citada no Relatório Final do PAD 53900.050057/2015-67, de 30/5/2017, peça 48, p. 19, item 28, e no Parecer-CONJUR-MCTIC/CGU/AGU 00688/2017, de 20/6/2017, peça 50, p. 33, item 60) 
Trata-se de irregularidade associada a falhas no processo de planejamento e de edição de termo de referência sem o devido suporte em dados sólidos sobre as demandas dos requisitantes do serviço que subsidiassem os termos da critérios a serem utilizados para a contratação da solução de Rede Social. Considerando a consumação dessa irregularidade com a expedição do termo de referência viciado por ausência de suporte na demanda das áreas interessadas do MC, há de se restringir a responsabilidade à autoridade responsável por esse documento, no caso Regivaldo da Silva Portela (v. Peça 16, p. 4, item 4) , e àquela que homologou a licitação, tendo tido conhecimento das dúvidas levantadas pela CGU a esse respeito, o Sr. José Luiz Martins Durço, cf. item 104.1 acima, especialmente por não se tratar de questão teórico-técnica mas de simples verificação de inexistir, nos autos, a comprovação de consulta às áreas demandantes.
Ressalte-se, porém, que, como se trata de infração a sugerir sanção de natureza não pecuniária, entende-se extinta a punibilidade do Sr. Regivaldo da Silva Portela, em virtude de sua morte, remanescendo o Sr. José Luiz Martins Durço como responsável, a suscitar a sua audiência para apresentação das respectivas razões de justificativa.
Irregularidade 2: ausência de avaliação da capacidade e alternativas do mercado
César de Souza Ribeiro
A Comissão do PAD também responsabilizou o ex-servidor César de Souza Ribeiro, ex-coordenador-geral da CGTI, por ter participado da elaboração da maioria dos documentos relativos a contratação da Solução de Rede Social (v. Relatório de TCE, peça 72, p. 4-5, item 22) . O Sr. César tanto responderia pela ausência de estudos técnicos preliminares por aquisição de solução de Redes Sociais sem os devidos estudos preliminares, acerca da avaliação da capacidade e alternativas do mercado e da possibilidade ou não de utilização de software gratuito e/ou código aberto, em inobservância ao disposto no art. 3º, c/c arts. 9º, inc. I, 10, inc. IV, alínea "c" e parágrafo único da Instrução Normativa-SLI 04/2008, bem como do art. 6º, inc. IX, e 7º, da Lei 8.666/1993 (item 97, "A", alínea "a", do Relatório Final de PAD 53900.050057/2015-67, de 30/5/2017, peça 49, p. 22; v. tb. item 66, "a", do Relatório Final de PAD 53900.050057/2015-67, de 30/5/2017, peça 49, p. 8) , como pela ausência de justificativa para a não utilização dos softwares gratuitos existentes no mercado, pela contratação da solução sem a justificativa da não utilização dos softwares gratuitos no mercado, conforme evidências constantes do documento "Análise de Viabilidade de Contratação (versão 1.0) ", em descumprimento ao art.10, inc. IV, "c", da IN/SLTI 4/2008 (item 97, "A", alínea "d", do Relatório Final de PAD 53900.050057/2015-67, de 30/5/2017, peça 49, p. 22-23; v. tb. item 66, "d", do Relatório Final de PAD 53900.050057/2015-67, de 30/5/2017, peça 49, p. 9) .
Em sua defesa, o Sr. César alegou, ainda, que a "falta de uma solução que atendesse de forma eficiente todos os requisitos técnicos de código aberto, instalação, suporte, treinamento e de desenvolvimento de integrações, interações e novas funcionalidades" teria levado a Coordenação de Informática a elaborar um edital com todos os requisitos necessários para a implemententação da solução idealizada, atendidos os requisitos técnicos acima citados, incluindo as adequações necessárias para a integração com a infraestrutura de sistemas existentes no MC (ref. Ofício-SE-MC 1.853/2010, de 2/12/2010, "b", peça 4, p. 3; peça 46, p. 6, citado na defesa de César, peça 37, p. 7, na defesa do Sr. José Luiz, peça 45, p. 8, na defesa de Fernando, peça 47, p. 11, e no Relatório Final do PAD 53900.050057/2015-67, de 30/5/2017, peça 48, p. 10, item 18) .
O Sr. César Ribeiro enfatizou que uma eventual customização exigida pelos softwares gratuitos para atender às necessidades do MC exigiria a contratação de uma empresa para tal serviço (não haveria gratuidade) , enquanto que uma solução proprietária já deveria ser implantada constando cada uma dessas customizações, além da previsão de contrato de sustentação e manutenção. Argumentou que teria havido a identificação e "a realização de estudos quanto à possibilidade de adoção de plataforma de código aberto, com a identificação daquelas pesquisadas assim como a conclusão final obtidas pelos técnicos, do ministério" (Termo de interrogatório de César, pergunta 9, peça 31, p. 5) .
José Luiz Martins Durço
O parecer-CONJUR-MC/00037/2017 indicou o Sr. José Luiz Martins Durço como corresponsável por esta irregularidade (cf. Parecer-CONJUR-MC/00037/2017, peça 40, p. 31 e 32) . 
Note-se que o Sr. José Luiz, em defesa, alegou que não existiriam alternativas de mercado, conforme constava do documento Estratégia de Contratação de TIC; que a modelagem de softwares livres para a construção de uma plataforma de rede social teria um alto curso para ser desenvolvida; que a contratação atingiu sua finalidade; que a solução era inovadora na época e o documento Análise da Viabilidade da Contratação foi elaborado e juntado ao processo ainda na fase interna da licitação, não havendo "lacunas formais no processo licitatório (defesa do Sr. José Luiz, peça 45, p. 10, 17 e 18) .
 A presente irregularidade possui a mesma natureza da anterior, tratada nos itens 120 e 120.1, pois se consumou com o termo de referência, considerando que toda a análise sobre os demais artefatos sugere que estavam viciados, a não serem aptos a justificar a composição desse termo. Assim, em semelhante conclusão dos itens citados e pelas mesmas razões, entendemos ser responsável o Sr. José Luiz Martins Durço.
Irregularidade 3: realização da etapa de planejamento em momento posterior a¿ elaboração do Termo de Referência para a contratação de solução de rede social 
César de Souza Ribeiro
A responsabilidade do Sr. César no que diz respeito à ausência de planejamento decorre das atribuições regimentais a ele atribuídas na condição de coordenador-geral de Tecnologia da Informação, a quem competia o planejamento, a coordenação e o acompanhamento das ações relativas à tecnologia da informação, no âmbito do Ministério, atendendo às orientações, normas e diretrizes emanadas dos órgãos competentes (cf. inciso I do art. 82 da Portaria/MC nº 401, de 2006, com a redação dada pela Portaria/MC nº 401/2012, citada no Parecer-CONJUR-MCTIC/CGU/AGU 00688/2017, de 20/6/2017, peça 50, p. 4) . Ademais, ele foi um dos signatários da Análise da Viabilidade da Contratação, da Estratégia da Contratação, do Plano de Sustentação e da Análise de Riscos da Contratação (cf. Parecer-CONJUR-MC/00037/2017, peça 40, p. 30, alínea "a", item 8) . Por outro lado, teria participado da elaboração da maioria dos documentos relativos a contratação da Solução de Rede Social onde as falhas foram apontadas (Relatório de TCE, peça 72, p. 4-5, item 22) .
Mais uma vez entendemos que o momento de efetivação da irregularidade foi a edição do termo de referência e que os documentos seguintes, tidos por viciados, não alteraram o termo, apenas evidenciaram a sua falta de solidez por não ter tido suporte de dados para informá-lo e para subsidiar as análises que geraram os demais artefatos. Desse modo, reitera-se a posição de que o responsável seria o Sr. José Luiz Martins Durço, nos termos explicitados no item 124. 
Irregularidade 4: ausência de estimativa do quantitativo de licenças a serem contratadas
César de Souza Ribeiro
A indicação de responsabilização do ex-servidor César por aquisição imediata de licenças ilimitadas em contrariedade com a metodologia prevista no termo de referência se daria pelo descumprimento do art. 14, inc. II, "h", da IN-SLTI 4/2008, bem como do art. 6º, inc. IX, da Lei 8.666/1993 (Parecer-CONJUR/CGU/AGU 00037/2017, de 12/1/2017, peça 40, p. 28; item 97, "A", alínea "e", Relatório Final de PAD 53900.050057/2015-67, de 30/5/2017, peça 49, p. 9 e 23) .
Regivaldo da Silva Portela
Apesar de a escolha pelo número ilimitado de licenças não ter violado o princípio da vinculação ao instrumento convocatório, tal escolha foi realizada pelo ex-servidor Regivaldo sem uma justificativa plausível ou razoável (item 92 do Relatório Final de PAD 53900.050057/2015-67, de 30/5/2017, peça 49, p. 19) .
	Por isso, a Corregedoria do MCTIC concluiu, por seu turno, que cabia ao espólio do Sr. Regivaldo responder pelo ressarcimento do dano referente a aquisição de número ilimitados de licenças, sem apresentação de uma justificativa plausível, como apontado nas Recomendação 137502, (v. Decisão 162/2017 do Corregedor do MCTIC, datada de 7/7/2017, peça 51, p. 5, itens V e VI) .
Essa irregularidade foi consumada com o exercício da escolha prevista no termo de referência entre a aquisição de licenças de forma parcelada e aquela de número ilimitado de licenças. No caso concreto, essa escolha foi exercida pelo Sr. Regivaldo da Silva Portela (v. item 113) , que bem conhecia o processo e deu seguimento à estratégia de contratar conforme a disponibilidade orçamentária e não em decorrência da eventual vantagem econômica. Se, apesar de todos os equívocos desse processo licitatório, houvesse esse senhor optado pela outra solução (parcelada) , essa irregularidade não subsistiria. Acontece, como mencionamos nos itens 120 e 120.1, não há como aplicar-lhe sanção não pecuniária por essa razão, motivo pelo qual não se lhe propõe qualquer encaminhamento.
Irregularidade 5: utilização do Sistema de Registro de Preços em desacordo com o então vigente Decreto 3.931, de 19/9/2001
A utilização do Sistema de Registro de Preços foi uma decorrência da implementação de entendimento firmado no termo de referência que, em seu item 3.11 aponta para a necessidade de adoção desse procedimento para realizar a aquisição em comento.
Como já mencionado anteriormente, a responsabilidade pelo termo de referência e, consequentemente, pela perpetração dessa irregularidade, seria do Sr. Regivaldo da Silva Portela, na condição de autoridade autora do termo, e do Sr. José Luiz Martins Durço, responsável pela homologação do certame. Há de se considerar, no entanto, como já dito (v. itens 120 e 120.1) que não há como aplicar sanção não pecuniária ao Sr. Regivaldo da Silva Portela. Por outro lado, a análise feita no seção correspondente à Irregularidade 5 revela que não era de fácil compreensão esse entendimento de que o pregão em procedimento convencional era a melhor opção, especialmente por ter o processo tramitado por áreas técnicas e jurídicas sem obstar a solução SRP. Assim, considerando esse um vício oculto de difícil percepção, dadas as circunstâncias do balizamento técnico e jurídico presentes nos autos, entende-se que se deve afastar a responsabilidade do Sr. José Luiz Martins Durço por ter homologado o certame.
Do débito
O débito indicado pelo tomador de contas foi apurado em virtude de prejuízo que teria decorrido da contratação de número ilimitado de licenças em detrimento da solução de contratação para 1.100 usuários, no montante de R$ 2.178.500,00 (Relatório de Auditoria-CGU 1089/2019, de 12/9/2019, peça 73, p. 4, item 6; Rel. TCE, peça 72, p. 10, item 41) , como detalhado no Quadro 1 do item 20.1.
Esse débito foi atribuído a todos os responsáveis cadastrados neste processo, nos termos do Relatório do tomador de contas à peça 72, p. 9-10, e foi datado de 30/12/2010 (v. Relatório da TCE, peça 72, p. 10, item 41, e Relatório de Auditoria-CGU 1089/2019, de 12/9/2019, peça 73, p. 4, item 6) . Não foram encontradas, nos autos, explicações para escolha dessa data. Consulta às notas de empenho e às ordens bancárias associadas à contratação em apreço também não permitem identificar empenho ou ordem bancária que tenham sido expedidos nessa data. A propósito, as ordens bancárias começaram a ser emitidas a partir de 7/6/2011 (v. notas de empenho, peça 78, e ordens bancárias, peça 79) .
O débito apontado não decorreu de processo apuratório. Os fatos narrados na seção referente à Irregularidade 4 indicam que, na prática, não houve a produção de qualquer trabalho, levantamento ou cálculo que apurasse, com base em dados do MC, quantas licenças foram utilizadas ao longo da vigência do contrato, no sentido de permitir a verificação se houve ou não vantagem na contratação de número ilimitado de licenças, que passa a ser vantajosa a partir do uso superior a 11.250 usuários, como demonstrado no Quadro 2 do item 23 desta Instrução. Assumiu-se, então, como valor do débito, a estimativa inicial da CGU, realizada em 2012, consubstanciada no Ofício-DRCOM/DR/SFC/CGU-PR 33429/2012, cf. peça 12, p. 5-6, itens 1 e 2.
A propósito, o MC firmou dois contratos em decorrência do Pregão Eletrônico 28/2010: 
	a) o Contrato Administrativo-MC 034/2010, de 13/12/2010, no valor de R$ 4.324.000,00 (cf. Termo de contrato à peça 5; suspenso temporariamente em 17/12/2010, cf. peça 16, p. 16, itens 34 e 35) ;
	b) o Contrato Administrativo-MC 014/2011, de 19/7/2011, no valor de R$ 1.260.000,00 (Termo de contrato à peça 7) , aditivado em 30/12/2012 para incremento do valor do contrato em R$ 304.650,00 (Primeiro Termo Aditivo, peça 8) e, em 19/7/2013, para redução do seu valor em R$ 630.000,00 (Segundo Termo Aditivo, peça 9) , chegando à posição final de R$ 934.650,00.
A execução financeira dos dois contratos detalhada nos quadros 1 e 2 do Apêndice II desta Instrução indicam que o total das ordens bancárias emitidas foi superior aos saldos dos itens que tiveram execução financeira (coluna Valor total do contrato; no caso do contrato 14/2011, a soma do Valor total do contrato e do valor total do aditivo de acréscimo) . Em especial, no caso do contrato 014/2011, que teve redução de valor em 2013, mesmo com o valor executado já superior ao valor de sua posição final, ainda suscitou um pagamento em agosto de 2014, além de indicar contratação de serviços não previstos (serviço técnico para otimização de desempenho e customizações da rede social corporativa - CT 14/2011) .
De todo o exposto, as informações financeiras apuradas nesta TCE e complementadas com a consultas às notas de empenho e ordens bancárias não permitem dimensionar o valor do débito pelos fundamentos originalmente levantados nem se houve débito em virtude de execução irregular dos contratos em apreço.
A tentativa de apurar esses débitos no âmbito desta TCE desvirtuaria o princípio da não supressão das instâncias de controle; por isso, entende-se conveniente a que se determine ao Ministério das Comunicações que promova a apuração do número de licenças utilizadas no âmbito da execução dos contratos-MC 034/2010 e 014/2011 no sentido de verificar se houve ou não prejuízo com a contratação, assim como realize o levantamento da execução orçamentária e financeira desses contratos no sentido de esclarecer as eventuais divergências entre os valores autorizados por contrato e aqueles efetivamente pagos; ao final, se couber, instaurar o respectivo processo de tomada de contas especial.
Como dito no item 10, não foi dada oportunidade de defesa aos agentes responsabilizados na fase interna desta TCE, em desobediência aos princípios constitucionais que asseguram o direito ao contraditório e à ampla defesa (art. 5º, inciso LV, da Constituição da República) , conforme detalhado no item "Análise dos Pressupostos de Procedibilidade da IN/TCU 71/2012", subitem "Prejuízo ao Contraditório e Ampla Defesa".
De todo modo, os responsáveis apresentaram defesas, mas suas justificativas não foram suficientes para elidir as irregularidades, razão pela qual suas responsabilidades, observadas as ressalvas feitas na seção "Da responsabilidade" devem ser mantidas.
		De acordo com as análises empreendidas nesta fase instrutória, a irregularidade descrita no relatório do tomador, bem como as respectivas condutas identificadas, que deram origem a esta TCE, podem ser melhor descritas da forma que se segue. A estrutura adotada nesta instrução reflete a matriz de responsabilização em anexo: 
Irregularidade 1: aquisição de solução de Redes Sociais sem a avaliação e respaldo das áreas clientes/finalísticas/usuárias da necessidade e importância da ferramenta em seus trabalhos rotineiros (item 31 e ss.) 
	Fundamentação para o encaminhamento: 
a aquisição de serviços de tecnologia da informação sem a avaliação e respaldo das áreas clientes/finalísticas/usuárias da necessidade e importância da ferramenta em seus trabalhos rotineiros implicou na prática de ato de gestão ilegal e ilegítimo por não atentar às regras de planejamento estabelecidas para aquisição desses serviços.
	Evidências da irregularidade: documentos técnicos presentes nas peças  11, 12, 31, 35, 40 e 51.
	Normas infringidas: IN-SLTI 4/2008, art. 10, § único, que indica a necessidade de a Análise de Viabilidade da Contratação ser aprovada e assinada pelo Requisitante do Serviço e pela Área de Tecnologia da Informação, e art. 14, § 5º, que estabelece a exigência de a Estratégia de Contratação ser aprovada e assinada pelo Requisitante do Serviço e pela Área de Tecnologia da Informação foram respeitadas tanto do ponto de vista formal, por ausência de registro da assinatura dos demandantes dos serviços nos documentos Análise de Viabilidade da Contratação e Estratégia de Contratação.
		Responsável: José Luiz Martins Durço (CPF: XXX.702.061-XX) .
Conduta: homologar licitação para aquisição de solução de Redes Sociais sem a avaliação e respaldo das áreas clientes/finalísticas/usuárias da necessidade e importância da ferramenta em seus trabalhos rotineiros
Nexo de causalidade: A ausência da correta verificação do atendimento das condições para homologar do Pregão 028/2010-MC para aquisição de solução de Redes Sociais permitiu a realização de contrato sem comprovação do atendimento do interesse público e boa aplicação dos recursos alocados.
Culpabilidade: não há excludentes de ilicitude, de culpabilidade e de punibilidade; é razoável supor que a responsável tinha consciência da ilicitude de sua conduta; era exigível conduta diversa da praticada, qual seja, promover a devida verificação do atendimento das condições para a homologação em apreço, com base na documentação constante do processo licitatório.
Irregularidade 2: ausência de avaliação da capacidade e alternativas do mercado (item 36 e ss.) 
	Fundamentação para o encaminhamento: 
a aquisição de serviços de tecnologia da informação sem a avaliação e respaldo capacidade e alternativas do mercado implicou na prática de ato de gestão ilegal e ilegítimo por não atentar às regras de planejamento estabelecidas para aquisição desses serviços.
	Evidências da irregularidade: documentos técnicos presentes nas peças  11, 12, 33, 35, 37, 40, 45, 46, 47, 48, 49, 51.
	Normas infringidas: IN-SLTI 4/2008 que orientam, na fase de planejamento, quando da análise de viabilidade da contratação, a exigência de providenciar-se a especificação dos requisitos da aquisição, a partir de levantamento de soluções disponíveis no mercado e da análise de projetos similares realizados por outras instituições, nos termos do art. 10, inciso III, alíneas "b" e "c", e art. 6°, inciso IX, da Lei 8.666, de 21/7/1993, que observa que os elemento necessários e suficientes para elaboração do projeto básico devem ter, por base, as indicações dos estudos técnicos preliminares.
		Responsável: José Luiz Martins Durço (CPF: XXX.702.061-XX) .
Conduta: homologar licitação para aquisição de solução de Redes Sociais sem avaliação da capacidade e alternativas do mercado.
Nexo de causalidade: A ausência da correta verificação do atendimento das condições para homologar do Pregão 028/2010-MC para aquisição de solução de Redes Sociais permitiu a realização de contrato sem comprovação do atendimento do interesse público e boa aplicação dos recursos alocados.
Culpabilidade: não há excludentes de ilicitude, de culpabilidade e de punibilidade; é razoável supor que a responsável tinha consciência da ilicitude de sua conduta; era exigível conduta diversa da praticada, qual seja, promover a devida verificação do atendimento das condições para a homologação em apreço, com base na documentação constante do processo licitatório.
Irregularidade 3: realização da etapa de planejamento em momento posterior a¿ elaboração do Termo de Referência para a contratação de solução de rede social (item 51 e ss.) 
	Fundamentação para o encaminhamento: 
a realização da etapa de planejamento em momento posterior a¿ elaboração do Termo de Referência para a contratação de solução de rede social implicou na prática de ato de gestão ilegal e ilegítimo por não atentar às regras de planejamento estabelecidas para aquisição desses serviços.
	Evidências da irregularidade: documentos técnicos presentes nas peças  4, 11, 12, 16, 19, 35, 40, 45, 46, 48, 50.
	Normas infringidas: Lei 8.666/93, art. 6º, inciso IX, que exige que os elementos necessários e suficientes para elaboração do projeto básico baseiem-se em indicações dos estudos técnicos preliminares (v. item 53.1) e IN-SLTI 4/2008, art. 3º, quanto à necessária antecedência do planejamento às contratações, e art. 9º, inciso I, que estabelece a Análise de Viabilidade da Contratação como primeiro passo para o planejamento da contratação, colocando em risco o atendimento da necessidade do serviço público e a boa aplicação dos recursos alocados para essa contratação.
		Responsável: José Luiz Martins Durço (CPF: XXX.702.061-XX) .
Conduta: homologar licitação para aquisição de solução de Redes Sociais cuja etapa de planejamento se deu em momento posterior a¿ elaboração do Termo de Referência.
Nexo de causalidade: A ausência da correta verificação do atendimento das condições para homologar do Pregão 028/2010-MC para aquisição de solução de Redes Sociais permitiu a realização de contrato sem comprovação do atendimento do interesse público e boa aplicação dos recursos alocados.
Culpabilidade: não há excludentes de ilicitude, de culpabilidade e de punibilidade; é razoável supor que a responsável tinha consciência da ilicitude de sua conduta; era exigível conduta diversa da praticada, qual seja, promover a devida verificação do atendimento das condições para a homologação em apreço, com base na documentação constante do processo licitatório.
	Em razão das irregularidades apontadas encontrarem-se devidamente demonstradas, deve ser chamado em audiência o responsável José Luiz Martins Durço, para apresentar razões de justificativa em relação às irregularidades descritas anteriormente.
Prescrição da Pretensão Punitiva
	A pretensão punitiva do TCU, conforme Acórdão 1441/2016-TCU-Plenário, Relator: Benjamin Zymler, que uniformizou a jurisprudência acerca dessa questão, subordina-se ao prazo geral de prescrição indicado no art. 205 do Código Civil, que é de dez anos, contado da data de ocorrência da irregularidade sancionada, nos termos do art. 189 do Código Civil, sendo este prazo interrompido pelo ato que ordenar a citação, a audiência ou a oitiva dos responsáveis.
No caso em exame, ainda não ocorreu a prescrição, uma vez que a irregularidade sancionada ocorreu em 11/8/2010 (data do início do processo licitatório, com a edição do termo de referência) , com a expectativa que e o ato de ordenação da audiência ocorra antes de 11/8/2020.
CONCLUSÃO
	A partir dos elementos constantes nos autos e do exame das ocorrências descritas na seção "Exame Técnico", foi possível definir a responsabilidade do Sr. José Luiz Martins Durço, na forma dos arts. 10, § 1º, e 12, inciso I, da Lei 8.443/1992 c/c o art. 202, inciso I, do RI/TCU, propõe-se, por conseguinte, que se promova a audiência do responsável.
Atente-se,  no entanto, que a análise realizada na seção "Do débito" conclui pela inconveniência de buscar-se a liquidação do débito no âmbito do presente processo de TCE, ora ausentes elementos que bastassem para a materialização do prejuízo aos cofres públicos, não haveria, no dizer do Acórdão 4993/2017-TCU-Primeira Câmara - Ministro-Relator Weder de Oliveira, justa causa para instauração de tomada de contas especial, processo que visa obter o ressarcimento do prejuízo comprovado; nesse caso, seria conveniente e oportuno que esta tomada de contas especial fosse convertida em representação, pois e¿ essa, no caso, a natureza do processo de controle externo adequado para apurar infrações normativas passíveis de audiência e aplicar as sanções cabíveis, promovendo-se a audiência do responsável, assim como expedindo determinação ao órgão no sentido que apure o número de licenças utilizadas no âmbito da execução dos contratos-MC 034/2010 e 014/2011 para verificar se houve ou não prejuízo com a contratação, assim como realize o levantamento da execução orçamentária e financeira desses contratos no sentido de esclarecer as eventuais divergências entre os valores autorizados por contrato e aqueles efetivamente pagos; ao final, se couber, instaurar o respectivo processo de tomada de contas especial.
INFORMAÇÕES ADICIONAIS
Informa-se que há delegação de competência do relator deste feito, Ministro Raimundo Carrero, para as audiências propostas, nos termos do art. 1º, inc. X, da Portaria-MIN-RC 1, de 2/4/2007; entretanto, considerando que a conversão em representação para fins de realização das audiências propostas produz efeito semelhante à proposição de arquivamento do processo, entende-se ser devido que o processo seja primeiramente encaminhado ao Ministério Público junto ao TCU antes de envio ao Relator.
	No que diz respeito ao Ministério das Comunicações, não foram adotadas providências tempestivas para apuração dos fatos, como anotado pela CGU em seu Relatório de Auditoria-CGU 1089/2019, de 12/9/2019, peça 73, p. 4, item 4, considerando o não cumprimento do prazo para instrução da TCE, no sentido de atender o prazo de 180 dias estabelecido pelo art. 1º, § 1º, da então vigente Instrução Normativa-TCU 13, de 4 de dezembro de 1996, e pelo art. 1º, § 1º, da Instrução Normativa-TCU 56, de 5 de dezembro de 2007, que a sucedeu, para que se viesse a promover a instauração de tomada de contas especial. Tal afirmativa se baseia no fato de ter-se escoado um período de 2.911 dias entre o conhecimento dos fatos geradores da irregularidade (11/8/2010, v. item 51 desta instrução) e a autuação da TCE (31/7/2018, v. item 2 desta instrução) .
Desse modo, entende-se que se deve, oportunamente, dar ciência ao Ministério das Comunicações de que o retardamento injustificado na instauração da TCE que ensejou o processo MC-53900.050057/2015-67, correspondente à TCE dos recursos desembolsados em decorrência do Pregão Eletrônico 28/2010-MC, implicou em inobservância ao art. 1º, § 1º, da então vigente Instrução Normativa-TCU 13, de 4 de dezembro de 1996, e do art. 1º, § 1º, da Instrução Normativa-TCU 56, de 5 de dezembro de 2007, assim como do art. 4º e 11 da Instrução Normativa-TCU 71, de 28 de novembro de 2012.
PROPOSTA DE ENCAMINHAMENTO
	Diante do exposto, submetem-se os autos à consideração superior, para que seja submetido ao relator, com oitiva prévia do Ministério Público junto ao TCU, propondo:
	a) excluir os responsáveis César de Souza Ribeiro, CPF: XXX.838.601-XX, e Regivaldo da Silva Portela (falecido, CPF: XXX.401.011-XX) , do presente processo;
	b) converter a presente tomada de contas especial em representação;
	c) realizar a audiência, com fundamento nos arts. 10, § 1º, e 12, inciso I, da Lei 8.443/1992 c/c o art. 202, inciso I, do RI/TCU, para que, no prazo de quinze dias, o responsável José Luiz Martins Durço (CPF: XXX.702.061-XX) , em decorrência das condutas praticadas, apresente razões de justificativas:
	c.1) Irregularidade 1: aquisição de solução de Redes Sociais sem a avaliação e respaldo das áreas clientes/finalísticas/usuárias da necessidade e importância da ferramenta em seus trabalhos rotineiros
	Evidências da irregularidade: documentos técnicos presentes nas peças  11, 12, 31, 35, 40 e 51.
	Normas infringidas: IN-SLTI 4/2008, art. 10, § único, que indica a necessidade de a Análise de Viabilidade da Contratação ser aprovada e assinada pelo Requisitante do Serviço e pela Área de Tecnologia da Informação, e art. 14, § 5º, que estabelece a exigência de a Estratégia de Contratação ser aprovada e assinada pelo Requisitante do Serviço e pela Área de Tecnologia da Informação foram respeitadas tanto do ponto de vista formal, por ausência de registro da assinatura dos demandantes dos serviços nos documentos Análise de Viabilidade da Contratação e Estratégia de Contratação.
	Conduta: homologar licitação para aquisição de solução de Redes Sociais sem a avaliação e respaldo das áreas clientes/finalísticas/usuárias da necessidade e importância da ferramenta em seus trabalhos rotineiros
	Nexo de causalidade: A ausência da correta verificação do atendimento das condições para homologar do Pregão 028/2010-MC para aquisição de solução de Redes Sociais permitiu a realização de contrato sem comprovação do atendimento do interesse público e boa aplicação dos recursos alocados.
	Culpabilidade: não há excludentes de ilicitude, de culpabilidade e de punibilidade; é razoável supor que a responsável tinha consciência da ilicitude de sua conduta; era exigível conduta diversa da praticada, qual seja, promover a devida verificação do atendimento das condições para a homologação em apreço, com base na documentação constante do processo licitatório.
	c.2) Irregularidade 2: ausência de avaliação da capacidade e alternativas do mercado (item 36 e ss.) 
	Evidências da irregularidade: documentos técnicos presentes nas peças  11, 12, 33, 35, 37, 40, 45, 46, 47, 48, 49, 51.
	Normas infringidas: IN-SLTI 4/2008 que orientam, na fase de planejamento, quando da análise de viabilidade da contratação, a exigência de providenciar-se a especificação dos requisitos da aquisição, a partir de levantamento de soluções disponíveis no mercado e da análise de projetos similares realizados por outras instituições, nos termos do art. 10, inciso III, alíneas "b" e "c", e art. 6°, inciso IX, da Lei 8.666, de 21/7/1993, que observa que os elemento necessários e suficientes para elaboração do projeto básico devem ter, por base, as indicações dos estudos técnicos preliminares.
	Conduta: homologar licitação para aquisição de solução de Redes Sociais sem avaliação da capacidade e alternativas do mercado.
	Nexo de causalidade: A ausência da correta verificação do atendimento das condições para homologar do Pregão 028/2010-MC para aquisição de solução de Redes Sociais permitiu a realização de contrato sem comprovação do atendimento do interesse público e boa aplicação dos recursos alocados.
	Culpabilidade: não há excludentes de ilicitude, de culpabilidade e de punibilidade; é razoável supor que a responsável tinha consciência da ilicitude de sua conduta; era exigível conduta diversa da praticada, qual seja, promover a devida verificação do atendimento das condições para a homologação em apreço, com base na documentação constante do processo licitatório.
	c.3) Irregularidade 3: realização da etapa de planejamento em momento posterior a¿ elaboração do Termo de Referência para a contratação de solução de rede social (item 51 e ss.) 
	Evidências da irregularidade: documentos técnicos presentes nas peças  4, 11, 12, 16, 19, 35, 40, 45, 46, 48, 50.
	Normas infringidas: Lei 8.666/93, art. 6º, inciso IX, que exige que os elementos necessários e suficientes para elaboração do projeto básico baseiem-se em indicações dos estudos técnicos preliminares (v. item 53.1) e IN-SLTI 4/2008, art. 3º, quanto à necessária antecedência do planejamento às contratações, e art. 9º, inciso I, que estabelece a Análise de Viabilidade da Contratação como primeiro passo para o planejamento da contratação, colocando em risco o atendimento da necessidade do serviço público e a boa aplicação dos recursos alocados para essa contratação.
	Conduta: homologar licitação para aquisição de solução de Redes Sociais cuja etapa de planejamento se deu em momento posterior a¿ elaboração do Termo de Referência.
	Nexo de causalidade: A ausência da correta verificação do atendimento das condições para homologar do Pregão 028/2010-MC para aquisição de solução de Redes Sociais permitiu a realização de contrato sem comprovação do atendimento do interesse público e boa aplicação dos recursos alocados.
	Culpabilidade: não há excludentes de ilicitude, de culpabilidade e de punibilidade; é razoável supor que a responsável tinha consciência da ilicitude de sua conduta; era exigível conduta diversa da praticada, qual seja, promover a devida verificação do atendimento das condições para a homologação em apreço, com base na documentação constante do processo licitatório.
	d) esclarecer à responsável, em obediência ao art. 12, § 3º, da Lei 8.443/1992, e ao art. 12, inciso VII, da Resolução TCU 170/2004, que o não atendimento à audiência implicará revelia, para todos os efeitos, dando-se prosseguimento ao processo;
	e) determinar ao Ministério das Comunicações que apure, no prazo de noventa dias, o número de licenças utilizadas no âmbito da execução dos contratos-MC 034/2010 e 014/2011, confrontando o seu custo com aquele realizado para aquisição de um número ilimitado de licenças, no sentido de verificar se houve ou não prejuízo com a contratação, assim como realize o levantamento da execução orçamentária e financeira desses contratos no sentido de esclarecer as eventuais divergências entre os valores autorizados por contrato e aqueles efetivamente pagos e, ao final, se couber, instaurar o respectivo processo de tomada de contas especial;
	f) dar ciência ao Ministério das Comunicações de que o retardamento injustificado na instauração da TCE que ensejou o processo MC-53900.050057/2015-67, correspondente à TCE dos recursos desembolsados em decorrência do Pregão Eletrônico 28/2010-MC, implicou em inobservância ao art. 1º, § 1º, da então vigente Instrução Normativa-TCU 13, de 4 de dezembro de 1996, e do art. 1º, § 1º, da Instrução Normativa-TCU 56, de 5 de dezembro de 2007, assim como do art. 4º e 11 da Instrução Normativa-TCU 71, de 28 de novembro de 2012.
	f) enviar cópia do Acórdão que vier a ser proferido ao Ministério das Comunicações e aos responsáveis, para ciência, informando que a presente deliberação, acompanhada do Relatório e do Voto que a fundamenta, está disponível para a consulta no endereço www.tcu.gov.br/acordaos, além de esclarecer que, caso requerido, o TCU poderá fornecer sem custos as correspondentes cópias, de forma impressa.
PARECER DO MINISTÉRIO PÚBLICO
O Ministério Público, à peça 84, manifestou-se da forma seguinte, verbis:
Trata-se de Tomada de Contas Especial instaurada pela Secretaria-Executiva do então Ministério da Ciência, Tecnologia, Inovações e Comunicações, em desfavor dos Senhores César de Souza Ribeiro, ex-coordenador-geral de Tecnologia da Informação do então Ministério das Comunicações, José Luiz Martins Durço, ex-subsecretário de Planejamento, Orçamento e Administração (Substituto) do então Ministério das Comunicações, e Regivaldo da Silva Portela, falecido, ex-coordenador-geral de Tecnologia da Informação (Substituto) do então Ministério das Comunicações, em razão de irregularidades no processo de aquisição de solução de Rede Social viabilizada por meio do Pregão Eletrônico n.º 28/2010-MC.
2.	O que motivou a instauração desta TCE no âmbito do Ministério da Ciência, Tecnologia, Inovações e Comunicações foram as irregularidades apontadas pela Controladoria-Geral da União no Relatório de Auditoria de Acompanhamento da Gestão n.º 201001133 (peça 11) , de 12/1/2012, cujo objetivo foi a análise do Pregão Eletrônico n.º 28/2010-MC. Neste relatório do controle interno, foram registradas cinco constatações, com as respectivas recomendações de adoção de medidas corretivas pela Subsecretaria de Planejamento, Orçamento e Administração do Ministério das Comunicações.
3.	No Relatório de TCE n.º 6/2018/CGOF/COTAB (peça 72) , o tomador de contas entendeu que a irregularidade decorreu do fato de que os agentes responsáveis pela aquisição da contratação de solução de rede não observaram os princípios inerentes à Administração Pública, causando danos de grande monta ao erário. O débito apurado foi de R$ 2.178.500,00, na data de ocorrência de 30/12/2010, sob a responsabilidade dos Senhores César de Souza Ribeiro, José Luiz Martins Durço e Regivaldo da Silva Portela.
4.	A Controladoria-Geral da União anuiu às conclusões do Relatório de TCE, por meio da emissão do Relatório de Auditoria n.º 1089/2019 (peça 73) , do Certificado de Auditoria (peça 74) e do Parecer do Dirigente de Controle Interno (peça 75) .
5.	No TCU foi elaborada instrução preliminar pela Secex-TCE à peça 81, cujo exame técnico utilizou por metodologia avaliar separadamente fatos irregulares baseados nas constatações do Relatório de Auditoria da CGU, e assim concluir quanto ao acatamento do débito e responsabilizações da fase interna da TCE. O Diretor da Secex-TCE teceu considerações adicionais à peça 82, porém manifestou concordância com o encaminhamento alvitrado na peça precedente, no que foi seguido pelo Secretário à peça 83.
6.	As três questões seguintes serão tratadas neste parecer: a) existência de prejuízo na contratação e viabilidade da proposta de apuração adicional pelo Ministério das Comunicações de ocorrência de dano ao erário, na presente fase processual; b) análise das irregularidades que não ocasionaram dano ao erário e promoção de audiência do responsável identificado; e c) conversão da presente tomada de contas especial em representação, para fins de aplicação de multa ao responsável sem julgamento de contas.
7.	Com relação à primeira questão, existência de prejuízo na contratação e viabilidade da proposta de apuração adicional pelo Ministério das Comunicações de ocorrência de dano ao erário, na presente fase processual, observa-se que o prejuízo imputado pelo tomador de contas, de R$ 2.178.500,00 (valor baseado em Recomendação da CGU) , sob a responsabilidade dos três gestores identificados nos autos, foi considerado pela Secex-TCE como não devidamente quantificado, uma vez que o débito apontado não decorreu de processo de apuração que permitisse o levantamento de quantas licenças foram utilizadas ao longo da vigência do contrato, o que tornou impreciso o dimensionamento do valor impugnado.
8.	Segundo o tomador de contas e a CGU, o débito teria decorrido da contratação de número ilimitado de licenças em detrimento da solução de contratação para 1.100 usuários. O método utilizado para se calcular o valor do prejuízo foi considerar a diferença entre o custo dos serviços de fornecimento e implantação da plataforma de Rede Social para um número ilimitado de usuários (R$ 3.200.000,00) e o referido custo para a contratação da solução para 1.100 usuários (R$ 1.021.500,00) , com base em informações de preços do pregão. Em resumo, o dano decorreria da não demonstração da vantajosidade da aquisição de licenças ilimitadas, já que não teria sido comprovado que a Rede Social tivesse usuários suficientes que justificassem essa escolha, mais custosa para a Administração.
9.	Nesse aspecto, concorda-se com a Secex-TCE de que não há dados, levantamentos ou informações suficientes para se certificar se houve ou não prejuízo na contratação, sendo, por conseguinte, temerário que se impute um débito sem que se saiba, com detalhamento, quantas licenças foram utilizadas ao longo da vigência do contrato, e assim concluir se o modelo utilizado de número ilimitado de licenças apresentou ou não vantagem para o Ministério das Comunicações. Ou seja, embora plausível o modo como o débito foi quantificado, partiu-se da premissa teórica de ausência de vantajosidade, que necessitaria de substrato fático para se confirmar, no caso, o conhecimento efetivo da execução contratual e de quantos usuários se beneficiaram da contratação.
10.	Ainda em relação ao débito, a Secex-TCE procedeu a uma análise da execução financeira dos dois contratos decorrentes do Pregão Eletrônico n.º 28/2010 (Contrato Administrativo-MC n.º 034/2010, de 13/12/2010, no valor de R$ 4.324.000,00; e Contrato Administrativo-MC n.º 014/2011, de 19/7/2011, no valor de R$ 1.260.000,00, que, com aditivos, foi reduzido para R$ 934.650,00) , apontando divergências entre as ordens bancárias emitidas e os saldos dos itens contratados que tiveram execução financeira.
11.	Para esclarecimento das dúvidas quanto à existência do débito e sua quantificação, tanto em relação à desvantagem do número ilimitado de licenças, quanto à execução financeira irregular dos contratos, a solução alvitrada pela Secex-TCE é que se determine ao Ministério das Comunicações que o órgão apure, no prazo de noventa dias, o número de licenças utilizadas no âmbito da execução dos Contratos-MC n.º 034/2010 e n.º 014/2011, confrontando o seu custo com aquele realizado para aquisição de um número ilimitado de licenças, no sentido de verificar se houve ou não prejuízo com a contratação, bem como realize o levantamento da execução orçamentária e financeira desses contratos no sentido de esclarecer as eventuais divergências entre os valores autorizados por contrato e aqueles efetivamente pagos e, ao final, se couber, instaurar o respectivo processo de tomada de contas especial.
12.	Não obstante a proposta de reanálise do débito pelo Ministério promotor da licitação estar amparada no princípio da não supressão das instâncias de controle, entende-se que o longo decurso de tempo desde a ocorrência das irregularidades até o presente momento pode comprometer o regular exercício do contraditório e da ampla defesa por parte dos supostos responsáveis. Neste ponto, é importante examinar em separado os dois fatos irregulares geradores de possível débito descritos pela Unidade Técnica.
13.	No caso da contratação de número ilimitado de licenças em lugar da solução de contratação para 1.100 usuários, o débito está associado à fase licitatória, especificamente à etapa de seu planejamento, que, em tese, não teria observado aspectos de vantagem e economicidade da contratação. Como demonstram os autos, o pregão foi realizado em 24/11/2010, portanto, há quase dez anos. A determinação para que o Ministério apure agora quantas licenças foram utilizadas na execução dos contratos, para, a partir dessa apuração, iniciar os procedimentos administrativos de cobrança, e, não ressarcido o débito ou apresentada justificativa, instaurar nova tomada de contas especial, pode conduzir a uma demora excessiva no deslinde do feito, uma vez que a citação pelo TCU nesta nova TCE, se houver, se dará após longo transcurso de tempo da data da licitação.
14.	Há também alguma dúvida sobre a conveniência de se proceder à apuração defendida pela Secex-TCE. Como mostrou a instrução, a CGU chegou a estimar em 11.250 a quantidade de usuários a partir da qual a contratação pelo número ilimitado de licenças passaria a ser vantajosa (Quadro 2 da instrução, p. 7) , afastando assim o débito. O Ministério das Comunicações, por outro lado, por meio da Nota Técnica-COINF/CGTI/SPOA/SE-MC n.º 005/2013 (peça 12, pp. 5-138) , chegou a informar à CGU que a solução contratada contava com "9162 usuários ativos, 208 espaços de trabalho criados, 414 respostas a tópicos lançados" (peça 12, pp. 6-7; lista de demanda de usuários, pp. 65-137) , razão pela qual o Ministério entendeu ter sido atendida a recomendação da CGU, não tendo havido prejuízo ao erário.
15.	Embora a CGU não tivesse concordado com a explicação do débito, reiterando a necessidade de apuração pelo Ministério das Comunicações das responsabilidades pelos fatos citados na recomendação relativos à contratação da solução de TI, observa-se que o número de usuários informado pelo Ministério que utilizavam a solução, 9.162, e o número ideal calculado pela CGU, 11.250, são relativamente próximos. Assim, a despeito de faltarem dados e informações mais precisos da quantidade final de usuários alcançados pela licitação, os números acima demonstram que pode ter sido precipitada a conclusão do tomador de contas de que a aquisição de solução de rede causou danos de grande monta ao erário, por sua pretensa desvantagem ao optar pela contratação de um número ilimitado de licenças.
16.	No caso da execução financeira irregular dos contratos, o débito é de outra natureza, relacionado à emissão de ordens bancárias em discordância com os valores dos itens contratados, conforme demonstrado nos quadros 1 e 2 do Apêndice II da instrução técnica. Tal irregularidade estaria associada à fase de execução contratual, e não à etapa licitatória, envolvendo indícios de pagamentos indevidos ou por serviços sem cobertura contratual. Como se verifica nos quadros citados, as ordens bancárias questionadas foram emitidas em várias datas entre os anos de 2011 e 2014.
17.	Embora os pagamentos impugnados pela Secex-TCE sejam mais recentes, e talvez não haja que se falar em prejuízo ao contraditório e à ampla defesa pelo longo decurso de tempo, é relevante também avaliar a conveniência de se determinar ao Ministério que realize agora o levantamento da execução orçamentária e financeira dos contratos para esclarecer as divergências apontadas.
18.	Uma das condições limitantes para a determinação é a possibilidade de ocorrência de prescrição das pretensões ressarcitória e punitiva do TCU, sobretudo após a matéria ter sido decidida pelo Supremo Tribunal Federal, com repercussão geral admitida, no Recurso Extraordinário n.º 636.886. Embora a jurisprudência prevalecente no Tribunal seja a da imprescritibilidade das ações de ressarcimento contra os agentes causadores de dano ao erário, há dúvidas se essa orientação se compatibilizará doravante com a decisão da Suprema Corte. Mesmo reconhecendo a controvérsia do tema, esta representante do Ministério Público de Contas tem defendido, em pareceres exarados em processos de tomadas de contas especiais, a aplicação da Lei n.º 9.873/1999 como critério de avaliação da prescrição nos processos do TCU. Como a irregularidade nos pagamentos foi apenas identificada agora, na fase externa, sem ter sido aventada pela CGU ou pelo Ministério das Comunicações na fase inicial de apurações, corre-se o risco, em relação a esse ilícito, de que se atinja a prescrição em desfavor da Administração, a depender do critério que venha a preponderar na jurisprudência do TCU depois que sedimentado o entendimento do STF.
19.	Outra condição que deve ser observada é que os responsáveis pela execução do contrato provavelmente não serão os mesmos três gestores identificados até o presente. Isso exigirá que o Ministério não apenas apure o eventual débito a partir de documentação financeira, mas identifique e notifique outros responsáveis, que podem incluir as empresas contratadas. O mesmo problema relatado no primeiro fato irregular pode ocorrer também neste, qual seja, demora na instauração de uma nova TCE, e, consequentemente, citação tardia pelo Tribunal, inviabilizando o exercício futuro do direito de defesa.
20.	Por fim, os quadros 1 e 2 do Apêndice II revelam que o valor total das ordens bancárias superou o valor total das parcelas do contrato executadas, decorrendo dessa inconsistência os indícios de irregularidade financeira (peça 81, pp. 50 e 59) . Ao que se infere dos quadros, pode ter havido pagamentos de quantitativos além dos previstos nos itens contratados, bem como por serviços sem cobertura contratual. Embora irregulares, não é possível afirmar, com razoável grau de convicção, que desses pagamentos tenha resultado dano ao erário, na medida em que não consta informação de superfaturamento de preços, despesas por serviços não realizados ou desvios de recursos, mas situação de descumprimento contratual.
21.	Ademais, em caso de o Ministério concluir pela existência de prejuízo, justificado segundo novos parâmetros, poderá ainda vir a ser atingido o transcurso de prazo superior a dez anos entre a data provável de ocorrência do dano, ou de parte dele, e a primeira notificação dos responsáveis pela autoridade administrativa competente, o que fará incidir a hipótese de dispensa de instauração da tomada de contas especial, conforme previsão do art. 6.º, inciso II, da IN/TCU n.º 71/2012.
22.	Pelos fundamentos expostos, com as devidas vênias à Unidade Técnica, considera-se inapropriado que o Tribunal determine, na presente fase processual, que o Ministério apure ocorrência de dano ao erário, tanto em relação à constatação de desvantagem da opção pelo número ilimitado de licenças, quanto à suspeição de execução irregular dos contratos. Como explanado acima, a instauração de futura TCE, após apuração dos fatos e tentativa de cobrança de débito dos responsáveis, pode inviabilizar a ampla defesa pelo longo decurso de tempo desde as datas das irregularidades, sendo razoável presumir que os gestores serão prejudicados. Além do mais, não há certeza inequívoca de que os fatos relatados geraram realmente dano ao erário, o que constitui um dos pressupostos de constituição e desenvolvimento válido da tomada de contas especial.
23.	Com relação à segunda questão, análise das irregularidades que não ocasionaram dano ao erário e promoção de audiência do responsável identificado, destaca-se que, no bojo desta TCE, foram examinadas as constatações do Relatório de Auditoria da CGU, que, em essência, estão associadas a falhas no planejamento da contratação, não geradoras de prejuízo aos cofres públicos.
24.	As seguintes irregularidades foram individualmente analisadas pela Secex-TCE: i) aquisição de solução de Redes Sociais sem a devida avaliação quanto à compatibilidade da aquisição com o planejamento estratégico e Plano Diretor de Informática - PDTI; ii) aquisição de solução de Redes Sociais sem a avaliação e respaldo das áreas clientes/finalísticas/usuárias da necessidade e importância da ferramenta em seus trabalhos rotineiros; iii) ausência de avaliação da capacidade e alternativas do mercado; iv) realização da etapa de planejamento em momento posterior à elaboração do Termo de Referência para a contratação de solução de rede social; v) ausência de estimativa do quantitativo de licenças a serem contratadas; e vi) utilização do Sistema de Registro de Preços em desacordo com o então vigente Decreto n.º 3.931, de 19/9/2001.
25.	Dessas irregularidades, a Unidade Técnica entendeu que a primeira deve ser afastada, sob o fundamento de que, à época dos fatos, não havia um planejamento estratégico documentado do Ministério das Comunicações. Também decidiu que não deve haver qualquer responsabilização pela irregularidade vi) , tendo em vista que as áreas técnicas e jurídicas não haviam obstado a utilização do Sistema de Registro de Preços, o que dificultou que os gestores tivessem compreensão de que o pregão convencional era a melhor opção.
26.	Quanto às irregularidades ii) , iii) e iv) , a Secex-TCE concluiu que deveriam responder tanto o Senhor José Luiz Martins Durço, responsável pela homologação da licitação, quanto o Senhor Regivaldo da Silva Portela, autoridade responsável pelo termo de referência. Como essas infrações não materializaram prejuízos aos cofres públicos, tendo em vista o falecimento do Senhor Regivaldo da Silva Portela, a instrução considerou extinta sua punibilidade, remanescendo a responsabilidade exclusiva do Senhor José Luiz Martins Durço.
27.	Quanto à irregularidade v) , a Secex-TCE compreendeu que a responsabilidade caberia unicamente ao Senhor Regivaldo da Silva Portela, que, pelo motivo do falecimento, teve sua punibilidade extinta. Quanto ao terceiro responsável, Senhor César de Souza Ribeiro, coordenador-geral de Tecnologia da Informação, a instrução não o indicou como responsável por nenhuma das irregularidades.
28.	Feito o resumo acima, a proposta preliminar da Secex-TCE é por realizar a audiência do Senhor José Luiz Martins Durço, para que apresente razões de justificativas em relação à conduta de homologar a licitação para aquisição de solução de Redes Sociais, que levaram à infringência de normas e às irregularidades ii) a iv) do parágrafo 24.
29.	A proposta de audiência sugerida pela Unidade Técnica esbarra no mesmo problema abordado na primeira questão deste parecer, de prejuízo ao contraditório e à ampla defesa pelo longo decurso de tempo desde a data de ocorrência dos fatos irregulares (cf. os autos, a data do Pregão n.º 28/2010-MC foi 24/11/2010, e a data de homologação da licitação foi 3/12/2010) . Considerando que os fatos impugnados reportam-se à etapa de planejamento da contratação, presume-se que haverá uma maior dificuldade em reconstituí-los, ou em reunir documentos e provas que demonstrem a regularidade do procedimento licitatório. Além disso, antes de ser recriado recentemente, o Ministério das Comunicações chegou a ser extinto por um dado período, o que pode dificultar aos ex-gestores o acesso a eventual documentação do procedimento do pregão que esteja em posse do órgão.
30.	Observa-se que a instrução mencionou que houve o transcurso de mais de dez anos desde o fato gerador sem que tenha havido a notificação dos responsáveis pela autoridade competente, em contrariedade ao art. 6.º, inciso II, c/c art. 19 da IN/TCU n.º 71/2012 (parágrafo 10 da peça 81) . Com efeito, os responsáveis não foram notificados na fase interna da TCE que teriam incidido nas irregularidades objeto da proposta de audiência. Os três gestores apenas receberam notificação relativa à ocorrência do débito, informando o resultado da Comissão de Processo Administrativo Disciplinar, o posicionamento da Consultoria Jurídica do Ministério das Comunicações e a iminência da instauração de TCE se eles não recolhessem aos cofres públicos a importância impugnada ou apresentassem documentação capaz de suprir as inconsistências encontradas (notificações datadas de junho de 2018, cf. peças 60 a 62) .
31.	O seguinte enunciado da Jurisprudência Selecionada esclarece o entendimento do TCU sobre a questão do prejuízo à defesa decorrente de longo lapso temporal.
Comprovado que o responsável teve ciência da apuração de irregularidades a ele imputadas antes do prazo de dez anos entre os fatos analisados e sua citação pelo TCU, ou seja, durante os procedimentos de exame das contas pelo concedente ou no curso da fase interna da tomada de contas especial, não fica configurado prejuízo à defesa em decorrência desse lapso temporal. (Acórdãos n.º 1.304/2018-TCU-1.ª Câmara, Rel. Min. Bruno Dantas; e n.º 8.982/2020-TCU-2.ª Câmara, Rel. Min. Marcos Bemquerer) 
32.	No presente caso, observando-se o entendimento jurisprudencial, como não há comprovação de que os gestores tiveram ciência das irregularidades que agora ensejam audiência, e assim pudessem ter se defendido na fase interna, ultrapassados quase dez anos da licitação, resta configurado o prejuízo à defesa. Em geral, as TCE´s, na fase interna, têm por objeto principal apurar responsabilidade por ocorrência de dano à Administração, visando obter o respectivo ressarcimento. Eventuais irregularidades que possam acarretar multa, com proposição de audiência, são geralmente analisadas e decididas na fase externa do processo. Por fim, os mesmos apontamentos e riscos acima mencionados quanto à possibilidade de ocorrência de prescrição da pretensão punitiva aplicam-se à proposta de audiência e seus efeitos materiais.
33.	Pela junção do que foi abordado na primeira e segunda questões deste parecer, entende-se que a solução que melhor se coaduna com a fase em que este processo se encontra seja a do arquivamento das contas, sem julgamento do mérito, por ausência de pressupostos para o desenvolvimento válido e regular do processo, com fundamento no art. 212 do Regimento Interno/TCU c/c arts. 6.º, inciso II, e 19 da IN/TCU n.º 71/2012.
34.	Com relação à terceira questão, conversão da presente tomada de contas especial em representação, trataremos dela no sentido de justificar, mais à frente, proposta subsidiária ao arquivamento destes autos como sugerido acima.
35.	A conversão da presente tomada de contas especial em representação é uma das propostas da Unidade Técnica, que a justificou alicerçada no fato de que a representação é o processo de controle externo adequado para apurar infrações normativas passíveis de audiência e aplicar as sanções cabíveis, tendo em vista que tornou-se inconveniente buscar a liquidação do débito no âmbito da presente TCE, pela ausência de elementos para a materialização do prejuízo aos cofres públicos (cf. Acordão n.º 4.993/2017-TCU-1.ª Câmara, Rel. Min. Weder de Oliveira) .
36.	No dizer da instrução, o motivo do encaminhamento dos autos para este Ministério Público de Contas, antes de enviá-lo ao Relator, foi que a conversão em representação para fins de realização da audiência produz efeito semelhante à proposição de arquivamento do processo.
37.	Nesta questão da conversão, diverge-se da Secex-TCE, de modo que nossa opinião se alinha ao entendimento de que, mesmo que se conclua não subsistir mais o débito, se houver ato irregular que possa conduzir ao julgamento das contas, como ocorre nestes autos, deve a TCE ser conduzida até o final, com julgamento do mérito e sem conversão em representação. Nesse sentido, recorre-se ao enunciado abaixo da Jurisprudência Selecionada, cujo Voto do acórdão referido abordou com bastante clareza esse tema.
O TCU deve julgar o mérito de tomada de contas especial remetida ao Tribunal por órgão ou entidade da Administração Pública, ainda que afastado o indício de dano ao erário que motivou a sua instauração, não havendo previsão regimental de converter o processo em representação caso subsista a ocorrência de ato de gestão irregular, a fim de se aplicar multa, sem a necessidade de realizar julgamento de contas. (Acórdão n.º 6.608/2019-TCU-1.ª Câmara, Rel. Min. Bruno Dantas) 
38.	O Acórdão n.º 6.608/2019-TCU-1.ª Câmara citou duas outras decisões para embasar o entendimento nele esposado: a do Acórdão n.º 4.789/2019-TCU-1.ª Câmara (Rel. Min. Walton Alencar Rodrigues) , TCE que foi julgada sem que tivesse sido promovida a citação do responsável, havendo apenas a audiência por irregularidades cometidas, uma vez que a Unidade Instrutora descaracterizou, em sua manifestação preliminar, eventual dano ao erário; e a do Acórdão n.º 3.715/2019-TCU-2.ª Câmara (Rel. Min. Ana Arraes) , TCE em que não restou caracterizado dano ao erário, mas se decidiu pelo julgamento das contas do responsável como irregulares e aplicação da multa do art. 58, inciso I, da Lei n.º 8.443/1992.
39.	Contextualizando o caso concreto para a aplicação do entendimento, houve dúvidas quanto à existência de débito no planejamento do Pregão n.º 28/2010-MC e na execução dos dois contratos decorrentes, mas subsistiram três irregularidades para as quais se propõe a audiência do Senhor José Luiz Martins Durço. Não sendo o caso de arquivamento por ausência de pressuposto de desenvolvimento válido e regular do processo, o caminho alternativo desta TCE é que as contas dos gestores sejam julgadas no mérito, sendo desnecessária sua conversão em representação. Ademais, como lembrou o Voto do Acórdão n.º 6.608/2019-TCU-1.ª Câmara, não há previsão regimental no sentido de converter processos de TCE em representação, especialmente daquelas instauradas por órgãos externos a este Tribunal. 
40.	A presente TCE não foi instaurada pelo TCU, como resultado de conversão ou determinação de acórdão em outro processo (fiscalização, representação, denúncia) , mas pelo Ministério que realizou a contratação, com base em constatações de auditoria do órgão de controle interno. Ou seja, desde sua origem o processo tem natureza de tomada de contas especial.
41.	Assim sendo, nada impede que o responsável seja chamado em audiência no âmbito desta TCE, se essa for a opção do Tribunal, bem como eventual multa por não acatamento das razões de justificativa ou revelia do gestor seja decidida em acórdão neste processo. Não há impedimento, também, para que as apurações de dano ao erário pelo Ministério das Comunicações, se renderem conclusões positivas, sejam tratadas nesta TCE, não se mostrando necessária a instauração de nova tomada de contas especial, bastando a remessa das conclusões para os presentes autos.
42.	Em suma, caso não acolhida a proposta deste parecer de arquivamento das contas por prejuízo à defesa dos responsáveis, subsidiariamente, entende-se que a realização da audiência do Senhor José Luiz Martins Durço seja conduzida no âmbito deste processo de TCE, sem sua conversão em representação, aplicando-se o mesmo ao exame das informações do débito a serem encaminhadas pelo Ministério das Comunicações por força da determinação alvitrada pela Secex-TCE.
43.	Pelo exposto neste parecer, com as devidas vênias por divergir da Unidade Instrutiva, esta representante do Ministério Público de Contas propõe que a presente tomada de contas especial seja arquivada, sem julgamento do mérito, por ausência de pressupostos para o desenvolvimento válido e regular do processo, com fundamento no art. 212 do Regimento Interno/TCU c/c arts. 6.º, inciso II, e 19 da IN/TCU n.º 71/2012. Subsidiariamente, caso não acolhida a proposta de arquivamento, optando-se pela continuidade do processo com as medidas sugeridas na proposta de encaminhamento da peça 81, propõe-se que esta se dê nestes autos de Tomada de Contas Especial.
 
É o Relatório.

não há

Procurador-Geral Cristina Machado da Costa e Silva.

TOMADA DE CONTAS ESPECIAL IRREGULARIDADES EM PROCESSO DE AQUISIÇÃO DE SOLUÇÃO DE REDE SOCIAL POR MEIO DE PREGÃO ELETRÔNICO. INCONSISTÊNCIAS NO CÁLCULO DO DÉBITO NA FASE INTERNA. EXISTÊNCIA DE OUTROS INDÍCIOS DE IRREGULARIDADES. DESNECESSIDADE DE CONVERSÃO EM REPRESENTAÇÃO. AUDIÊNCIAS.

TOMADA DE CONTAS ESPECIAL (TCE)

Secretaria de Controle Externo de Tomada de Contas Especial (SecexTCE).

Versam os autos sobre tomada de contas especial instaurada pela Secretaria-Executiva do Ministério da Ciência, Tecnologia, Inovações e Comunicações, em desfavor dos Srs. José Luiz Martins Durço, Cesar de Souza Ribeiro e Regivaldo da Silva Portela (falecido) , em razão de irregularidades no processo de aquisição de solução de Rede Social viabilizada por meio do Pregão Eletrônico 28/2010-MC.
2.	Nesta tomada de contas especial, nos moldes em que foi conduzida na fase interna, tomando-se como termo inicial a data da realização irregular do Pregão Eletrônico 28/2010-MC (24/11/2010) , é possível afirmar que houve o transcurso do prazo prescricional de 10 anos, o que autoriza também a presunção de prejuízo ao contraditório e à ampla defesa dos responsáveis.
3. 	No entanto, verifico nos autos a existência de outros elementos indiciários robustos, ainda não devidamente refutados pelo responsável e nem analisados por este Tribunal. Eles apontam para a possível existência de débito decorrente do planejamento deficiente e intempestivo da licitação, refletido na execução financeira dos contratos decorrentes. No presente momento da fase externa, portanto, toma-se como termo inicial a data da homologação da licitação (03/12/2010) , uma vez que a irregularidade, ensejadora da apuração de responsabilidade e quantificação de débito, é decorrente da homologação de licitação, cuja etapa de planejamento se deu em momento posterior a¿ elaboração do Termo de Referência, causando possíveis danos ao Erário. 
4.	Eventuais prejuízos à ampla defesa e ao contraditório, decorrentes do decurso excessivo de tempo, podem e devem ser examinados, juntamente com as demais razões apresentadas pelo responsável. Portanto, peço vênias à representante do Ministério Público para dissentir de sua posição a respeito desse ponto específico de mérito.  
5.	Quanto à responsabilização dos gestores, verifico que a matriz (peça 71) e o relatório do tomador de contas especial (peça 72, p. 10) , imputam aos gestores as seguintes irregularidades:
a) ausência de estudos técnicos preliminares, como parte do planejamento da licitação; 
b) falta de aprovação da solução escolhida, pelas áreas destinatárias; 
c) planejamento posterior à elaboração do termo de referência; 
d) não utilização injustificada de softwares gratuitos existentes no mercado;
e) aquisição imediata das licenças ilimitadas, contrariando o previsto no termo de referência.
6.	Em relação aos itens acima, o Sr. César de Souza Ribeiro comprovadamente manifestou-se favorável à implantação modular ou paulatina, vez que traria mais segurança e uma oneração mais justa e proporcional que a aquisição imediata do acesso ilimitado de usuários. Entendo razoável, portanto, isentá-lo da responsabilidade por irregularidades relacionadas à expedição do termo de referência e aos atos dele decorrentes. A meu ver, por eles, cabe responsabilizar os Srs. José Luiz Martins Durço e Regivaldo da Silva Portela, como bem defendeu a Unidade Técnica. Como esse último faleceu antes de ter conhecimento do teor do Relatório de Auditoria de Acompanhamento de Gestão 201001133 e de todas as apurações dele decorrentes (PAD e TCE) , é coerente que se exclua o gestor e seus herdeiros da presente tomada de contas especial.
7.  	Como se depreende dos autos, a quantificação do débito na fase interna não apresentou consistência metodológica, pois, baseando-se no pressuposto de não comprovação da vantagem na aquisição de licenças ilimitadas, não se utilizou de um elemento fundamental: a quantidade insuficiente de usuários cadastrados no sistema, de forma a demonstrar cabalmente o dano causado. O valor originalmente levantado de R$ 2.178.500,00 foi obtido a partir da dedução do valor referente à estimativa de custos para a contratação da solução para 1.100 usuários, do total do valor referente à solução para acesso ilimitado. No entanto, há indícios de existem estimativas que podem trazer mais precisão ao cálculo do débito ou mesmo à sua descaracterização definitiva, como o faz a Nota Técnica-COINF/CGTI/SPOA/SE-MC n.º 005/2013 (peça 12, pp. 5-138, e 65-137) . Assim entendo que a quantificação do débito é viável e que se deve buscar os elementos faltantes para o completo saneamento dos autos.
8.	Outro ponto relacionado ao débito que, a meu ver, não se pode deixar de examinar é a constatação de que o total das ordens bancárias superou o das parcelas do contrato executadas (peça 81, pp. 50 e 59) . A despeito de questões jurídicas pendentes a respeito da prescrição da pretensão de ressarcimento de danos ao Erário, a serem futuramente dirimidas pelo Suprema Corte, esses novos elementos probatórios foram trazidos à tona apenas na atual fase externa e não podem ser relegados. Eles podem representar indícios de pagamentos indevidos e sem cobertura contratual. Desta forma, peço novamente vênias ao Ministério Público por discordar com a defesa da inviabilidade fática dessa apuração. 
9.	Por outro lado, concordo com o Parquet quando defende que não há necessidade de conversão de processos de tomada de contas especial em representação, quando não restou cabalmente demonstrada a existência de débito. Uma vez existentes outros atos de gestão irregulares, deve-se dar andamento à tomada de contas especial até o julgamento de mérito (v.g. Acórdão n.º 6.608/2019-TCU-1.ª Câmara, Rel. Min. Bruno Dantas) 
10.	Assim, acolho a essência da proposta de encaminhamento da Unidade Técnica, com a ressalva feita pela representante do Ministério Público, tomando os argumentos apresentados como parte das presentes razões de decidir, e Voto por que o Tribunal adote o Acórdão que ora submeto à consideração deste Colegiado.
TCU, Sala das Sessões Ministro Luciano Brandão Alves de Souza, em 24 de novembro de 2020.
RAIMUNDO CARREIRO 
Relator